ACORDAO-COMPLETO-2350501

ACÓRDÃO 1103/2019 ATA 16/2019 - PLENÁRIO

VISTOS, relatados e discutidos estes autos de relatório de levantamento realizado com vistas a identificar e avaliar ações de desburocratização de serviços públicos prestados ao cidadão, buscando-se conhecer as iniciativas voltadas para a racionalização e simplificação das interações dos usuários com o Estado;
ACORDAM os Ministros do Tribunal de Contas da União, reunidos em Sessão do Plenário, ante as razões expostas pelo Relator, em:
9.1. determinar a constituição de processo apartado para dar início à implementação das ações de controle constantes da estratégia de fiscalização definida no presente levantamento, que visem a induzir a desburocratização de serviços públicos voltados aos cidadãos no âmbito da Administração Pública Federal, e que devem contemplar, nesta primeira etapa, questões relacionadas: à implantação da Plataforma de Cidadania Digital; ao compartilhamento de dados entre órgãos e entidades federais; e à implantação da Identificação Civil Nacional;
9.2. dar ciência da presente deliberação:
9.2.1. ao Ministério da Economia;
9.2.2. ao Ministério da Transparência e Controladoria-Geral da União;
9.2.3. à Casa Civil da Presidência da República;
9.2.4. ao Conselho Nacional de Justiça;
9.2.5. à Secretaria Especial de Modernização do Estado da Presidência da República;
9.2.6. à Comissão de Trabalho, de Administração e de Serviço Público da Câmara dos Deputados;
9.3. determinar à Secretaria-Geral de Controle Externo do Tribunal de Contas da União que dê ciência desta deliberação:
9.3.1. à Secretaria de Controle Externo da Administração do Estado;
9.3.2. à Secretaria de Controle Externo do Desenvolvimento Econômico;
9.3.3. à Secretaria de Fiscalização de Pessoal;
9.3.4. à Secretaria de Macroavaliação Governamental;
9.4. autorizar a Secretaria de Fiscalização de Tecnologia da Informação a divulgar as informações presentes no relatório de levantamento a fim de contribuir  para os esforços de desburocratização de serviços públicos voltados aos cidadãos na Administração Pública;
9.5. arquivar o presente processo, com fulcro no art. 169, inciso V, do RITCU.

Levantamento de auditoria com vistas a identificar e avaliar ações de desburocratização de serviços públicos prestados ao cidadão, buscando-se conhecer as iniciativas voltadas para a racionalização e simplificação das interações dos usuários com o Estado.

Casa Civil da Presidência da República; Controladoria-Geral da União (vinculador); Ministério do Planejamento, Desenvolvimento e Gestão (extinto).

3. Interessados/Responsáveis: não há.

13.1. Ministros presentes: José Mucio Monteiro (Presidente), Walton Alencar Rodrigues, Benjamin Zymler, Raimundo Carreiro, Ana Arraes, Bruno Dantas e Vital do Rêgo (Relator).
13.2. Ministros-Substitutos presentes: Marcos Bemquerer Costa e André Luís de Carvalho.

VITAL DO RÊGO

Transcrevo a seguir o relatório de levantamento constante à peça 52, que contou com o aval do corpo diretivo da Secretaria de Fiscalização de Tecnologia da Informação, peças 53 e 54 (foram omitidas as notas de rodapé constantes do original) :
Introdução
Trata-se de fiscalização do tipo levantamento, conforme previsto no art. 238 do Regimento Interno do Tribunal de Contas da União (RITCU) e no art. 1º da Portaria - Segecex 24/2018 (Roteiro de Levantamento) .
1.1. Decisão que originou a fiscalização e as razões que a originaram
A fiscalização foi autorizada por meio da deliberação constante do Despacho de 4/7/2018 do Ministro Vital do Rêgo, no âmbito da peça 4 do TC Processo 015.168/2018-2.
Como será exposto ao longo do presente relatório, há uma miríade de normativos sobre serviços públicos que enfatizam, de uma forma ou de outra, a desburocratização desses serviços, com foco nos cidadãos e/ou nas empresas privadas. Além disso, mais recentemente chegou ao conhecimento do TCU ações concretas do Poder Executivo Federal no sentido de pôr em prática a desburocratização dos serviços voltados aos cidadãos, expostas ao longo deste relatório, tais como o “Censo de Serviços Públicos”, os esforços de transformação digital, a instituição da “Plataforma de Cidadania Digital” e a ferramenta “Simplifique!”.
No âmbito do controle externo exercido pelo TCU, o tema desburocratização de serviços públicos foi identificado como uma das situações-problema prioritárias do ciclo de planejamento 2018, a saber: “Excesso de burocracia, com impacto negativo na produtividade e na competitividade das empresas brasileiras, bem como na qualidade do serviço público”.
1.2. Identificação do objeto
Ações de desburocratização de serviços públicos prestados aos cidadãos.
1.3. Objetivo e escopo do levantamento
O objetivo do trabalho é conhecer as ações conduzidas pelo então Ministério do Planejamento, Desenvolvimento e Gestão (MP) , pelo então Ministério da Transparência e Controladoria-Geral da União (CGU) , e pela Casa Civil da Presidência da República com vistas a fomentar a desburocratização dos serviços públicos prestados pelos órgãos do Poder Executivo Federal aos cidadãos, notadamente quanto ao cumprimento do Decreto 9.094/2017, bem como de demais normativos correlatos. Com base nos elementos levantados ao longo do trabalho, foi proposta estratégia de atuação do TCU para tratar do tema, que inclui diversas ações de controle.
Com o objetivo estabelecido, considerando-se a inviabilidade de se conduzir, no tempo planejado, o levantamento junto a cada órgão e entidade da Administração Pública Federal (APF) , optou-se por realizá-lo por meio de consultas a órgãos que têm capitaneado ações concretas de desburocratização de serviços públicos prestados aos cidadãos. Dessa forma, foram consultados o então MP, a CGU e a Casa Civil da Presidência da República.
No caso do então MP, a subunidade que efetivamente participou do trabalho foi o Departamento de Modernização de Serviços Públicos e Inovação (Denov) , que era vinculado à Secretaria de Gestão (Seges) do Ministério. Com a recente mudança de governo, o Denov passou a se chamar “Departamento de Experiência do Usuário de Serviços Público”, subordinado à nova “Secretaria de Governo Digital” (SGD) , que por sua vez é subordinada “a Secretaria Especial de Desburocratização, Gestão e Governo Digital” do novo “Ministério da Economia”. Como as mudanças foram identificadas ao final da elaboração do relatório, decidiu-se manter as referências às unidades anteriores.
Destaca-se que o tema “desburocratização” está sendo tratado no Tribunal em duas vertentes básicas: serviços públicos prestados às empresas privadas e serviços prestados aos cidadãos. A primeira vertente tem sido objeto de ações de controle conduzidas pela Secretaria de Controle Externo do Desenvolvimento Econômico (SecexDesenvolvimento) . Já a segunda vertente é tratada neste levantamento de forma conjunta pela Secretaria de Controle Externo da Administração do Estado (SecexAdministração) e pela Secretaria de Fiscalização de Tecnologia da Informação (Sefti) , sob coordenação da segunda.
Não obstante, foi identificada interseção das iniciativas de desburocratização dos serviços voltados aos cidadãos com aquelas relativas a serviços voltados às empresas privadas (e.g. Censo de Serviços Públicos e Plataforma de Cidadania Digital) .
Ressalta-se que o trabalho não trata de aperfeiçoamentos de serviços públicos de forma genérica (e.g. barateamento de tarifas; adoção de medidas visando a proteção à saúde e à segurança dos usuários) . Entendeu-se que os “esforços de desburocratização” compõem uma espécie do gênero “esforços de melhoria dos serviços públicos”.
 Adicionalmente, não é escopo deste trabalho o levantamento da legislação e a avaliação de iniciativas específicas de desburocratização de serviços públicos voltados aos cidadãos promovidas por cada órgão, mas sim a legislação e as iniciativas que têm repercussão geral nesses serviços, ou seja, que sejam de caráter estruturante.
Em adição, o trabalho também não trata de serviços do Estado que geram benefícios de forma difusa, como a realização de eleições, mas os serviços relativos às transações administrativas individuais relativas a esses serviços serão considerados (e.g. aqueles referentes ao cadastramento de cada eleitor e à emissão de certidões de quitação eleitoral) . Somente serão tratados aspectos relativos a serviços públicos com entregas diretas e individuais aos usuários desses serviços (seção 2.1) .
1.4. Processos conexos
O TC Processo 015.567/2018-4 trata da consolidação da fiscalização de orientação centralizada (FOC) sobre disfunções da burocracia estatal, em especial nas áreas da indústria, agropecuária, financiamento público e cobrança de tributos, conduzida pela SecexDesenvolvimento e também sob relatoria do Ministro Vital do Rêgo.
Adicionalmente, também está em curso fiscalização conduzida pela Sefti (TC Processo 010.716/2018-1) , sob relatoria do Ministro Marcos Bemquerer, que tem como objetivo avaliar o aprimoramento do compartilhamento de dados na APF, especialmente quanto às medidas e às providências adotadas para dar cumprimento ao Decreto 8.789/2016. O compartilhamento de dados entre organizações públicas é elemento fundamental para viabilizar a vedação de exigência de informações por parte de unidades do Estado junto aos usuários de serviços públicos caso essas informações já constem de bases de dados oficiais da APF (seção 4.2.2 do presente relatório) .
Por fim, a transformação digital é um instrumento que pode colaborar com os esforços de desburocratização. Nesse contexto, é oportuno registrar que em 2016 o TCU realizou auditoria operacional com o objetivo avaliar o uso de tecnologias digitais como parte da estratégia de modernização governamental em prol da melhoria dos serviços públicos oferecidos à sociedade (Governo Digital) , que culminou no Acórdão 1469/2017-TCU-Plenário (TC Processo 010.638/2016-4) , de relatoria do Ministro Benjamin Zymler.
1.5. Métodos utilizados e limitações
 O trabalho foi conduzido em conformidade com as Normas de Auditoria do TCU (Portaria - TCU 280/2010, alterada pela Portaria - TCU 168/2011) e com o Roteiro de Levantamento do TCU (Portaria - Segecex 24/2018) , e está alinhado com os princípios fundamentais de auditorias do setor público das Normas Internacionais das Entidades Fiscalizadoras Superiores (ISSAI 100) .
Uma vez definidos os objetivos da auditoria e a forma como ela seria conduzida na fase de planejamento, foram elaboradas as seguintes questões de auditoria:
Q1. Quais são os principais conceitos e relacionamentos relativos às iniciativas de desburocratização dos serviços públicos voltados aos cidadãos?
Q2. Qual o panorama internacional de desburocratização de serviços públicos voltados aos cidadãos (Benchmarking/cenário externo) ?
Q3. Qual o panorama nacional de desburocratização de serviços públicos voltados aos cidadãos (Status Quo/cenário interno) ?
Q.4. Como deve ser a atuação do TCU na indução de iniciativas de desburocratização dos serviços públicos no âmbito da APF?
Os procedimentos de execução do levantamento incluíram pesquisa a respeito da doutrina existente sobre serviços públicos, a exemplo de textos de autores como Celso Bandeira de Melo, Hélio Beltrão e Jorrit de Jong, cujos resultados constam do capítulo sobre conceitos (capítulo 2) e são detalhados no Anexo I. Também foi feita extensa pesquisa na legislação e na jurisprudência a respeito do tema desburocratização de serviços públicos voltados aos cidadãos, sintetizada no Anexo III do presente documento, destacando-se os principais pontos de cada normativo e de acórdão elencado.
Em seguida foi feita pesquisa no panorama internacional a respeito de esforços de desburocratização. Ressalta-se que a pesquisa realizada sobre práticas internacionais não foi exaustiva, e que os exemplos trazidos neste relatório são aqueles que se destacaram dentre aqueles que a equipe teve conhecimento. 
Durante a execução, a equipe também enviou ofícios de requisição ao então MP, à Casa Civil e à CGU e realizou entrevistas com gestores do Denov/Seges/MP e da Casa Civil, cujas considerações foram incorporadas ao capítulo 4 do presente relatório de levantamento.
Cabe mencionar que os sítios da internet referenciados neste relatório foram acessados predominantemente nos meses de setembro e dezembro de 2018.
1.6. Limitações ocorridas
 Não ocorreram limitações à execução dos trabalhos de levantamento.
1.7. Visão geral do objeto
                      TRIBUNAL DE CONTAS DA UNIÃO	
Como apontam autores sobre o tema (e.g. Jorrit de Jong e Hélio Beltrão) , o termo “burocracia” é corriqueiramente empregado para identificar organizações (públicas e privadas) rígidas, com formulários infindáveis e insensibilidade para lidar com exceções. O leigo passou a associar burocracia aos defeitos do sistema (as disfunções da burocracia) e não ao sistema em si,.
Adicionalmente, conforme de Jong, as queixas que se fazem sobre o desempenho das burocracias são frequentemente incompletas e contraditórias, de modo que normalmente se faz juízos desse tipo de organização com base em informações limitadas e de acordo com perspectivas pessoais. O público em geral expressa valores, interesses e preferências com relação a burocracias do setor público de forma inarticulada e incoerente.
Há alguns anos, a simplificação de serviços públicos tem se intensificado como uma diretriz do Governo Federal (Lei 13.460/2017 e Decretos 9.094/2017, 8.789/2016 e 8.638/2016) , embora esse tema seja recorrente na legislação há décadas (seção 4.1) . Nessa linha, o então MP e a CGU têm desenvolvido ações em prol da desburocratização dos serviços voltados aos cidadãos, com apoio do Conselho Nacional para a Desburocratização - Brasil Eficiente, que é uma estrutura de governança presidida pela Casa Civil da Presidência da República. Entre essas ações, pode-se citar:
a catalogação dos serviços públicos (“Censo de Serviços Públicos”) ;
a transformação digital de serviços públicos;
a instituição da Plataforma de Cidadania Digital, que prevê a integração dos serviços públicos em um único ambiente (Portal de Serviços do Governo Federal) ;
a massificação da emissão do Documento Nacional de Identificação (DNI) para o cidadão; e
a disponibilização da ferramenta “Simplifique!”, voltada às solicitações dos cidadãos com vista à simplificação dos serviços públicos.
No entanto, ainda há muitos obstáculos que dificultam o acesso fácil e simples aos serviços públicos pelos usuários. Exemplo disso pode ser constatado no relatório do acompanhamento conduzido pelo TCU com vistas à avaliação do sistema “Escrituração Digital das Obrigações Fiscais, Previdenciárias e Trabalhistas” (eSocial) (Acórdão 105/2016-TCU-Plenário, de relatoria do Ministro Raimundo Carreiro, e Acórdão 890/2018-TCU-Plenário, de relatoria do Ministro Aroldo Cedraz) , onde se verificou, dentre outros aspectos, a exigência de elevado número de informações no cadastramento inicial dos empregadores e empregados, o que dificultava o acesso ao sistema pela população em geral e conferia complexidade incompatível com a concepção do programa.
Outro ponto evidenciado pelo TCU recentemente, no âmbito da fiscalização que avaliou o panorama dos serviços públicos digitais na APF (Acórdão 1469/2017-TCU-Plenário, de relatoria do Ministro Benjamin Zymler) , foi a existência de serviços públicos que solicitam informações à sociedade que já são de posse de órgãos da própria APF, situação que, além de obrigar o usuário a atuar como “despachante” do Estado, vai de encontro ao estabelecido em diversos normativos, como o Decreto 9.094/2017, art. 2º.
Disfunções burocráticas como essas, que dificultam o acesso aos serviços públicos pelos usuários, sobretudo por parcela da população que está mais vulnerável economicamente (vide Decreto 83.936/1979, “Considerando”, alínea “c”) , devem ser alvo de atuação constante por parte desta Corte de Contas.
É nesse contexto que o presente levantamento foi realizado, visando conhecer melhor as iniciativas de órgãos do Poder Executivo Federal que têm conduzido ações que servem de suporte para combater essas disfunções que dificultam o uso dos serviços públicos pelos cidadãos.
Para melhor legibilidade, no lugar de se fazer referência a órgãos e entidades da APF, somente os órgãos serão citados ao longo deste relatório. Ou seja, onde se lê “órgão” deve-se interpretar que está sendo feita referência a órgãos e entidades.
Principais conceitos e relacionamentos relativos às iniciativas de desburocratização de serviços públicos voltados aos cidadãos
Este capítulo apresenta síntese dos principais conceitos relativos às iniciativas de desburocratização dos serviços públicos voltados aos cidadãos que são fundamentais para o entendimento dos aspectos expostos neste relatório. Esses conceitos são contextualizados no âmbito das iniciativas, legislação e doutrina sobre o tema no Brasil e são detalhados no Anexo I.
1.8. Serviço público
Há diversas conceituações de “serviço público” na legislação e na doutrina, com diferentes graus de abrangência, como é apresentado na seção 9.2 do Anexo I. Considerando o objetivo do presente levantamento, que tem foco nos serviços públicos prestados aos cidadãos, foi adotada a definição de “serviços públicos de atendimento”, elaborada pelo então MP em conjunto com a Enap (peça 17, p. 2, parágrafo 4; peça 26, p. 14-15) , considerando-se também a definição elaborada por Celso Bandeira de Mello, ambas transcritas a seguir:
Definição de “serviços públicos de atendimento” estabelecida pelo então MP com a Enap
[...] Serviços Públicos de Atendimento, compreendidos como processos normatizados que realizam a entrega de um produto ou benefício a um usuário final, diretamente ou por meio de intermediários, a partir de uma ou mais interações entre Poder Público e usuários. Neste contexto, usuários são pessoas físicas e jurídicas, de direito público ou privado, que demandam o serviço público do Estado, tais como cidadãos, empresas, associações e cooperativas. Os intermediários são os entes parceiros do órgão corresponsáveis pela prestação do serviço tais como estados, municípios, organizações da sociedade civil, entidades de representação e órgãos da própria União. Por sua vez, interações são entendidas como os momentos de contato entre o Poder Público e os usuários na prestação do serviço, como agendamento, apresentação da demanda, entrega de documentos, etc. (grifou-se) 
Definição de “serviço público” feita por Celso Bandeira de Mello
Serviço público é toda atividade de oferecimento de utilidade ou comodidade material destinada à satisfação da coletividade em geral, mas fruível singularmente pelos administrados, que o Estado assume como pertinente a seus deveres e presta por si mesmo ou por quem lhe faça as vezes, sob um regime de Direito Público - portanto, consagrador de prerrogativas de supremacia e de restrições especiais -, instituído em favor dos interesses definidos como públicos no sistema normativo. (grifou-se) 
Em síntese, os serviços públicos realizam a entrega de um serviço, produto ou benefício a um usuário final, destinado à satisfação da coletividade em geral, mas fruível singularmente pelos administrados, os quais o Estado assume como pertinente a seus deveres e os presta por si mesmo ou por quem lhe faça as vezes, sob o regime de Direito Público.
Adicionalmente, são considerados como serviços públicos aqueles ofertados pela administração pública direta e indireta dos três poderes da União, dos Estados, do Distrito Federal e dos Municípios, como prevê a Lei 13.460/2017, art. 1º, § 1º, bem como os serviços prestados no âmbito da prestação jurisdicional pelo Poder Judiciário, e não somente os atos de natureza administrativa daquele Poder (parágrafos 23-26 do Anexo I) .
1.9. Usuário de serviço público
Diretamente conectado ao conceito de “serviço público” está o de “usuário de serviço público”. Nos termos da Lei 13.460/2017, art. 2º, inciso I, usuário é “pessoa física ou jurídica que se beneficia ou utiliza, efetiva ou potencialmente, de serviço público” (grifou-se) . Já o Decreto 9.094/2017, parágrafo art. 1º, parágrafo único, dispõe que usuários dos serviços públicos são “as pessoas físicas e jurídicas, de direito público ou privado, diretamente atendidas por serviço público”. 
Tal nomenclatura (“usuário”) é adotada também em outros normativos, tais como a Constituição Federal (e.g. art. 37, § 3º) e a Lei 8.987/1995. Depreende-se da leitura desses normativos que “usuário” é gênero, enquanto “cidadãos” e “empresas privadas” são espécies. Ressalta-se que “pessoa jurídica” também engloba outros tipos de organizações além das empresas privadas, como as Organizações da Sociedade Civil de Interesse Público (Oscip) , definidas na Lei 9.790/1999.
No presente trabalho serão considerados os serviços públicos em que seus usuários atuam como clientes nas suas interações com o Estado, diferentemente do que ocorre nos encontros em que os objetivos são difusos (e.g. cidadãos votando em eleições ou participando de consultas públicas) . Dessa forma, na condição de clientes, os usuários dos serviços públicos podem receber produtos ou serviços (e.g. remédios, serviços de saúde e educação) , bem como benefícios (e.g. Seguro-Desemprego) .
Adicionalmente, os usuários também podem simplesmente estar sujeitos a regulamentações, mediante licenciamentos, inspeções e outras formas de controle. Nesses casos, os usuários se relacionam com o Estado em um papel diferente, pois não recebem produtos, serviços ou benefícios. Na verdade, estão sujeitos a requisitos aos quais têm que atender, no papel de “cumpridor” (obligatee, em tradução livre do inglês) .
A Figura 1 ilustra os papeis dos usuários dos serviços públicos e foi derivada do livro Dealing with Dysfunction: innovative problem solving in the public sector, de Jorrit de Jong.
Figura 1 - Papéis nos relacionamentos das pessoas com o Estado
Vale ressaltar que os papéis expostos estão coerentes com a definição de serviço público que consta do inciso I do art. 2º do Decreto 8.936/2016 (que institui a Plataforma de Cidadania Digital) , a saber: “serviço público - ação dos órgãos e das entidades da administração pública federal para atender, direta ou indiretamente, às demandas da sociedade relativas a exercício de direito ou a cumprimento de dever;” (grifou-se) .
1.10. Burocracia
A acepção de “burocracia” usada ao longo do presente levantamento é aquela decorrente do trabalho de Max Weber, que descreveu um modelo de organização que se baseia na racionalidade, isto é, na adequação dos meios aos objetivos (fins) pretendidos, a fim de garantir a máxima eficiência possível no alcance desses objetivos, com as características sintetizadas a seguir: caráter legal das normas e regulamentos; caráter formal das comunicações; divisão do trabalho; impessoalidade no relacionamento; hierarquia da autoridade; rotinas e procedimentos padronizados; competência técnica e meritocracia; especialização da administração; profissionalização dos participantes; e previsibilidade de comportamento.
Weber viu diversas vantagens da burocracia, tais como: racionalidade, precisão na definição dos cargos, rapidez nas decisões, univocidade de interpretação, continuidade da organização, redução de atrito entre as pessoas, constância nas decisões, confiabilidade e benefícios para as pessoas na organização, pois o trabalho é dividido de maneira ordenada, e as pessoas são treinadas para serem especialistas e encarreirar-se na organização em função do mérito pessoal e da competência técnica.
Portanto, a burocracia, como forma de organização dos entes públicos, pode ser benéfica ao tornar os serviços públicos eficientes. As suas disfunções é que devem ser combatidas.
1.11. Disfunções da burocracia
As anomalias de funcionamento da burocracia são responsáveis pelo sentido pejorativo que o termo burocracia adquiriu ao longo do tempo. Conforme informa Idalberto Chiavenato, segundo Robert King Merton, as pessoas, quando participam da burocracia, fazem com que toda previsibilidade de comportamento escape do modelo preestabelecido. Ainda segundo o autor, as disfunções da burocracia são as seguintes: internalização das regras e apego aos regulamentos, que se tornam um fim em si mesmo; excesso de formalismo e papelório; resistência a mudanças; despersonalização do relacionamento; categorização como base do processo decisório (estereotipar a fim de lidar mais facilmente com as situações) ; superconformidade às rotinas e procedimentos; exibição excessiva de sinais de autoridade para demonstrar a posição hierárquica dos funcionários (e.g. uniforme, sala, mesa, banheiro, estacionamento e refeitório) ; e dificuldade no atendimento a clientes e conflitos com o público, pois os funcionários estão voltados para a organização e suas normas, e não para os problemas dos clientes.
De acordo com de Jong, se usuários (“clientes”, na nomenclatura do autor) experimentam as consequências das disfunções burocráticas no seu papel de recebedor (consumidor ou beneficiário) , eles podem ter problemas ao acessar (consumir) os serviços ou para obter os benefícios. No papel de “cumpridor”, eles podem, por alguma razão, considerar difícil ou caro cumprir os requisitos.
Problemas podem variar de pequenos mal-entendidos para grandes conflitos entre servidores públicos e clientes. Tempos de espera podem ser longos, procedimentos podem ser difíceis e formulários podem ser incompreensíveis. Em alguns casos, o usuário e o governo podem não encontrar um ao outro porque um não consegue localizar o outro. Adicionalmente, encontros podem demorar muito porque as partes não conseguem concluir uma dada transação.
Nesse contexto, de Jong define disfunção burocrática da seguinte forma (tradução livre) :
Disfunção da burocracia é a incompatibilidade (mismatch, em inglês) entre a capacidade do Estado de prestar serviços e buscar o cumprimento da regulação e a capacidade das pessoas de se beneficiar dos serviços públicos e do cumprimento das regras e regulações como clientes individuais ou cidadãos em geral ou ambos (tradução livre) .
A definição exposta não traz uma ideia pré-concebida a respeito do quê ou quem causou a incompatibilidade, pois os dois atores são coprodutores dos encontros entre os usuários e o Estado e é importante saber se ambos têm capacidade de fazer sua parte nesses encontros. As leis 13.460/2018, 8.987/1995 e 9.472/1997, além de estabelecer direitos aos usuários de serviços públicos, também estabelecem deveres (e.g. prestar as informações pertinentes ao serviço prestado quando solicitadas; e colaborar para a adequada prestação do serviço) .
Adicionalmente, os usuários têm que ter condições adequadas para usar os serviços públicos. No arquivo sobre o evento “GovTech Brasil: Construindo uma Agenda Digital para o Setor Público” são expostos dados a respeito da desigualdade no ambiente digital, o que dificulta a universalização dos serviços digitais, como a falta de conectividade à internet por cerca de um terço dos brasileiros acima de dez anos e de conhecimento para utilizar as tecnologias disponíveis, pois cerca de 29% dos brasileiros são analfabetos funcionais (peça 27, p. 7-8) . De acordo com a E-Digital, na descrição do êxito temático habilitador “Educação e Capacitação Profissional”, a educação digital será cada vez mais uma etapa importante para o exercício da cidadania (peça 33, p. 45-52) , o que inclui o uso de serviços públicos digitais.
De Jong ressalta que quando encontros entre os usuários e o Estado dão errado, ocorrem perdas. Os usuários podem sofrer perdas materiais, como oportunidades, benefícios, dinheiro e tempo, o que de Jong chama de “perda de bem-estar”. Também podem sofrer perdas imateriais, como energia, esperança, dignidade e respeito do governo, o que o mesmo autor chama de “perda de justiça”. Na perspectiva dos usuários, essas perdas são não somente indesejáveis como frequentemente incompreensíveis.
Adicionalmente, de Jong argumenta que, além do usuário, na condição de indivíduo, a população também experimenta, de forma indireta, perdas com as disfunções burocráticas. Por exemplo, no caso de serviços públicos como provimento de benefícios, saúde e educação, a população espera alcançar distribuição de renda, melhoria da saúde pública, bem-estar social e potencial econômico.
O autor acrescenta que quando não se atende aos usuários individualmente, não se perde somente a soma de tempo, dinheiro e energia de cada pessoa em maus encontros burocráticos com o Estado. Perde-se, também, a habilidade de alcançar objetivos coletivos, defender valores e manter a fé no projeto de construir um bom sistema de governança para uma sociedade justa e próspera.
De Jong também expõe situações que resultam de desencontros entre os Estados e os cidadãos (disfunções burocráticas) , quando os usuários elegíveis não são atendidos, isto é, potenciais usuários não recebem serviços ou benefícios, bem como situações contrárias, isto é, pessoas que não deveriam receber serviços ou benefícios, mas terminam sendo atendidas, como no caso das fraudes em pagamentos de benefícios (parágrafos 53-54 do Anexo I) .
Por fim, Hélio Beltrão aponta três causas das disfunções burocráticas que têm emperrado a máquina administrativa brasileira: 1) centralização excessiva das decisões, levando à morosidade das soluções e ao crescimento desmesurado da máquina pública; 2) desconfiança nas pessoas, que se traduz na obsessão pela fraude; e 3) apego exagerado ao formalismo, conferindo mais importância ao documento do que ao fato. Beltrão ainda afirma que a desburocratização não é uma questão técnica, a ser resolvida apenas através de medidas de reorganização ou racionalização administrativa, mas uma ação de natureza cultural, institucional e política.
1.12. Desburocratização
Depreende-se dos textos dos autores anteriormente mencionados (de Jong e Beltrão) que desburocratização significa tratar as disfunções burocráticas.
Na legislação brasileira há diversos dispositivos específicos no tocante à desburocratização e alguns deles são elencadas na seção 4.2 deste relatório. Como exemplo, podem ser citados os seguintes aspectos previstos no Decreto 83.936/1979: deve-se prevalecer o princípio da “presunção da veracidade” (presunção de boa-fé) ; as exigências excessivas de informações entravam os encontros com o Estado; as despesas com documentos oneram mais pesadamente as classes menos favorecidas; em troca da simplificação de processos, deve-se aceitar o risco calculado de haver problemas; e os abusos podem ser puníveis criminalmente.
1.13. Governo Digital
Segundo a OCDE, governo eletrônico (e-Government - e-Gov) consiste no uso de novas tecnologias de informação e comunicação (TIC) , e particularmente da internet, para o alcance de um governo melhor. Esta definição foca a atenção no porquê de os países estarem implementando o e-Gov e não nas ferramentas de tecnologia e comunicação propriamente ditas (peça 29, p. 2, parágrafo 1) .
No Brasil, o e-Gov surgiu formalmente com a publicação do Decreto Presidencial de 3/4/2000, que instituiu um Grupo de Trabalho Interministerial no âmbito da Casa Civil (GTTI) , com o intuito de ampliar a oferta e melhorar a qualidade das informações e dos serviços prestados por meios eletrônicos, independentemente da origem das demandas, compreendendo a definição de padrões, a normatização, a articulação da integração de serviços eletrônicos, a disponibilização de boas práticas, a criação e construção de infraestrutura tecnológica, entre outras questões (peça 44, p. 1-2) .
Como consta do relatório de auditoria que resultou no Acórdão 1469/2017-TCU-Plenário, de relatoria do Ministro Benjamin Zymler, com a incessante evolução das tecnologias, os princípios que nortearam o desenvolvimento do governo eletrônico evoluíram e o conceito mais moderno adotado atualmente é o de “governo digital” (peça 31, p. 13, parágrafo 27) . Diferente e mais amplo que o de governo eletrônico, o governo digital promove uma transformação radical, no sentido de desenvolver novos modelos de processos de trabalho e operações, levando a novas entregas de serviço e modelos de negócio.
Como foi apontado na seção 2.2 do relatório do relator que subsidiou o acórdão citado (peça 31, p. 13-15) , há diversos estudos indicando as transformações pelas quais os países normalmente passam. De uma forma geral, estes estudos apresentam propostas de modelos de maturidade. Resumidamente, os modelos de maturidade demonstram que os países iniciam com a simples presença no mundo virtual (fornecimento de informações ao cidadão) , passando pela digitalização de serviços públicos (realização de transações com o cidadão) , e chegando a mecanismos mais sofisticados de engajamento e participação social (e-democracia) . Pela análise dos modelos de maturidade para governo digital, é possível concluir que os seus estágios são padrões regulares e incrementais de evolução influenciados pelo ambiente econômico, político e social.
Assim como no relatório citado, para o propósito do presente levantamento, considera-se que governo eletrônico se refere ao estágio inicial dos modelos de evolução, enquanto governo digital está situado nas posições mais avançadas, incorporando as seguintes dimensões, de acordo com a OCDE (peça 48, p. 3) :
de uma administração centrada no usuário para uma administração conduzida pelo usuário;
de reativo a proativo na elaboração de políticas públicas e prestação de serviços;
de um governo centrado na informação para um setor público orientado por dados;
da digitalização de processos existentes ao processo por concepção digital (digital by design) ;
de um governo provedor de serviços para um governo como plataforma para cocriação de valor público; e
do acesso à informação para abertura como padrão (open by default) .
Nesse contexto, o Decreto 8.936/2016 instituiu a Plataforma de Cidadania Digital, que tem as seguintes finalidades (art. 1º) :
facultar aos cidadãos, às pessoas jurídicas e a outros entes públicos a solicitação e o acompanhamento dos serviços públicos sem a necessidade de atendimento presencial;
implementar e difundir o uso dos serviços públicos digitais aos cidadãos, às pessoas jurídicas e a outros entes públicos, inclusive por meio de dispositivos móveis;
disponibilizar, em plataforma única e centralizada, mediante o nível de autenticação requerido, o acesso às informações e a prestação direta dos serviços públicos;
simplificar as solicitações, a prestação e o acompanhamento dos serviços públicos, com foco na experiência do usuário;
dar transparência à execução e permitir o acompanhamento e o monitoramento dos serviços públicos; e
promover a atuação integrada e sistêmica entre os órgãos envolvidos na prestação dos serviços públicos.
Pelos itens expostos, depreende-se que a implementação de aspectos de governo digital poderá resultar em serviços públicos mais focados nas experiências dos usuários, permitindo que a utilização desses serviços ocorra de forma mais simplificada, mediante plataforma única e centralizada, sem a necessidade de atendimento presencial, com maior transparência da execução dos serviços e ainda permitindo o acompanhamento e o monitoramento das solicitações dos serviços públicos por parte dos usuários.
Acrescenta-se que no documento da OCDE sobre governo digital consta linha do tempo sobre os principais eventos relativos ao governo digital no Brasil (peça 48, p. 7) , exposta na Figura 2.
1.14. Transformação digital
Para que os serviços públicos existentes possam ser digitais, eles precisam ser digitalizados, ou seja, transformados digitalmente. De acordo com o relatório “The journey to government´s digital transformation”, da empresa Deloitte, “transformação digital” é mais do que somente implantação de novas tecnologias, como tecnologias de informação e de telecomunicações (peça 32, p. 16) , ou seja, é mais do que a simples informatização de serviços. Ela requer a visão de velhos problemas e processos com novos olhos.
Ainda de acordo com a Deloitte, não há uma definição amplamente aceita de o que constitui essa nova “mentalidade digital”, mas várias características tendem a ser comuns quando as organizações se tornam digitais: funcionalidades abertas (e.g. padrões abertos de dados e interfaces abertas) , cocriação de serviços com os usuários, foco nos usuários e um método ágil de trabalhar.
De acordo com o documento que detalha a “Estratégia de Transformação Digital” (E-Digital) , elaborado pelo Ministério da Ciência, Tecnologia, Inovações e Comunicações (MCTIC) , as principais vantagens da digitalização dos processos e serviços prestados pelo governo podem incluir: atendimento da crescente demanda social, pois a população, em especial os grupos mais jovens, tem se tornado menos tolerante com filas e longos procedimentos para “coleta de papelada”; economicidade das transações; integração e convergência dos serviços públicos; segurança e privacidade; transparência e controle social; e qualidade de serviços (peça 33, p. 94-95) .
Em março de 2018, foi instituído o “Sistema Nacional para a Transformação Digital” (SinDigital) pelo Decreto 9.319/2018, que é composto pela E-Digital, seus eixos temáticos e sua estrutura de governança (Comitê Interministerial para a Transformação Digital - CITDigital) .
Figura 2 - Histórico do Governo Eletrônico/Governo Digital no âmbito federal brasileiro (OCDE) 
O referido decreto estabelece dois grandes eixos de transformação digital: 1) transformação digital da economia; 2) cidadania e transformação digital do governo. Com relação ao segundo eixo, o Anexo I do decreto traz alguns aspectos da transformação digital no âmbito do governo, conforme a transcrição a seguir:
2. Cidadania e Transformação Digital do Governo
O propósito da transformação digital no governo é torná-lo mais dinâmico e próximo da população, de forma a utilizar as tecnologias digitais para catalisar forças sociais e dinâmicas produtivas, para benefício da sociedade. O Estado deve se inserir de maneira eficaz no ambiente digital, com atendimento eficiente ao cidadão, integração de serviços e políticas públicas e transparência.
Os objetivos a serem alcançados incluem:
- oferecer serviços públicos digitais consolidados em plataforma única;
- conceder amplo acesso à informação e a dados abertos governamentais, que possibilitem o exercício da cidadania e a inovação em tecnologias digitais;
- promover a integração e interoperabilidade de bases de dados governamentais; e
- adotar tecnologia de processos e serviços governamentais em nuvem como parte da estrutura tecnológica dos diversos serviços e setores da administração pública. (grifou-se) 
Ressalta-se que, de acordo com o decreto citado (art. 1º, § 2º, inciso II, alínea “b”) , a Estratégia de Governança Digital (EGD) é o referencial para a implantação do segundo eixo de transformação da E-Digital (cidadania e transformação digital do governo) .
Além dos aspectos expostos, a transformação digital do governo também tem foco na simplificação dos serviços públicos, como consta do “Guia Referencial de Transformação de Serviços Públicos”, elaborado pelo então MP, em referência ao “Kit de Transformação de Serviços Públicos”, que é a espinha dorsal do referenciado guia (peça 28, p. 2) :
O Kit apresenta um conjunto de ferramentas e métodos que, distribuídos em seis fases de aplicação independentes entre si, dão suporte aos órgãos e entidades do governo federal para que promovam a transformação dos serviços públicos, orientados pela perspectiva dos cidadãos e empresas, buscando a simplificação e a oferta de serviços por meio de canais digitais. (grifou-se) 
No guia citado, ainda consta o seguinte (peça 28, p. 17) :
A simplificação é um passo tão importante na transformação dos serviços quanto a digitalização. Serviço simples é sinônimo de economia de tempo e dinheiro, para o Estado e para a sociedade. Quanto maior a simplicidade envolvida em um serviço público, maior a possiblidade de o cidadão/usuário compreender e fiscalizar a sua prestação.
No documento que consolida a primeira e a segunda etapas do Censo de Serviços públicos, os serviços são classificados como “autosserviço”, “digitais”, “parciais”, “informativos” ou “nenhum” com respeito ao grau de digitalização (peça 26, p. 64) . Nesse estudo, consta que os serviços classificados como “digitais” e como “autosserviços” levam menos tempo para serem entregues do que os serviços não digitalizados (peça 26, p. 71 e 75) , acrescentando-se que os serviços classificados como autosserviço são predominantemente entregues em um dia (51,2%) .
Adicionalmente, a categoria autosserviço se destaca, necessitando de apenas uma interação para que os serviços sejam efetivamente entregues aos seus usuários em um percentual de casos consideravelmente acima das demais categorias (peça 26, p. 70) . Esses dados indicam que quanto maior o grau de transformação digital, maior é a agilidade na prestação de serviços públicos.
Ainda vale ressaltar que no documento que trata da E-Digital, é exposto que os custos operacionais dos serviços online costumam ser substancialmente menores em comparação com os dos atendimentos presenciais. Foi apresentado benchmark internacional apontando que o atendimento online pode chegar a 2,73% do custo do atendimento presencial. No documento citado ainda consta que estimativa do então Ministério do Planejamento, Desenvolvimento e Gestão aponta que o atendimento presencial tem um custo médio de R$ 43,68, enquanto o atendimento online pode chegar a R$ 1,20: ou seja, uma economia de mais de 97% em recursos públicos por transação (peça 33, p. 95) .
De acordo com o exposto, a transformação digital engloba diversos aspectos, tais como prestação de serviços digitais em plataforma única (“balcão virtual único” ) , autosserviço, amplo acesso a bases de dados governamentais e integração dessas bases, integração de serviços, economicidade, transparência, agilidade e simplificação de serviços públicos. Portanto, a simplificação propiciada pela desburocratização é um dos aspectos da transformação digital.
Por fim, cumpre ressaltar que os representantes do Denov, em reunião realizada em 1/10/2018, alertaram que, apesar de o conceito de transformação digital induzir naturalmente às ideias de simplificação, aperfeiçoamento, e otimização, existirão casos em que as transformações digitais dos serviços públicos criarão novas regras ou procedimentos, ou seja, aumentando a burocracia do processo de trabalho, porém, melhorando a prestação do serviço entregue aos usuários, que podem ser cidadãos ou empresas privadas. Em linha com o alerta do então MP, a equipe de levantamento identificou que na etapa “Questione” do guia de transformação digital, o gestor de um serviço público é levado a verificar o grau de aderência de processos gerenciais em relação às melhores práticas de gestão de serviços (peça 28, p. 5) , o que pode levar a aperfeiçoamentos que impliquem a execução de passos adicionais para, por exemplo, melhorar aspectos como transparência.
Iniciativas internacionais de melhorias de serviços públicos com foco na desburocratização
No ranking do E-Government Survey 2018, elaborado pelas Nações Unidas, o qual classifica os países conforme o nível de implementação do governo digital (peça 20, p. 119) , vários países possuem atuação de destaque no tocante à criação de soluções inovadoras de serviços públicos para a população por meio da tecnologia, à simplificação de processos e à redução de disfunções burocráticas. Entre eles estão Estônia, Dinamarca, Austrália, Coréia do Sul, Reino Unido, Suécia, Finlândia, Cingapura, Nova Zelândia, França, Japão, Estados Unidos, Holanda, Canadá e Uruguai. Esses países se destacam no ranking do E-Government Survey 2018, elaborado pelas Nações Unidas, o qual classifica os países conforme o nível de implementação do governo digital (peça 20, p. 119) .
Nesses países, estão presentes serviços e sistemas de TI que aplicam tendências inovadoras no tocante à relação entre governo e sociedade. Uma delas é a de criar uma autenticação digital única do cidadão, para propiciar o acesso a variados serviços a partir de uma única porta de entrada (single sign on ou single-sign-in) . Outra vertente é a de unir dados dos cidadãos em uma só base, para que diversos atores sociais visualizem um mesmo conteúdo. A seguir, são expostos aspectos de iniciativas de alguns dos países citados.
1.15. Estônia
A sociedade digital deste país é um modelo de governo que tem sido estudado e servido de referência para vários outros países, com o intuito de desburocratizar os serviços administrativos que o governo oferece à população (peça 27, p. 20-22) .
Seus cidadãos podem concluir quase todos os serviços online em pouco tempo. A título de ilustração, à época da realização deste levantamento, apenas três serviços exigem a presença física do cidadão em uma instituição do governo: casamento, divórcio e transferência de imóvel. Todo o resto pode ser realizado por meio de assinatura digital, sem a necessidade de documento físico ou deslocamento dos usuários.
Na Estônia a população pode votar online. O software utilizado para as eleições foi publicado no site GitHub como programa de código aberto, e pode ser utilizado por outros países.
O registro de imóveis é feito pela web, sem cópia em papel, desde 2005. Históricos de saúde e vigilância sanitária, desde 2008, e receitas médicas, desde 2010. É possível até mesmo registrar um filho recém-nascido eletronicamente. Tudo isso reduz o custo do Estado e do cidadão, e melhora a economia do país.
1.16. Uruguai
Em termos de desenvolvimento do governo eletrônico, o Uruguai atualmente lidera na América Latina, conforme relatório das Nações Unidas, E-Government Survey 2018 (peça 43, p. 166) .
Especialmente relevantes são os projetos de governo aberto, que se centram na transparência e na abertura de dados à cidadania. A sociedade civil também se somou nos processos de participação digital mediante o uso de dados abertos no desenvolvimento de aplicativos, que apontam fundamentalmente para o monitoramento e para a prestação de contas do Poder Executivo. Foram criadas plataformas colaborativas – algumas replicadas em outros países – que se baseiam na participação da população para o mapeamento e a construção de bases de dados que ajudam a gerar tanto demandas quanto propostas ao Estado.
Além disso, o Uruguai fornece a todos os cidadãos o direito de uma identidade digital ao nascer. A expectativa é que, em 2020, toda população com mais de vinte anos tenha um cartão de identidade digital e possa autenticar diferentes tipos de transações com ele, incluindo financeiras. Outro objetivo é digitalizar 100% dos serviços públicos em dois anos (em 2018, o número era de 50%) , conforme informações fornecidas pelo representante da Agência de Governo Eletrônico e Sociedade da Informação e Conhecimento (Agesic) do governo uruguaio no evento GovTech Brasil, realizado em agosto de 2018.
1.17. Dinamarca
Trata-se de país que está em primeiro lugar do ranking da E-Government Survey 2018 (peça 43, p. 119) . Entre as iniciativas de desburocratização no setor público, pode-se citar a distribuição gratuita, pelo governo, para todos os cidadãos de um cartão com códigos de acesso, similar ao de alguns bancos no Brasil, unificando a forma de acesso a todos os ambientes públicos e privados. Assim, o cidadão identifica-se com o número de seu documento de identidade (NemID) , com uma senha e com o código correspondente a determinada posição do cartão. Trata-se de experiência consolidada, com mais de dez anos de uso e que contribuiu para tornar a Dinamarca o país com maior oferta de serviços públicos digitais (peça 34, p. 49) .
Outra iniciativa da Dinamarca relacionada com serviços digitais, que se tornou possível a partir do NemID, é o Digital Post. Trata-se de uma caixa de e-mail que centraliza toda a comunicação digital do cidadão com órgãos públicos: o usuário tanto recebe, em uma mesma caixa, mensagens digitais provenientes de diferentes órgãos, como pode enviar digitalmente mensagens para órgãos públicos. Caso queira, o cidadão pode receber notificações de novas mensagens do Digital Post no celular (por SMS) ou em outra conta de e-mail.
O Digital Post é obrigatório para todos os cidadãos maiores de quinze anos que tenham CPR, o equivalente ao Cadastro de Pessoas Físicas (CPF) brasileiro. O login deve ser feito usando o NemID, que garante a segurança das informações. Podem ser dispensados da obrigação de terem o Digital Post os cidadãos que não residam na Dinamarca, pessoas com deficiência, que não dominem o dinamarquês, que não tenham computador e acesso à internet, ou que tenham dificuldades práticas em obter o NemID. Para solicitar dispensa, o cidadão ou seu procurador (munido de procuração simples em formulário pré-definido) deve comparecer a um Centro de Serviços ao Cidadão.
1.18. Coréia do Sul
A Coréia do Sul também fez avanços expressivos no fornecimento de serviços eletrônicos aos cidadãos, como a criação do portal de Serviço Público 24 (Minwon 24) , o qual fornece informações detalhadas sobre 5.300 tipos de serviços públicos, sendo que 3.020 tipos desses serviços e petições podem ser solicitados pelos cidadãos de forma online desde 2010. Mais de 1.200 tipos de documentos civis também são publicados online.
O uso do portal do Serviço Público 24 aumentou de forma constante ao longo do tempo. Em 2012, o número de usuários do portal cresceu para 7,2 milhões de pessoas, cerca de 14% da população. Foram submetidas 68.730.000 solicitações e 39.440.000 documentos foram emitidos. 
Desde 2012, mais de vinte dos serviços públicos e petições mais comuns foram disponibilizados em aplicativos de smartphone, incluindo registro de imóveis e avaliações oficiais dos preços das terras (propriedades) . Mesmo que o serviço desejado não esteja disponível online, o portal fornece informações sobre qual departamento do governo oferece o serviço.
Panorama nacional de desburocratização dos serviços públicos voltados aos cidadãos
Neste capítulo serão expostos diversos aspectos do atual panorama nacional de desburocratização de serviços públicos voltados aos cidadãos, que é fundamental para a elaboração da estratégia de atuação a ser elaborada pelo TCU.
Inicialmente será exposto o histórico das iniciativas sobre o tema e os principais aspectos positivados na legislação. Em seguida será exposto como o tema de desburocratização está inserido na EGD. Logo após, aborda-se a atuação dos órgãos e de estruturas organizacionais responsáveis pela governança e pela gestão das iniciativas de desburocratização, bem como as principais iniciativas em curso. Por fim, são descritos os principais riscos e entraves identificados pela equipe de levantamento nos esforços de desburocratização.
1.19. Histórico das iniciativas de desburocratização
Iniciativas para melhoria dos serviços públicos foram positivadas na legislação brasileira ao longo de décadas.
Em 1967, Hélio Beltrão assume o Ministério do Planejamento − e mais tarde o Ministério Extraordinário da Desburocratização − com a missão de implantar a reforma administrativa e promover a desburocratização na máquina do Estado. Hélio Beltrão fez parte da Comissão de Reforma Administrativa (Comestra) , de cujos trabalhos vieram a resultar no Decreto-Lei 200/1967. 
O art. 14 do Decreto-Lei 200/1967 dispõe que o trabalho administrativo deve ser racionalizado mediante simplificação de processos e supressão de controles que se evidenciarem como puramente formais ou cujo custo seja evidentemente superior ao risco. Esse comando foi repetido em diversos normativos ao longo do tempo (e.g. Lei 13.460/2017 e Lei 13.726/2018) .
Em 1968 foi publicado o Decreto 63.166/1968, que dispensava o reconhecimento de firma em documentos que transitavam na Administração Pública Federal (APF) . Esse decreto foi revogado e o comando citado vem sendo reiterado ao longo dos anos (e.g. Lei 13.726/2018, art. 3º, inciso I) .
No entanto, o recrudescimento do regime militar, em 1969, comprometeu, principalmente, a meta da descentralização administrativa. Isto porque, não era aceitável que, em nome da eficiência técnica da administração, o poder central deixasse de controlar todas as instâncias decisórias do Estado.
Em 1979, no curso do processo de abertura política do regime militar, o então presidente João Figueiredo editou o Decreto 83.740, normativo emblemático para o tema desburocratização, que instituiu o “Programa Nacional de Desburocratização” (PND) , destinado a dinamizar e simplificar o funcionamento da Administração Pública Federal. O programa tinha os seguintes objetivos, dentre outros (art. 3º) : 1) construir para a melhoria do atendimento dos usuários do serviço público; 2) reduzir a interferência do Governo na atividade do cidadão e do empresário e abreviar a solução dos casos em que essa interferência é necessária, mediante a descentralização das decisões, a simplificação do trabalho administrativo e a eliminação de formalidades e exigências cujo custo econômico ou social seja superior ao risco; 3)  substituir, sempre que praticável, o controle prévio pelo eficiente acompanhamento da execução e pelo reforço da fiscalização dirigida, para a identificação e correção dos eventuais desvios, fraudes e abusos.
Trata-se da retomada da reforma administrativa, com grande ênfase no cidadão como usuário dos serviços públicos. Nas palavras de Beltrão, o PND procurava “reumanizar a administração e voltá-la para fora, isto é, redirecioná-la no sentido de servir melhor ao usuário, que constituiu sua razão de ser”.
Com base no Decreto 83.936/1979, por influência direta do Ministro Hélio Beltrão, conseguiu-se abolir dos órgãos da Administração Federal, direta ou indireta, a exigência de apresentação de atestados de vida, residência, pobreza, dependência econômica, idoneidade moral e de bons antecedentes e a autenticação de documentos em cartório. Bastava a pessoa declarar de próprio punho as informações requeridas em cada processo, assiná-las e eram aceitas como verdadeiras. A abolição da exigência de vários desses documentos também foi objeto da Lei 7.115/1983. Infelizmente a autenticação de documentos, bem como do reconhecimento de firmas, ainda é tema de regulamentação, como da Lei 13.460/2017 e da Lei 13.726/2018 (parágrafo 7 do Anexo II) .
Após a edição do PND, em 1984, ainda foram aprovados o Estatuto da Microempresa e os Juizados de Pequenas Causas (mais tarde transformados nos atuais Juizados Especiais) .
Após a Constituinte de 1988 e a transição democrática, de acordo com Carneiro & Bógea, verificou-se um grande retrocesso das medidas de desburocratização em razão de uma verdadeira paranoia fiscal. A obsessão com o equilíbrio fiscal colidiu com a decadência dos meios de fiscalização por falta de recursos. Os chamados “controles cruzados” assumiram protagonismo, com a produção de certidões como requisito essencial para a prestação de serviço público. 
O governo Fernando Henrique Cardoso (1995-2002) esteve comprometido, desde o primeiro mandato, com a reforma do Estado, nesta compreendidas a extinção ou abrandamento de monopólios estatais, a reforma do sistema previdenciário, a privatização de serviços públicos, a reforma tributária e a reforma do Judiciário, entre outras.
Já a reforma administrativa, em sentido estrito – entendida como a busca da eficiência administrativa mediante a adoção de providências gerenciais destinadas a aumentar a eficácia do processo decisório governamental, a promover a descentralização administrativa, a combater as disfunções burocráticas e a melhorar a qualidade dos serviços públicos – não constituiu prioridade do governo. 
Nesse período foi publicado o Decreto 3.507/2000, que estabeleceu padrões de qualidade do atendimento aos cidadãos, o Sistema Nacional de Avaliação da Satisfação do Usuário dos Serviços Públicos, a obrigação de aferir o grau de satisfação dos seus usuários e a obrigação de divulgar, pelo menos uma vez por ano, os resultados da avaliação de seu desempenho, em relação aos padrões de qualidade do atendimento fixados. Esse decreto foi posteriormente revogado pelo Decreto 6.932/2009.
Nos governos Lula e Dilma Roussef (2003 a maio de 2016) , o tema continuou em segundo plano, com algumas iniciativas localizadas importantes. Foi neste período que foi revogado o Decreto 83.740/1979 pelo Decreto 5.378/2005, instituindo o “Programa Nacional de Gestão Pública e Desburocratização” (Gespública) e o comitê gestor do programa. 
Outra iniciativa de desburocratização dos serviços públicos neste período foi o Decreto 6.932/2009, que dispunha sobre a simplificação do atendimento público prestado ao cidadão, no qual apresentava as seguintes diretrizes diretamente relacionadas com o tema desburocratização:
Art. 1º Os órgãos e entidades do Poder Executivo Federal observarão as seguintes diretrizes nas relações entre si e com o cidadão:
I - presunção de boa-fé;
II - compartilhamento de informações, nos termos da lei;
III - atuação integrada e sistêmica na expedição de atestados, certidões e documentos comprobatórios de regularidade;
IV - racionalização de métodos e procedimentos de controle;
V - eliminação de formalidades e exigências cujo custo econômico ou social seja superior ao risco envolvido;
VI - aplicação de soluções tecnológicas que visem a simplificar processos e procedimentos de atendimento ao cidadão e a propiciar melhores condições para o compartilhamento das informações;
VII - utilização de linguagem simples e compreensível, evitando o uso de siglas, jargões e estrangeirismos; e
VIII - articulação com Estados, Distrito Federal, Municípios e outros poderes para a integração, racionalização, disponibilização e simplificação de serviços públicos prestados ao cidadão. 
Algumas dessas diretrizes já tinham sido estabelecidas em normativos anteriores, como o Decreto-Lei 200/1967 e o Decreto 83.936/1979, bem como têm sido repisadas em normativos recentes, como na Lei 13.460/2017, no Decreto 9.094/2017 e na Lei 13.726/2018.
O Decreto 6.932/2009 também ratificou a dispensa do reconhecimento de firma em documentos produzidos no Brasil, regulamentada pelo Decreto 63.166/1968, e a possibilidade de autenticação de documentos por servidor público, que constava do Decreto 83.936/1979.
O mesmo decreto instituiu a “Carta de Serviços ao Cidadão” (§§ 2º e 3º do art. 11) , que tratava da explicitação de informações claras e precisas em relação a cada um dos serviços prestados pelo órgão ou entidade e trazia vários dos critérios de qualidade definidos no art. 3º do Decreto 3.507/2000.
Também vale ressaltar que o Decreto 6.932/2009 estabeleceu a vedação de exigência de documentos que constem em bases de dados da APF e reiterou que as exigências devem ser apresentadas de imediato e de uma só vez, como já constava do Decreto 83.936/1979.
Posteriormente, foi publicado o Decreto 8.638/2016, que instituiu a “Política de Governança Digital”, que tem finalidades ligadas à geração de benefícios para a sociedade mediante o uso da informação e dos recursos de tecnologia da informação e comunicação na prestação de serviços públicos, bem como ao estímulo da participação da sociedade na formulação, na implementação, no monitoramento e na avaliação das políticas públicas e dos serviços públicos disponibilizados em meio digital. O decreto também trouxe princípios e diretrizes relacionados à prestação de serviços públicos, estabelecendo a priorização de serviços públicos disponibilizados em meio digital, o autosserviço como forma prioritária de prestação de serviços públicos e a implementação do compartilhamento de dados entre os órgãos e as entidades da APF, sempre que houver necessidade de simplificar a prestação de serviços à sociedade.
No ano seguinte foi instituído o Comitê Nacional para a Desburocratização – Brasil Eficiente pelo Decreto s/n de 7/3/2017, que é uma estrutura de governança para os serviços públicos voltados para os cidadãos.
Os Decretos 5.378/2005 (Gespública) e 6.932/2009 foram revogados pelo Decreto 9.094, de 17/7/2017, que ampliou o escopo de atuação do Decreto 6.932/2009 para as pessoas jurídicas (peça 17, p. 5, parágrafo 18) , enfatizou a simplificação de serviços públicos e reeditou outros tópicos positivados em normativos já citados, como a presunção de “boa-fé”, a dispensa do reconhecimento de firma, a “Carta de Serviços ao Usuário” e a necessidade de que documentos que constem em base de dados oficial da APF sejam obtidos diretamente do órgão ou da entidade responsável pela base.
Esse último aspecto também é disciplinado na Portaria Interministerial MP/CGU 176/2018 (art. 1º) . Para que os órgãos possam operacionalizar essa exigência, é necessário o compartilhamento de informações, que foi regulamentado pelo Decreto 8.789/2016.
Em paralelo à publicação do Decreto 9.094/2017, foi publicada a Lei 13.460, de 26/7/2017, que dispõe sobre participação, proteção e defesa dos direitos do usuário dos serviços públicos da administração pública. Uma das diretrizes consignadas nessa lei consiste na aplicação de soluções tecnológicas que visem a simplificar processos e procedimentos de atendimento ao usuário e a propiciar melhores condições para o compartilhamento das informações (art. 5º, inciso XIII) .
Embora o decreto e a lei citada tenham sido publicados com poucos dias de diferença, a redação deles não era plenamente articulada, pois o decreto não tinha sido publicado com o objetivo de regulamentar a lei. O relacionamento entre os dois normativos veio a ser aprimorado pelo Decreto 9.723/2019, que definiu que o Decreto 9.094/2017 regulamenta dispositivos da Lei 13.460/2017. Vale ressaltar que a Lei 13.460/2017 aplica-se à administração pública direta e indireta da União, dos Estados, do Distrito Federal e dos Municípios. Portanto, tem alcance maior que o Decreto 9.094/2017, aplicável apenas aos órgãos e entidades do Poder Executivo Federal.
A Lei 13.460/2017 também traz princípios e diretrizes para a prestação dos serviços públicos (arts. 4º e 5º, respectivamente) , parâmetros de funcionamento dos serviços, na forma de direitos básicos dos usuários (art. 6º) , o conteúdo da “Carta de Serviços ao Usuário” (art. 7º) , os deveres dos usuários (art. 8º) e a possibilidade de manifestação dos usuários acerca da prestação dos serviços públicos (arts. 9º a 12) , além de detalhar os papéis das ouvidorias dos órgãos e dos chamados “Conselhos de Usuários”, que têm atribuições relacionadas ao funcionamento e à melhoria dos serviços públicos (art. 13 a 17 e 18 a 22, respectivamente) .
Recentemente, foi publicada a Lei 13.726/2018, que racionaliza atos e procedimentos administrativos e institui o Selo de Desburocratização e Simplificação. Essa lei, de âmbito nacional, ratifica a dispensa da exigência de reconhecimento de firma e da autenticação de cópia de documento por terceiros, bem como dispensa a exigência da apresentação de documentos como título de eleitor e carteira de trabalho no âmbito das relações do cidadão com o Estado.
Além dos normativos citados, nos últimos anos houve uma profusão de outros normativos que afetam direta ou indiretamente os serviços públicos:
o Decreto 8.638/2016, que estabeleceu a “Política de Governança Digital”;
o Decreto 8.777/2016, que instituiu a “Política de Dados Abertos do Poder Executivo Federal”;
o Decreto 8.936/2016, que instituiu a Plataforma de Cidadania Digital e dispõe sobre a oferta dos serviços públicos digitais;
a IN Conjunta - MP/CGU 1/2016, que dispõe sobre controles internos, gestão de riscos e governança no âmbito do Poder Executivo federal e explicitou a necessidade de implantar controles internos baseados na gestão de riscos (art. 3º) ;
o Decreto s/n de 7/3/2017, que criou o Conselho Nacional para a Desburocratização - Brasil Eficiente;
o Decreto 9.319/2018, que instituiu o Sistema Nacional para a Transformação Digital;
o Decreto 9.492/2018, que instituiu o Sistema de Ouvidoria do Poder Executivo federal;
a IN Conjunta - MP/CGU 1/2018, que estabeleceu procedimentos aplicáveis às solicitações de simplificação;
o Decreto 9.723/2019 que altera alguns dos normativos citados (Decreto 9.094/2017, Decreto 8.936/2016 e Decreto 9.492/2018) , institui o CPF como instrumento suficiente e substitutivo da apresentação de outros documentos do cidadão e regulamenta dispositivos da Lei 13.460/2017.
Vale ressaltar que houve outras iniciativas legais no sentido de aperfeiçoar os serviços públicos, como:
a Lei 8.078/1990 (Código de Defesa do Consumidor) , que delimita aspectos de qualidade dos serviços públicos em seu art. 22: serviços adequados, eficientes, seguros e, quanto aos essenciais, contínuos, sendo que os serviços ou atividades essenciais são definidos no art. 10 da Lei 7.783/1989 (Lei de Greve) ;
a Lei 8.987/1995, que trata das concessões e permissões de serviços públicos e especifica, no art. 6º, § 1º, os seguintes parâmetros para se considerar um serviço como adequado: regularidade, continuidade, eficiência, segurança, atualidade, generalidade, cortesia na sua prestação e modicidade das tarifas (art. 6º, § 1º) ;
a Lei 9.784/1999, que regulamenta o processo administrativo no âmbito da APF, explicita que o reconhecimento de firma somente será exigido quando houver dúvida de autenticidade e que a autenticação de documentos exigidos em cópia poderá ser feita pelo órgão administrativo (art. 22. §§ 2º e 3º, respectivamente) . Adicionalmente, essa lei também trata da simplificação administrativa (art. 2º, parágrafo único, inciso VI e IX) ;
o Decreto 9.191/2017, que estabelece as normas e as diretrizes para elaboração, redação, alteração, consolidação e encaminhamento de propostas de atos normativos ao Presidente da República pelos Ministros de Estado, expõe em seu Anexo questões a serem analisadas quando da elaboração de atos normativos no âmbito do Poder Executivo Federal, que incluem verificações a respeito da análise dos custos envolvidos aos destinatários da norma (item 16 do anexo do decreto) , incluindo gastos adicionais com procedimentos burocráticos, e verificações sobre simplificação administrativa (item 17 do anexo do decreto) , incluindo a observação das garantias legais de não reconhecer firma e não autenticar documentos em cartório, bem como de não apresentar alguns documentos.
Cabe ainda destacar a publicação do Decreto 8.414/2015, que tratou da criação do “Programa Mais Simples Brasil”, relativo à eliminação de entraves burocráticos da atividade empresarial.
O histórico exposto é sintetizado no quadro a seguir:
	1967
	1968
	1979
	1989

	Decreto-Lei 200/1967
- supressão de controles com custos superiores aos riscos
	Decreto 63.166/1968
- dispensa do reconhecimento de firma (revogado) 
	Decreto 83.740/1979
- Programa Nacional de Desburocratização (PND) (revogado) 
Decreto 83.936/1979
- simplificação de exigências de documentos
	Lei 7.783/1989
- Lei de Greve, que estabelece os serviços ou atividades essenciais

	1990
	1993
	1995
	1999

	Lei 8.078/1990
- Código de Defesa do Consumidor
	Lei 7.115/1983
- substituição de documentos por declaração do interessado
	Lei 8.987/1995
- concessões e permissões de serviços públicos
	Lei 9.784/1999
- regula o processo administrativo no âmbito da APF

	2000
	2005
	2009
	2015

	Decreto 3.507/2000
- padrões de qualidade do atendimento aos cidadãos (revogado) 
	Decreto 5.378/2005
- Programa Nacional de Gestão Pública e Desburocratização (Gespública) (revogado) 
	Decreto 6.932/2009
- simplificação de serviços públicos e Carta de Serviços ao Cidadão (revogado) 
	Decreto 8.414/2015
- Programa Bem Mais Simples Brasil

	2016
	2017
	2018
	2019

	Decreto 8.638/2016
- Política de Governança Digital
Decreto 8.777/2016
- Política de Dados Abertos do Poder Executivo federal
Decreto 8.789/2016
- compartilhamento de bases de dados
Decreto 8.936/2016
- Plataforma de Cidadania Digital
IN Conjunta - MP/CGU 1/2016
- controles internos, gestão de riscos e governança no âmbito do Poder Executivo federal
	Decreto s/n de 7/3/2017
- Conselho Nacional para a Desburocratização - Brasil Eficiente
Decreto 9.094/2017
- simplificação dos serviços públicos
Lei 13.460/2017
- Código de Defesa do Usuário do Serviço Público
Decreto 9.191/2017
- normas para elaboração e encaminhamento de propostas de atos normativos ao Presidente da República pelos Ministros de Estado
	IN Conjunta - MP/CGU 1/2018
- procedimentos aplicáveis às solicitações de simplificação
Decreto 9.319/2018
- Sistema Nacional para a Transformação Digital
Portaria Interministerial 176/2018
- vedação de exigência de documentos de usuários de serviços públicos
Decreto 9.492/2018
- Sistema de Ouvidoria do Poder Executivo federal
Lei 13.726/2018
- racionaliza atos e procedimentos administrativos
	Decreto 9.723/2019
- altera o Decreto 9.094/2017, o Decreto o 8.936/2016 e o Decreto 9.492/2018, institui o CPF como instrumento suficiente e substitutivo da apresentação de outros documentos do cidadão e regulamenta dispositivos da Lei 13.460 2017

Quadro 1 - Síntese do histórico das iniciativas de desburocratização
A partir do histórico e dos demais capítulos e apêndices do presente relatório, fica evidente que: 1) a legislação brasileira tem positivado, de forma reiterada e ao longo de décadas, diversos aspectos voltados à simplificação dos serviços públicos, em especial no tocante às exigências de apresentação de documentos; 2)  a legislação sobre desburocratização encontra-se fragmentada em diversos normativos. No Anexo III do presente documento, é exposta síntese da legislação levantada, destacando-se os principais pontos de cada normativo.
1.20. Principais aspectos a respeito da desburocratização de serviços públicos voltados aos cidadãos positivados na legislação
A seguir são expostos aspectos positivados na legislação brasileira federal que contribuem para facilitar o uso dos serviços públicos ou para subsidiar os esforços de desburocratização. No Anexo II, é feito detalhamento dos aspectos citados, que inclui o apontamento aos respectivos dispositivos da legislação em vigor. 
1.20.1. Simplificação de procedimentos
A simplificação de procedimentos leva à eliminação de exigências descabidas ou exageradas (e.g. exigências de documentos como certidão de nascimento - Lei 13.726/2018, art. 3º) ou de procedimentos desnecessários ou redundantes (e.g. reconhecimento de firma e autenticação de cópias de documentos - Lei 13.460/2017, art. 5º, inciso IX) . A abolição dessas exigências consta em diversos pontos da legislação (Anexo II, seção 10.1) .
Tais exigências até podem servir como controles internos, desde que sejam estabelecidas com base em análise prévia dos riscos envolvidos, conforme detalhamento na seção 4.5.3 deste relatório. Ressalta-se que a Lei 13.726/2018, art. 5º, de forma opcional, e o Decreto 83.936/1979, art. 11 c/c art. 13, de forma obrigatória, preveem a identificação e a revisão de dispositivos legais ou regulamentares que apresentem controles excessivos ou redundantes.
Adicionalmente, as exigências consideradas imprescindíveis têm que ser apresentadas de imediato e de uma só vez, justificando-se exigência posterior apenas em caso de dúvida superveniente, de modo a diminuir interações sucessivas dos usuários com o órgão a respeito do mesmo atendimento, que demandam recursos (e.g. gastos com transporte) , tempo e energia dos usuários dos serviços. Ressalta-se que o Decreto 9.094/2017, art. 18-A estabelece a vedação de solicitação ao usuário do serviço público de requisitos, documentos, informações e procedimentos cuja exigibilidade não esteja informada no Portal de Serviços do Governo Federal.
Os esforços de simplificação dos serviços são tratados nas diversas fases do guia de transformação digital e de forma mais evidente nas fases “Questione”, “Personalize”, “Reinvente” e “Facilite”, com foco na chamada jornada do usuário (peça 28, p. 11) , que se refere à forma de utilização do serviço público pelos seus usuários. A análise da jornada do usuário, por sua vez, é detalhada no documento “A Trilha para inovação do serviço público” (peça 45) .
Nesse ponto, vale ressaltar que, na reunião de 1/10/2018, no escopo dos esforços de transformação digital, à luz da jornada do usuário, os gestores do então MP enfatizaram a preocupação de não deixar para os usuários dos serviços públicos a responsabilidade pela correção de informações sobre ele próprio sem que ele tenha instrumentos para isso, criando-se situações em que o usuário se sente impotente na tentativa de ser atendido.
Com a simplificação de procedimentos, os órgãos são levados a refletir sobre as regras existentes, combatendo as disfunções da burocracia apontadas por Merton (parágrafo 45) , como excesso de formalismo e papelório, e dificuldade no atendimento a clientes e conflitos com o público, pois o foco deixa de ser a organização e suas normas e passa a ser os problemas dos usuários e sua jornada para usar o serviço público. Adicionalmente, também são atacadas as causas das disfunções apontadas por Hélio Beltrão, isto é, centralização excessiva das decisões, desconfiança nas pessoas e apego exagerado ao formalismo (parágrafo 55) .
1.20.2. Vedação da exigência de documentos com informações que o Estado já dispõe
De acordo com o Decreto 9.094/2017, art. 2º, os órgãos que necessitarem de comprovação da regularidade da situação de usuários dos serviços públicos, de atestados, de certidões ou de outros documentos comprobatórios que constem em base de dados oficial da administração pública federal deverão obtê-los diretamente do órgão ou da entidade responsável pela base de dados, e não poderão exigi-los dos usuários dos serviços públicos.
A vedação em tela gera a necessidade de maior compartilhamento de informações e de atuação integrada entre os órgãos da APF, que é positivado em diversos normativos (seção 10.2 do Anexo II) , em especial no Decreto 8.789/2016. Destaca-se que as medidas e providências adotadas para dar cumprimento ao decreto citado já estão sendo acompanhadas pelo TCU no âmbito do TC Processo 010.716/2018-1. 
Ressalte-se que o art. 25 da Lei 13.709/2018, que dispõe sobre a proteção de dados pessoais, também estabeleceu a obrigação de preparar os dados pessoais para o compartilhamento no âmbito da Administração Pública:
Art. 25. Os dados deverão ser mantidos em formato interoperável e estruturado para o uso compartilhado, com vistas à execução de políticas públicas, à prestação de serviços públicos, à descentralização da atividade pública e à disseminação e ao acesso das informações pelo público em geral. (grifou-se) 
A legislação também veda a exigência de nova prova sobre fato já comprovado em documentação válida apresentada pelo usuário (parágrafo 17 do Anexo II) .
A legislação relativa a esse aspecto combate o excesso de papelório, diminuindo as dificuldades no atendimento aos usuários. Além disso, como explicitado no Decreto 83.936/1979, a excessiva exigência de prova documental constitui um dos entraves à pronta solução dos assuntos que tramitam nos órgãos da Administração Federal e as despesas com a obtenção de documentos oneram mais pesadamente as classes menos favorecidas.
Nesse contexto, cumpre registrar que o governo da Estônia adotou a regra “apenas uma vez” (just once, em inglês) , por meio da qual, se o Estado já tem os dados de identificação, endereço, telefone etc. do usuário em seus sistemas, não é necessário redigitá-los para solicitar serviços diferentes, produzindo uma economia de tempo significativa (peça 27, p. 21) .
1.20.3. Verificação da elegibilidade de usuários e universalização dos serviços públicos
Deve-se buscar a prestação de um serviço ou a concessão de um benefício a todos que devam ser atendidos e somente a esses usuários, de modo a mitigar o risco de que potenciais usuários não sejam atendidos pelo serviço ou não tenham acesso ao benefício ao qual tenham direito (parágrafos 53-54 do Anexo I) . Ao mesmo tempo, deve-se adotar providências para atenuar o risco de que pessoas que não deveriam usar determinado serviço ou receber certo benefício tenham êxito ao tentar usar o serviço ou desfrutar do benefício. Por outro lado, para tornar o uso dos serviços ou o acesso a benefícios o mais simples, ágil e barato possível, os usuários elegíveis devem ser submetidos ao menor número de exigências possível para a comprovação da elegibilidade.
A questão da elegibilidade vale de igual forma para o cumprimento de obrigações, de modo que dada obrigação seja obrigatória somente para o grupo de usuários que tenha que cumpri-la, não se estendendo a quem não precise segui-la.
Desse modo, a universalização da prestação de um serviço público, também expressa na legislação como princípio da “generalidade” (Lei 13.460/2017, art. 4º; Lei 8.987/1995, art. 6º, § 1º) , refere-se à prestação do serviço a todos os potenciais usuários do serviço. Portanto, a universalidade se refere ao atendimento pleno do público-alvo do serviço público, que é delimitado pelos critérios de elegibilidade do serviço.
A verificação da elegibilidade para a concessão e a manutenção de benefícios, mediante o cruzamento de informações constantes de bases oficiais, é tratada no art. 11 da Lei 13.444/2017, que dispõe sobre a Identificação Civil Nacional (ICN) , bem como no art. 5º do Decreto 8.789/2016. Adicionalmente, normativos relativos a serviços públicos específicos disciplinam aspectos da elegibilidade desses serviços, como o Decreto 9.311/2018, que dispõe sobre o processo de seleção, permanência e titulação das famílias beneficiárias do Programa Nacional de Reforma Agrária.
Os dispositivos da legislação relativos à verificação da elegibilidade dos serviços combatem as disfunções burocráticas apontadas por de Jong (parágrafo 54) , mitigando a probabilidade e o efeito das ocorrências de desencontros entre os Estados e seus usuários quando os usuários elegíveis não são atendidos.
1.20.4. Transformação digital de serviços públicos
A transformação digital, cujo conceito é exposto na seção 2.7, propicia métodos, técnicas e infraestrutura para a implementação dos aspectos positivados na legislação a respeito da desburocratização de serviços públicos, bem como o autosserviço e o “balcão virtual único” para prestação de serviços.
Como consequência, a transformação digital é um poderoso instrumento para os esforços de desburocratização, combatendo as disfunções apontadas nas seções anteriores.
No contexto da transformação digital de serviços públicos, vale destacar a Plataforma de Cidadania Digital (instituída por meio do Decreto 8.936/2016) , que tem como uma de suas finalidades disponibilizar, em plataforma única e centralizada, mediante o nível de autenticação requerido, o acesso às informações e a prestação direta dos serviços públicos (art. 1º, inciso I) .
Um dos componentes da plataforma citada é o Portal de Serviços do Governo Federal, que equivale ao “balcão virtual único” de serviços públicos, disponível na web no endereço www.servicos.gov.br. Mediante esse portal, os usuários dos serviços públicos podem ter acesso aos serviços públicos digitais transformados com o apoio do então MP ou digitalizados pelos próprios órgãos.
Ressalta-se que o referencial para a implantação do segundo eixo de transformação digital da E-Digital (cidadania e transformação digital do governo) é a EGD (parágrafo 71) , que é o documento que define os objetivos estratégicos, as metas, os indicadores e as iniciativas da Política de Governança Digital do Poder Executivo federal, instituída pelo Decreto 8.638/2016. A Portaria - MP 107/2018 aprova a versão revisada da EGD para o período 2016-2019.
O art. 2º do supracitado decreto define “Governança Digital” como a utilização, pelo setor público, de tecnologias da informação e comunicação com o objetivo de melhorar a informação e a prestação de serviços, incentivando a participação dos cidadãos no processo de tomada de decisão e tornando o governo mais responsável, transparente e eficaz.
Foram definidos na política dez princípios que orientam as atividades de governança digital na APF (peça 35, p. 28-29) : foco nas necessidades da sociedade; abertura e transparência; compartilhamento da capacidade de serviço; compartilhamento de dados; simplicidade; priorização de serviços públicos disponibilizados em meio digital; segurança e privacidade; participação e controle social; governo como plataforma; e inovação.
Em vigor até 2019, a versão atual da EGD conta com três eixos de atuação, com destaque para o eixo “prestação de serviços”, que possui dois objetivos estratégicos, a saber: ampliar a oferta e aprimorar os serviços públicos por meio da transformação digital; e compartilhar e integrar infraestruturas, dados, processos sistemas e serviços (peça 35, p. 30) .
No Quadro 2 são sintetizadas as iniciativas estratégicas e suas respectivas metas, de modo que se pode observar diversas iniciativas que afetam diretamente a prestação de serviços públicos no eixo “prestação de serviços” (peça 36, p. 2) .
Vale ressaltar que o Conselho Nacional para a Desburocratização - Brasil Eficiente detém competência para influenciar a elaboração de futuras versões da EGD, de forma a garantir o alinhamento contínuo da estratégia aos esforços de simplificação administrativa, modernização da gestão pública e melhoria dos serviços públicos (art. 1º, inciso III, do Decreto s/n de 7/3/2017) .
Aspectos específicos da transformação digital foram positivados na legislação e são detalhados na seção 10.3 do Anexo II.
1.20.5. Participações dos usuários nos esforços de desburocratização
Os usuários podem participar dos esforços de desburocratização por intermédio de instrumentos como: 1) “Solicitação de Simplificação” aos órgãos do Poder Executivo Federal, preferencialmente por meio eletrônico, com o uso do formulário “Simplifique!” (detalhado na seção 4.3.4) ; 2) ferramenta de avaliação da satisfação dos usuários em relação aos serviços prestados; 3) pesquisas de satisfação; e 4) participação nos conselhos de usuários.
O então MP e a Casa Civil destacaram a importância das participações mediante solicitações de simplificação, que é o canal preferencial para os usuários dos serviços públicos denunciarem o descumprimento do Decreto 9.094/2017 bem como ofertarem à administração pública solicitações de melhoria dos serviços públicos sob a sua perspectiva (peça 17, p. 5, parágrafo 19; peça 20, p. 5, item 6) . A Casa Civil sinalizou que até 24/8/2018 haviam sido enviadas mais de mil manifestações, com prazo médio de resposta de dezoito dias (peça 20, p. 5, item 6) .
Quadro 2 - Eixos de atuação e objetivos estratégicos da EGD 2016-2019
Segundo o Denov, a aferição da simplificação do atendimento prestado aos usuários após a transformação desses serviços tem sido realizada por meio de avaliação do usuário ao final da prestação do serviço (peça 19, p. 6, parágrafo 14) .
Vale destacar que a Lei 13.460/2017, arts. 23 e 24, prevê que seja feita avaliação continuada dos serviços, por pesquisas de satisfação ou por qualquer outro meio que garanta significância estatística aos resultados, no mínimo, a cada ano, e que o resultado da avaliação deva ser integralmente publicado no sítio do órgão ou entidade.
Por fim, os Conselhos de Usuários ainda carecem de regulamentação (peça 19, p. 6, parágrafo 13) .
1.20.6. Elaboração da “Carta de Serviços ao Usuário” de cada órgão
Tanto a Lei 13.460/2017 (art. 7º) como o Decreto 9.094/2014 (art. 11) preveem a obrigatoriedade da publicação da “Carta de Serviços ao Usuário”, estabelecendo a necessidade de levantar os serviços e de divulgá-los. Esse instrumento permite que os usuários conheçam quais serviços públicos estão disponíveis em determinado órgão, como acessá-los, bem como elementos que esclareçam como usar os serviços, incluindo requisitos e documentos, principais etapas, forma de prestação e previsão de prazo máximo de atendimento. Trata-se da reedição do conceito da “Carta de Serviços ao Cidadão”, que constava do Decreto 6.932/2009. Portanto, a carta de serviços facilita o uso dos serviços públicos por parte dos usuários.
1.20.7. Oferecimento de múltiplos canais de atendimento
Torna possível o uso do serviço público caso algum dos canais fique indisponível. A existência de múltiplos canais de atendimento é importante tanto para possibilitar canais alternativos caso a comunicação eletrônica apresente problemas, no caso de serviços transformados digitalmente, como para permitir que usuários que não tenham condições de utilizar o serviço via Portal de Serviços do Governo Federal na internet possam ter acesso aos serviços públicos dos quais necessite (parágrafo 50) .
De acordo com documentos a respeito do Censo de Serviços Públicos (peça 26, p. 49; peça 37, p. 7) , os canais considerados foram: presencial (balcão) , telefônico, página web, e-mail, aplicativos móveis e Correios (postal) .
1.20.8. Articulação entre os órgãos do Poder Executivo Federal com os Estados, o Distrito Federal, os Municípios e com os outros Poderes
Diversos dispositivos da legislação tratam da integração, racionalização, disponibilização e simplificação de serviços públicos (seção 10.6 do Anexo II) . Nesse contexto destaca-se a Rede Nacional de Governo Digital (Rede Gov.Br) , que é uma rede de natureza colaborativa, no âmbito da União, dos Estados, do Distrito Federal e dos Municípios, com a finalidade de promover a colaboração, o intercâmbio, a articulação e a criação de iniciativas inovadoras relacionadas à temática de Governo Digital no setor público. 
A atuação dos órgãos e entidades que compõem a Rede Gov.Br pode alavancar os esforços de desburocratização de serviços públicos descentralizados, tais como serviços públicos de saúde e de educação, que são providos com a articulação de diversas esferas, como previsto nos arts. 198 e 211 da Constituição Federal, respectivamente, bem como na Lei 8.080/1990, com respeito aos serviços de saúde.
1.21. Iniciativas do Poder Executivo Federal de desburocratização dos serviços públicos voltados aos cidadãos
A seguir serão descritas iniciativas conduzidas pelo Governo Federal relativas à desburocratização de serviços públicos voltados aos cidadãos, com suas respectivas estruturas e atores envolvidos.
1.21.1. Censo de Serviços Públicos
O Denov promoveu um levantamento dos serviços prestados pela Administração Pública Federal, conhecido como “Censo de Serviços Públicos Federais” (peça 17, p. 4-5, parágrafo 15) . A pesquisa foi executada pela Enap em três fases distintas e complementares: administração pública direta federal (quarenta órgãos) , administração pública indireta federal (45 entidades) e Instituições Federais de Ensino Superior (Ifes) (104 instituições) (peça 26, p. 15; peça 50, p. 8) .
O trabalho coletou informações sobre a quantidade e os principais documentos requeridos pelo serviço, o tempo de espera entre a solicitação e a resposta do órgão, o nível de digitalização de cada serviço, a existência de avaliação de satisfação, a quantidade de etapas, entre outros aspectos da prestação de serviços. A partir do levantamento, passou-se a ser possível realizar a seleção dos serviços a serem simplificados e/ou transformados, com critérios objetivos, por meio da aplicação de metodologias e ferramentas (peça 17, p. 5, parágrafo 17) .
De acordo com notícia publicada no portal da Enap, com a terceira fase do censo foram acrescentados 964 serviços ao Portal de Serviços do Governo Federal, chegando-se ao total de 2.855 serviços (peça 38, p. 2) .
1.21.2. Aplicação da transformação digital aos serviços públicos federais brasileiros
Conforme consta do portal sobre cidadania digital (www.planejamento.gov.br/cidadania-digital/brasil-eficiente-cidadania-digital) , a Plataforma de Cidadania Digital é um conjunto de metodologias e soluções para apoiar os órgãos públicos na aceleração da transformação digital de serviços, em cumprimento ao disposto no Decreto 8.936/2016 (peça 30) . Uma das finalidades da plataforma é implementar e difundir o uso dos serviços públicos digitais aos cidadãos, às pessoas jurídicas e a outros entes públicos, inclusive por meio de dispositivos móveis (inciso III do art. 1º) . 
O referido decreto prevê os seguintes componentes para a plataforma (art. 3º) :
Portal de Serviços do Governo Federal, disponível em www.servicos.gov.br, que é o sítio eletrônico oficial para a disponibilização de informações e o acesso a serviços públicos;
mecanismo de acesso digital único do usuário aos serviços públicos, com nível de segurança compatível com o grau de exigência, natureza e criticidade dos dados e das informações pertinentes ao serviço público solicitado;
ferramenta de solicitação e acompanhamento dos serviços públicos, com diversas características (e.g. solicitação eletrônico dos serviços e agendamento eletrônico) ;
ferramenta de avaliação da satisfação dos usuários em relação aos serviços públicos prestados; e
painel de monitoramento do desempenho dos serviços públicos prestados, que contém, entre outras informações, as do formulário Simplifique!, conforme o art. 19 do Decreto 9.094/2017.
Por se tratar de um projeto do governo federal que visa a digitalização e a simplificação de serviços públicos para cidadãos e empresas, cada órgão do governo deve manter um representante para facilitar o trabalho de coordenação da plataforma pelo Ministério do Planejamento, Desenvolvimento e Gestão.
Com relação à ferramenta de solicitação e acompanhamento dos serviços públicos (parágrafo 172.3) , o Denov teceu algumas considerações (peça 17, p. 8-9, parágrafos 46-52) . O departamento expôs que, conhecendo com detalhes as etapas que compõem a maior parte dos serviços, constatou-se que, apesar da substantiva diversidade de temas, procedimentos e processos, uma grande parte dos serviços públicos segue uma lógica com um ponto em comum: o usuário faz uma solicitação, a administração analisa o pedido e o usuário recebe o retorno (peça 17, p. 8-9, parágrafo 46) . Isso significa que, na prática, uma solução comum de fluxo de trabalho, que inclua as etapas de solicitação, acompanhamento, notificação, recebimento e avaliação do serviço, poderia atender, ajustando-se às especificidades de cada situação, a um conjunto amplo de serviços públicos. Ou seja, há uma oportunidade de economia de escala ao se usar uma mesma solução tecnológica para transformar diversos serviços públicos.
De forma muito inspirada no trabalho que faz o governo do Reino Unido, compreendeu-se que o modo de contratação de empresas de tecnologia de informação para transformação digital de serviços públicos poderia ser também melhorado (peça 17, p. 9, parágrafos 49 e 52) . Em vez de contratar o desenvolvimento de uma solução para cada serviço que se quer transformar, observou-se que seria mais econômico e efetivo realizar a contratação do uso do serviço, o que pode ser feito por meio de uma modalidade de contratação denominada SAS - Software as Service. Por essa forma, a empresa contratada se responsabiliza por todo o desenvolvimento, contratação de pessoal, infraestrutura, armazenamento de dados em nuvem e capacitação - e o contratante (no caso, o governo federal) paga apenas pelo uso do serviço. Ou seja, só se paga por aquilo que efetivamente se utiliza. Isso permite maior flexibilidade na automação dos serviços e eventuais ajustes para as necessidades de cada órgão - além de ser muito mais barato para a Administração.
Em função do exposto, o então MP contratou ferramenta de automação de serviços públicos que oferece as seguintes características que constam do inciso III do art. 3º do Decreto 8.936/2016 (peça 17, p. 9, parágrafo 50) :
solicitação de serviços públicos, assim como a análise pelo órgão/entidade responsável pelo atendimento das demandas;
 visualização e monitoramento, pelo usuário, de todas as fases de atendimento à sua solicitação e os prazos para conclusão de cada uma delas;
agendamento eletrônico, caso haja necessidade de comparecimento presencial do cidadão no órgão/entidade;
interação, por meio de um chat, entre os atendentes dos órgãos e entidades e os cidadãos demandantes, ao longo do processo de prestação do serviço;
envio de notificações por e-mail ao cidadão (para resolução de pendências ou quando for concluída uma etapa do serviço) ;
avaliação da prestação do serviço público pelo cidadão após a conclusão do atendimento.
De acordo com o Denov, os principais benefícios dessa iniciativa são a velocidade e a economicidade da transformação de serviços. Em vez de desenvolver um sistema novo para cada serviço, é possível transformar centenas de serviços, com uma solução semelhante a todos, de forma rápida e a baixo custo. A iniciativa vem demonstrando ser possível transformar integralmente um serviço em um período de três a cinco meses - um média muito menor do que projetos tradicionais na área de desenvolvimentos de sistemas de tecnologia de informação.
Além dessa ferramenta de automação de serviços, que trata da solicitação e do acompanhamento dos serviços (parágrafo 172.3) , para implantar a Plataforma de Cidadania Digital, o Denov lançou mão de várias ferramentas, que se integram (peça 30) :
o portal de serviços públicos na internet (www.servicos.gov.br) (parágrafo 172.1) ;
a ferramenta de login único (Brasil Cidadão) (parágrafo 172.2) ;
o módulo de avaliação dos serviços desenvolvido pela Setic (parágrafo 159) , que pode ser utilizado pelos órgãos independentemente da ferramenta de automação ofertada pelo então MP (parágrafo 172.4) ;
o painel de monitoramento do desempenho dos serviços públicos prestados, que é uma funcionalidade do portal dos serviços públicos na internet (parágrafo 172.5) .
Para monitorar a implementação da plataforma, foi criado o Comitê Gestor da Plataforma de Cidadania Digital, que é presidido pelo então MP. Também participam deste grupo a Casa Civil da Presidência da República e a CGU. Os órgãos da APF também deverão utilizar seus respectivos Comitês de Governança Digital (Decreto 8.638/2016, art. 9º) para realizar a interlocução com o Comitê Gestor da Plataforma de Cidadania Digital em relação às iniciativas vinculadas à Plataforma de Cidadania Digital.
Entretanto, vislumbra-se o risco de dependência excessiva do então MP com relação à solução de TI fornecida para dar suporte à transformação digital à medida que se efetue a transformação de grande número de serviços públicos. Desse modo, o então MP poderá ficar à mercê da empresa contratada, que poderá ditar regras a respeito dos preços e dos níveis de serviço. Adicionalmente, ainda há o risco de faltar recursos orçamentários para a Plataforma de Cidadania Digital, que é uma iniciativa de caráter estruturante e inclui a solução de TI citada.
Questionado a respeito, o então MP informou que (peça 19, p. 8) :
19. Os riscos da contratação da empresa para fornecer solução de TI foram avaliados durante o processo de contratação da referida empresa. Em linhas gerais são os mesmos riscos presentes na contratação de qualquer ferramenta ou serviço de Tecnologia da Informação, que são enfrentados quando da instrução da contratação de TI conforme os normativos específicos. Entendemos que a centralização não traz riscos adicionais de contratação de TI pois, contrario-senso, na hipótese de contratações descentralizadas, permanecem os mesmos riscos a serem enfrentados. [...]
A resposta do então MP não trouxe nenhuma medida mitigadora do risco citado, como, por exemplo, a exigência de que a solução de TI contratada oferecesse a possibilidade de exportação dos dados sobre os serviços públicos de acordo com formato de dados de padrão aberto, possível de ser reconhecido por outras soluções, a exemplo do que foi recomendado no Acórdão 54/2012-TCU-Plenário, item 9.2.10, de relatoria da Ministra Ana Arraes. Desse modo, o risco levantado não foi tratado.
Além da implantação da Plataforma de Cidadania Digital, o então MP tem prestado suporte de caráter estruturante aos órgãos no tocante à transformação digital, incluindo:
a edição de guias para aplicação de técnicas para a simplificação dos serviços públicos, integrados no Kit de Transformação de Serviços, que é apresentado no “Guia Referencial de Transformação de Serviços Públicos” (peça 28) ;
oferta de ferramentas e métodos pelo Denov aos órgãos interessados na transformação de seus serviços, abrangendo (peça 17, p. 5, parágrafo 20) :
redesenho de serviços, que envolve mapeamento de processos e pesquisa com usuários, mapa de insights, oficinas de ideação e capacitação;
automação de serviços, seja utilizando-se a ferramenta ofertada pelo então MP (parágrafo 176) , seja por construção realizada pelo próprio órgão, privilegiando-se o acesso do usuário via login único;
aferição de custos do usuário de serviços e de impacto do projeto de transformação digital;
implantação de ferramentas de avaliação de satisfação dos usuários e monitoramento do desempenho;
interoperabilidade de sistemas, a partir do desenvolvimento e expansão de ferramentas de conexão, a exemplo do Conectagov;
estratégias de interação e comunicação com o usuário, principalmente com a utilização do Portal de Serviços do Governo Federal; e
apresentação de iniciativas de reforma normativa ou de práticas, a partir da orientação aos órgãos ofertantes de serviços públicos da necessidade de eliminação de exigências, em atenção, principalmente à Lei de Usuários de Serviços Públicos (Lei 13.460/2017) , ao Decreto que instituiu a Plataforma de Cidadania Digital (Decreto 8.936/2016) e ao Decreto que dispõe sobre a simplificação dos serviços públicos (Decreto 9.094/2017) e à Portaria Interministerial - MP/CGU 176, de 25 de junho de 2018 (peça 17, p. 5, parágrafo 21) .
Como é expresso no referido guia de transformação digital, por meio das ferramentas da fase “Questione”, a instituição poderá avaliar em que medida as ferramentas das demais fases serão úteis para melhorar seus serviços (peça 28, p. 2) . Com isso, o órgão terá parâmetros para decidir se utilizará o conjunto completo do Kit de Transformação de Serviços ou se adotará uma “estratégia de prateleira”, selecionando as ferramentas de que necessita, como se fossem livros disponíveis em uma prateleira.
O guia citado faz referência a diversos documentos que detalham orientações específicas, como: 1) o “Guia: Identificação de Serviços Públicos: Orientações e Carta de Serviços” (peça 40) ; e 2) o “Guia: Identificação e Eliminação de Exigências para o Cidadão: O que de fato precisamos exigir?” (peça 41) .
 Outro guia apontado pelo Guia Referencial de Transformação de Serviços Públicos é o “Guia Prático: Modelo de Levantamento de Custos do Usuário de Serviços Públicos: Orientações”, também chamado de “Standard Cost Model” (peça 24) , que serve para avaliação dos custos que os usuários incorrem para usar o serviço.
Registre-se que, de acordo com o que foi informado pelo Denov na reunião de 1/10/2018, o esforço de desburocratização buscado pelo então MP, com o uso das ferramentas usadas no “Kit de Transformação de Serviços Públicos”, é feito com foco na experiência dos usuários. Dessa forma, busca-se a simplificação dos processos de um serviço público somente quando essa simplificação se refere à experiência do usuário, pois as outras atividades envolvidas são consideradas como atividades internas ao órgão (back office) e não são objeto de simplificação por parte do então MP.
De acordo com o Denov, o sucesso da implementação da transformação digital dos serviços depende em grande medida do engajamento do órgão, sendo o critério final para a inclusão na plataforma a própria adesão dos órgãos, ao assinarem o plano de integração à Plataforma de Cidadania Digital, tendo sido atendidos todos os que assim desejaram (peça 17, p. 6) .
Conforme previsto no inciso III do art. 18 do Decreto 8.936/2016, as informações necessárias ao usuário que deseja utilizar serviços do Poder Executivo Federal devem estar no Portal de Serviços do Governo Federal. Em consulta ao sítio eletrônico em setembro de 2018, foi constatado que, de fato, as informações relativas a serviços públicos federais já estão disponíveis para consulta de forma digitalizada. Essa informação foi confirmada com o Diretor do Departamento de Experiência do Usuário de Serviços Públicos (DEUX) , subordinado à SGD, em contato telefônico no dia 27/3/2019. Por outro lado, importa observar que tais informações não se confundem com o serviço em si, ou seja, apesar de haver as descrições de serviços públicos no Portal, vários deles ainda não estavam sendo prestados de forma digital. 
Além disso, dos serviços transformados digitalmente, parte deles são totalmente executados no âmbito do Portal de Serviços do Governo Federal, mas, com relação a outros serviços, os usuários que entram no Portal são redirecionados para o ambiente tecnológico do respectivo Ministério que o oferece. Esse ponto será explorado na seção 4.5.2.
1.21.3. Ações de governança a cargo do Conselho Nacional para a Desburocratização - Brasil Eficiente
Por meio do Decreto Sem Número de 7 de março de 2017, foi instituído o Conselho Nacional para Desburocratização - Brasil Eficiente com as seguintes competências:
Art. 1º Fica criado o Conselho Nacional para a Desburocratização - Brasil Eficiente, com as seguintes competências:
I - assessorar o Presidente da República na formulação de políticas voltadas ao desenvolvimento sustentável, para promover a simplificação administrativa, a modernização da gestão pública e a melhoria da prestação de serviços públicos às empresas, aos cidadãos e à sociedade civil;
II - sugerir ao Presidente da República o estabelecimento de prioridades e metas para a adoção de medidas de simplificação de procedimentos na administração pública federal, a modernização da gestão pública e a melhoria da prestação de serviços públicos, a partir das propostas de desburocratização elaboradas pelos Ministérios; e
III - recomendar ao Ministério do Planejamento, Desenvolvimento e Gestão a adoção de prioridades e metas na atualização e na elaboração de futuras versões da Estratégia de Governança Digital - EGD, no que se refere às políticas, às prioridades e às metas relativas à simplificação administrativa, à modernização da gestão pública e à melhoria da prestação de serviços públicos. (grifou-se) 
O Conselho Nacional para a Desburocratização é composto por seis Ministros de Estado, entre eles o Ministro-Chefe da Casa Civil, o então Ministro da Fazenda, o então Ministro do Planejamento, Desenvolvimento e Gestão e o Ministro da CGU, além de um Deputado Federal, indicado pelo Presidente da Câmara dos Deputados, e um Senador da República, indicado pelo Presidente do Senado Federal.
O Conselho conta com um Comitê Executivo (art. 3º) que, conforme disposto no art. 4º do DSN de 7/3/2017, é formado por representantes da Casa Civil da Presidência da República, que o preside, e de alguns ministérios, sendo que o presidente deste comitê pode indicar até oito representantes da sociedade civil organizada a participar das reuniões do colegiado, sem competência para deliberar sobre os temas referentes aos órgãos do Poder Executivo Federal.
Além dos membros citados no art. 4º do DSN de 7/3/2017, a Enap, mais especificamente o G.Nova, participa na função de assessoramento do Comitê Executivo e da Casa Civil, conforme prevê o § 3º do art. 4º do mesmo decreto. O G.Nova é um laboratório de inovação em governo voltado para o desenvolvimento de soluções criativas para problemas públicos, com equipe própria e colaboradores (peça 20, p. 2) .
Dentre as competências desse Comitê Executivo listadas no art. 3º do mesmo decreto, destacam-se: a) a análise das prioridades e metas para adoção de medidas de simplificação de procedimentos na APF, modernização da gestão pública e melhoria da prestação de serviços públicos, a partir das propostas de desburocratização elaboradas pelos ministérios; b) o estímulo aos órgãos do Poder Executivo Federal no processo de revisão de procedimentos, fluxos e atos normativos que interfiram na qualidade e na agilidade dos serviços públicos prestados direta ou indiretamente aos cidadãos, às empresas e à sociedade civil organizada.
Por intermédio dos Comitês Permanentes para a Desburocratização, os ministérios devem elaborar e encaminhar anualmente, até o dia 31 de março, ao Conselho Nacional para a Desburocratização - Brasil Eficiente, as suas propostas de desburocratização, com identificação das principais ações e projetos de simplificação administrativa, modernização da gestão pública e melhoria da prestação dos serviços públicos às empresas, aos cidadãos e à sociedade civil, no âmbito de suas respectivas competências (DSN de 7/3/2017, art. 1º, § 1º) . Segundo a Casa Civil (peça 20, p. 4) , no primeiro ano, para o exercício de 2017, foram enviadas 226 iniciativas pelos ministérios (peça 21) , das quais oitenta foram concluídas, 124 foram reapresentadas para o novo plano anual (2018) e 22 foram excluídas ou saíram da prioridade da respectiva pasta.
Em relação ao plano vigente (2018/2019) , composto por 288 iniciativas (peça 22) , observa-se até o momento 33 iniciativas concluídas e outras 255 em diferentes estágios de execução (peça 20, p. 4) .
Ademais, foi informado pela Casa Civil que o Conselho Nacional para a Desburocratização acompanha, para além das iniciativas anuais colecionadas pelos Comitês Permanentes para a Desburocratização dos ministérios, projetos definidos como prioritários pela Presidência da República, que podem ser considerados como iniciativas de maior porte (peça 20, p. 4) . 
A seleção da maior parte dessas iniciativas prioritárias deu-se em conjunto de reuniões com vários ministérios, ocorridas no ano de 2016, nas quais cada ministério apresentou iniciativas afetas à agenda de desburocratização e que tinham potencial relevante de impacto para a sociedade e complexidade de execução que justificasse o acompanhamento da Casa Civil (peça 20, p. 4-5) .
Nesse sentido, até o final da execução deste levantamento, as seguintes iniciativas estavam sendo acompanhadas no âmbito do Brasil Eficiente: Interoperabilidade dos sistemas de governo; Login Único; Plataforma de Cidadania Digital; DigiSUS; Programa de Inovação Educação Conectada; Simplificação de serviços tributários, previdenciários e trabalhistas; eSocial; Redesim; Carteira de Trabalho Digital; Estratégia Brasileira para a Transformação Digital (E-Digital) ; e INSS Digital (peça 20, p. 4) . Portanto, há iniciativas de natureza estruturante, como o da Plataforma de Cidadania Digital e do Login Único, além de outras que tratam de serviços públicos específicos.
1.21.4. Possiblidade dos usuários proporem solicitações de simplificação de serviços públicos por meio do formulário Simplifique!
Além das iniciativas de simplificação e de melhoria dos serviços públicos propostas pelo Conselho Nacional para a Desburocratização e pelos Comitês Permanentes para a Desburocratização dos Ministérios, o Decreto 9.094/2017 estabeleceu a possibilidade de os usuários dos serviços públicos apresentarem “Solicitação de Simplificação” aos órgãos do Poder Executivo Federal, por meio de formulário próprio denominado “Simplifique!”, quando a prestação de serviço público não observar o disposto no referido decreto (arts. 13 a 15) . Tal solicitação é encaminhada, preferencialmente, por meio eletrônico, em canal único oferecido pela Ouvidoria-Geral da União (Sistema e-Ouv) , da CGU.
De acordo com a IN Conjunta - MP/CGU 1/2018, de 12/1/2018, as solicitações são classificadas em solicitação de simplificação, denúncia e reclamação (art. 8º) , e são tratadas de acordo com protocolos estabelecidos na referida norma, com prazo de resposta de trinta dias, prorrogáveis por mais trinta (art. 7º) .
As solicitações relativas a simplificações são encaminhadas para o Comitê Permanente de Desburocratização do órgão, a quem caberá elaborar, deliberar e aprovar relatórios individualizados que analisem a viabilidade de adoção das ações de simplificação ou desburocratização solicitadas (art. 9º) .
Caso o comitê permanente de desburocratização do órgão que presta o serviço objeto da solicitação de simplificação se manifeste pela viabilidade de adoção das medidas propostas, o relatório deverá conter, no mínimo, as seguintes informações: descrição pormenorizada da simplificação a ser implementada; fases e cronograma da implementação da simplificação; responsáveis por cada fase da implementação; e formas de acompanhamento pelas quais o usuário poderá monitorar a implementação da simplificação (art. 10) .
Adicionalmente, a Ouvidoria-Geral da União encaminhará trimestralmente ao Secretário Executivo do Comitê Executivo do Conselho Nacional para a Desburocratização relatório com a consolidação das solicitações de simplificação recebidas no período (art. 16) . 
1.21.5. Massificação do Documento Nacional de Identificação
Outra iniciativa em curso é a massificação da emissão do Documento Nacional de Identificação (DNI) para o cidadão, que é uma das iniciativas previstas na EGD com relação ao objetivo “Ampliar a oferta e aprimorar os serviços públicos por meio da transformação digital”, do eixo “Prestação e Serviços” da estratégia (Quadro 2) . De acordo com o então MP, além de facilitar o dia a dia do cidadão, livrando-o da necessidade de ter consigo seus diversos documentos, o DNI, se bem-sucedido, simplificará e agilizará a prestação de serviços públicos, pois traz consigo uma forma segura de autenticação do cidadão, que permite seu reconhecimento com confiança. Esse nível de confiança do DNI o tornará a forma de identificação mais confiável do cidadão, inclusive na prestação de serviços privados no futuro (peça 46, p 1-2) .
A iniciativa atende à Lei 13.444/2017, que dispõe sobre a Identificação Civil Nacional (ICN) e a sua execução pelo Poder Executivo Federal e pelo Tribunal Superior Eleitoral (TSE) . O DNI foi criado pelo art. 8º da referida lei e também está previsto no Decreto 9.278/2018, que regulamenta a Lei 7.116/1983, a qual assegura validade nacional às Carteiras de Identidade e regula sua expedição.
De acordo com a Lei 13.444/2017, o DNI poderá substituir o título de eleitor (art. 8º, § 4º) e incorporar o CPF (art. 9º) . Adicionalmente, de acordo com o art. 11, o poder público deverá oferecer mecanismos que possibilitem o cruzamento de informações constantes de bases de dados oficiais, a partir do número de inscrição no CPF do solicitante, de modo que a verificação do cumprimento de requisitos de elegibilidade para a concessão e a manutenção de benefícios sociais possa ser feita pelo órgão concedente.
Por sua vez, mediante o Decreto 9.273/2019, o art. 5º-A do Decreto 9.094/2017 passa a incluir a disposição de que, para fins de acesso a informações e serviços, de exercício de obrigações e direitos e de obtenção de benefícios perante os órgãos e as entidades do Poder Executivo Federal, o número de inscrição no CPF é suficiente e substitutivo para a apresentação de diversos dados, tais como: número do cadastro perante o Programa de Integração Social (PIS) ou o Programa de Formação do Patrimônio do Servidor Público (Pasep) ; número e série da Carteira de Trabalho e Previdência Social (CTPS) ; número da Permissão para Dirigir ou da Carteira Nacional de Habilitação.
O § 5º do artigo 5º-A do Decreto 9.094/2017 ainda explicita que a substituição dos dados citados pelo número de inscrição no CPF é ato preparatório à implementação do DNI. O CPF passa a ser o número que que o cidadão informará para os utilizar serviços públicos, com a descontinuação gradativa de outros números de identificação. 
Conforme o sítio do Ministério do Planejamento, o projeto piloto do DNI está sendo conduzido com os servidores do TSE e do então MP, mas a expectativa era de que o documento estivesse disponível para todos os cidadãos a partir de julho de 2018 (peça 46, p. 1) . Entretanto, após teste feito pela equipe de levantamento em 6/2/2019, o aplicativo ainda não estava disponível para a sociedade em geral, o que foi confirmado pelo Secretário de Governo Digital do Ministério da Economia, em reunião realizada no TCU no dia 25/2/2019.
A existência de uma identificação eletrônica é um ponto importante nas iniciativas de governo eletrônico de diversos países (capítulo 3 deste relatório) . De acordo com o ex-presidente da Estônia, Toomas Hendrik Ilves, uma identidade digital precisa ser segura e única, ter eficiência legal, usar autenticação com pelo menos dois fatores (algo que o usuário sabe somado a algo que ele possui) , ser encriptada de ponta a ponta e amplamente difundida, se não obrigatória, ainda que seu uso possa ser voluntário (peça 27, p. 21) .
1.21.6. Simplificando Vidas
A iniciativa Simplificando Vidas (SV) , cuja execução iniciou em 2015, é objeto de cooperação entre o então MP e o Banco Interamericano de Desenvolvimento (BID) e possui dois grandes objetivos: medir a qualidade dos serviços públicos transacionais e apresentar aos gestores ferramentas para melhoria dos serviços e orientações sobre os aspectos da organização que necessitam de fortalecimento (peça 17, p. 12-13, parágrafos 73-75) .
O Modelo SV apresenta um marco lógico integrado para avaliar a qualidade da gestão de serviços (Visão Interna) e a experiência do usuário consumidor desses serviços (Visão Externa) e está sendo implementado para cinco serviços selecionados oferecidos por cinco estados brasileiros: Distrito Federal, Espírito Santo, Santa Catarina, Pará e Goiás. Os cinco serviços selecionados são: i) Emissão de Carteira de Identidade (RG) ; ii) Emissão de Carteira de Trabalho (CTPS) ; iii) Renovação de Carteira de Motorista (CNH) ; iv) Nova matrícula do ensino médio na rede pública; e v) 2ª Via de certidão de nascimento.
Segundo o então MP, os benefícios da cooperação com o BID no Modelo Simplificando Vidas se estendem para além do projeto com os cinco estados brasileiros. Desde junho de 2018, o Denov vem se apropriando da metodologia do SV para aplicação nos 1.740 serviços federais. A Gerência de Avaliação e Monitoramento do Denov já adaptou as variáveis, indicadores, instrumentos de coleta e análise de Gestão da Qualidade para pesquisa junto a todos os gestores dos órgãos federais, que foi programada para ocorrer em meados de setembro de 2018. A gerência também estava conduzindo processo de adaptação das variáveis, indicadores, instrumentos de coleta e análise sobre Satisfação do Usuário. No fim de 2018, foi feita pesquisa de satisfação para um com conjunto de 289 serviços federais, de acordo com informação prestada pelo Diretor do DEUX, em contato telefônico realizado em 27/3/2019.
1.21.7. Projetos específicos
Além das iniciativas citadas, surgem, de forma localizada, novos projetos de grande magnitude relativos à desburocratização com aplicação da transformação digital, de modo que há o risco de haver duplicação e fragmentação de esforços.
Por exemplo, o Programa de Informatização das Unidades Básicas de Saúde (PIUBS) , que tem sido acompanhado por este Tribunal, possui alta relevância e materialidade, visto que o valor estimado para cinco anos de execução do programa é da ordem de R$ 17 bilhões (Acórdão 1961/2018-TCU-Plenário) . Esse projeto não constava da lista de projetos que vinha sendo acompanhada pelo Conselho Nacional Para a Desburocratização - Brasil Eficiente (parágrafo 200) , embora seja de elevada materialidade e relativo à prestação de serviços públicos voltados aos cidadãos, notadamente a implantação do prontuário eletrônico nas unidades básicas de saúde.
Embora o PIUBS seja alinhado à e-Saúde, depreende-se do relatório de acompanhamento que resultou no Acórdão 1961/2018-TCU-Plenário (parágrafo 294) e do item 9.1.5.9 do referido acórdão que há necessidade de harmonizar as ações previstas no PIUBS com a EGD.
1.21.8. Programa Bem Mais Simples Brasil
O Decreto 8.414/2015 instituiu o Programa Bem Mais Simples. Em entrevistas com gestores do então MP e da Casa Civil, foi informado que esse decreto é visto por esses órgãos como um normativo voltado à desburocratização das empresas privadas. No entanto, esse fato não fica evidente com a leitura do decreto, como o inciso II do art. 2º:
Art. 2º São objetivos do Programa Bem Mais Simples Brasil:
I - simplificar e agilizar o acesso do cidadão, das empresas e das entidades sem fins lucrativos aos serviços e informações públicos; (grifou-se) 
Quando instado a se pronunciar sobre o tema, o então MP informou que entende que a mens legis do decreto seja a melhoria do ambiente de negócios no país, apesar de seus princípios poderem ser aplicados às demais atividades de prestação de serviços públicos a usuários (peça 19, p. 9, parágrafo 23) .
O referido decreto cria o Conselho Deliberativo, presidido por cidadão de livre designação pelo Presidente da República, que é uma instância de governança, de acordo com as competências expostas no art. 3º, caput, do decreto citado:
Art. 3º Fica criado o Conselho Deliberativo do Programa Bem Mais Simples Brasil, ao qual compete formular, monitorar e avaliar as ações do Programa e definir estratégias de articulação com os demais Poderes da União e com os Estados, o Distrito Federal e os Municípios. (grifou-se) 
O decreto também estabelece o Comitê Gestor do Programa Bem Mais Simples Brasil, instância diretiva do Programa (art. 4º do decreto) .
Vale ressaltar que algumas das ações de desburocratização de serviços voltados às empresas privadas se sobrepõem com as de desburocratização de serviços voltados aos cidadãos, como a implantação da Plataforma de Cidadania Digital, pois a plataforma se presta a transformar serviços para cidadãos e para empresas privadas. De acordo com pesquisa realizada entre os dias 18/9 e 26/10/2018 com amostra de 773 gestores dos 1.740 serviços federais identificados no Censo de Serviços Públicos, observou-se que 20% dos serviços são oferecidos a pessoa física, 25% a pessoa jurídica e 55% são oferecidos a ambos.
Desse modo, embora o Decreto 8.414/2015 não tenha sido considerado no escopo do presente levantamento, pois os atores envolvidos o consideram como focado em serviços públicos voltados a empresas privadas, é de se esperar que haja sobreposição entre as estruturas de governança do Programa e aquelas estabelecidas no âmbito do DSN de 7/3/2017 (Conselho Nacional para a Desburocratização - Brasil Eficiente) , do Decreto 8.936/2016 (Plataforma de Cidadania Digital) e do Decreto 9.319/2018 (SinDigital) (parágrafo 69) .
1.22. Atores e estruturas organizacionais responsáveis pela coordenação das políticas de desburocratização em curso
O propósito desta seção é apresentar uma visão sistêmica dos vários atores envolvidos nos esforços de desburocratização e da dinâmica dos relacionamentos envolvidos. A visão apresentada se combina com aquela, mais ampla, apresentada no capítulo 5 deste relatório. Dessa forma, as equipes que estiverem a cargo de implementar a estratégia de atuação do TCU proposta ao final do presente relatório, caso seja aprovada, terão melhor compreensão do contexto e dos efeitos das intervenções que venham a propor em seus respectivos trabalhos de fiscalização.
Os atores e relacionamentos expostos são sintetizados na Figura 3. A dinâmica dos relacionamentos é exposta a seguir, começando pela perspectiva dos usuários dos serviços públicos.
Figura 3 - Entidades envolvidas nos esforços de desburocratização dos serviços públicos voltados aos cidadãos
Como exposto na seção 4.3.4, a Lei 13.460/2017 e o Decreto 9.094/2017 estabeleceram a possibilidade de os usuários dos serviços públicos apresentarem solicitações de simplificação aos órgãos do Poder Executivo Federal, indicado pela referência (1) na Figura 3, por meio de formulário próprio (“Simplifique!”) , encaminhada, preferencialmente, por meio eletrônico, em canal único oferecido pela Ouvidoria-Geral da União (Sistema e-Ouv) , da CGU.
De acordo com a IN Conjunta - MP/CGU 1/2018, cada solicitação é então encaminhada para o órgão pertinente, por intermédio de sua ouvidoria, que as tratará e responderá ao usuário em até trinta dias, quando não sujeitas a sigilo. Caso o Comitê Permanente de Desburocratização do órgão considere a solicitação de simplificação viável, formula relatório com elementos sobre sua operacionalização, que podem ser acompanhados no Sistema e-Ouv.
Tais comitês também devem encaminhar, anualmente, até o dia 31 de março, ao Conselho Nacional para a Desburocratização - Brasil Eficiente, as suas propostas de desburocratização (2) (DSN de 7/3/2017, art. 1º, § 1º) .
A Ouvidoria-Geral da União, por sua vez, também encaminhará trimestralmente ao Secretário Executivo do Comitê Executivo do Conselho Nacional para a Desburocratização relatório com a consolidação das solicitações de simplificação recebidas no período (IN Conjunta - MP/GCU 1/2018, art. 16) (3) .
O Conselho Nacional para a Desburocratização - Brasil Eficiente, com o apoio do seu Comitê Executivo, assessora o Presidente da República no tocante às ações de governança das ações de desburocratização dos serviços públicos voltados aos cidadãos (4) (seção 4.3.3) . Além desses atores de governança, também podem ser citados o Comitê Interministerial para a Transformação Digital (CITDigital) e o Comitê Gestor da Plataforma de Cidadania Digital.
Com relação à simplificação dos serviços por meio da transformação digital dos serviços públicos prevista na Plataforma de Cidadania Digital (Decreto 8.936/2016) , destaca-se o papel de coordenação das ações do então Ministério do Planejamento, Desenvolvimento e Gestão, mais especificamente o Departamento de Modernização de Serviços Públicos e Inovação (Denov) .
A estratégia de simplificação de serviços do Denov pode ser dividida em duas partes: a oferta de metodologias e ferramentas de transformação digital de serviços e a elaboração normativa com foco na eliminação de exigências e documentos, com sua respectiva divulgação e orientação dos órgãos prestadores de serviços públicos federais (peça 17, p. 4) (5) .
Estão intimamente associadas às iniciativas do Denov a então Secretaria de Tecnologia da Informação e Comunicação (Setic) do então MP (6) , que fornece sustentação aos órgãos que terão os seus serviços transformados digitalmente, e a Secretaria-Executiva do Ministério, que coordena a interação com atores externos relevantes, a exemplo da Casa Civil da Presidência da República (peça 17, p. 4) .
Desse modo, a parte de apoio técnico e logístico da implementação das ferramentas para as transformações digitais nos órgãos setoriais é realizado pela Setic/MP, que se combina com o planejamento para a transformação digital do serviço público a cargo do Denov e do órgão setorial (7) . Ressalta-se que os esforços de simplificação, com ênfase em transformação digital, feitos pelos órgãos com apoio do então MP, podem ter como insumo as solicitações de simplificação dos usuários.
Vale ressaltar que o então MP tem conduzido ações estruturantes no sentido de oferecer infraestrutura para os órgãos efetuarem a transformação digital de seus serviços. Por exemplo, a implantação da Plataforma de Cidadania Digital, que inclui as ferramentas de automação de serviços e de Login único (8) .
Ao final da execução dos serviços, os usuários podem avaliá-los. Adicionalmente, devem ser conduzidas pesquisas anuais de satisfação dos usuários (Lei 13.460/2017, art. 23) (9) .
Por fim, a sociedade pode ser informada a respeito da prestação dos serviços públicos prestados aos usuários com o “quadro geral dos serviços públicos prestados” (Lei 13.460/2017, art. 3º) , os resultados de avaliações e o ranking das entidades com maior incidência de reclamação dos usuários (Lei 13.460/2017, art. 23, § 2º) (10) . Essas informações podem ser utilizadas por iniciativas de controle social para aprimorar os serviços públicos, inclusive no tocante à desburocratização.
1.23. Entraves identificados aos esforços de desburocratização
Nesta seção serão expostos os três principais entraves às iniciativas de desburocratização identificados, os quais deverão ser tratados por meio da estratégia de controle para o tema, proposta por esta equipe de levantamento no capítulo 6 deste relatório.
Havia um quarto entrave relativo à ausência de obrigatoriedade de os órgãos celebrarem planos de integração dos serviços públicos à Plataforma de Cidadania Digital. Tanto o então MP como os gestores dos órgãos encaravam que a integração dos serviços públicos à plataforma era por adesão (peça 17, p. 6, parágrafo 29) , o que dava a falsa impressão de discricionariedade por parte dos gestores com relação à integração de seus serviços públicos à Plataforma de Cidadania Digital.
É possível que o número reduzido de serviços transformados (parágrafo 251) tenha relação com a postura adotada pelo então MP à época de não exigir a apresentação dos planos de integração dos serviços públicos pelos órgãos setoriais. Entretanto, em 11/3/2019 foi publicado o Decreto 9.723/2019, ao final da fase de elaboração do presente relatório, cujo art. 6º, inciso II, alínea “a”, revogou o inciso I do art. 4º do Decreto 8.936/2016, implicando a retirada dos planos de integração do referido decreto. 
1.23.1. Lentidão de implementação das iniciativas de desburocratização com o uso da transformação digital
Destaca-se que o grande vetor de implementação dos aspectos relativos à desburocratização tem sido a transformação digital, embora sejam conceitos diferentes (parágrafos 77-78) . Entretanto, as iniciativas de transformação digital têm avançado a passos lentos no âmbito do Governo Federal.
Até o fim da etapa de execução deste levantamento, o então MP havia iniciado a transformação digital de seus próprios serviços, entregando 31 serviços relacionados ao Patrimônio da União, além da Emissão de Passaporte, em parceria com o Departamento de Polícia Federal, totalizando 32 serviços transformados no último trimestre de 2017 (peça 17, p. 6, parágrafo 22, e p. 13-15) .
Verificou-se, ainda, que o então MP fixou uma meta de cem novos serviços a serem transformados pelos órgãos em geral até o fim de 2018 (peça 17, p. 6, parágrafos 23-24) , sendo que até 21/8/2018, haviam sido transformados 31 novos serviços federais (peça 17, p. 15-16) . O então MP ainda ressaltou que outros 101 serviços públicos estavam em processo de transformação, a partir da adesão dos órgãos à Plataforma de Cidadania Digital (peça 17, p. 17-23) .
O então MP informou em 24/8/2018 que, dos 1.740 serviços oferecidos pela APF, 31% eram prestados à sociedade de forma totalmente digital (peça 17, p. 6, parágrafo 27) . Esse dado é confirmado pelo relatório da Enap a respeito do Censo de Serviços Públicos, que informa que 24% dos serviços estavam no estágio “digital” e 7,4% no “autosserviço”, de cinco estágios possíveis de digitalização, totalizando 31,4% que eram considerados digitais. Ressalte-se que somente nesses dois estágios todas as etapas dos serviços públicos são realizadas em meio digital, sem necessidade de presença física do usuário. No estágio “digital” ainda é necessária alguma ação humana por parte do órgão, o que não ocorre nos serviços no estágio “autosserviço”.
Portanto, de acordo com dados do Censo de Serviços Públicos, referentes à situação em 2017, pode-se deduzir que, do total de 1.740 serviços, somente cerca de 546 estavam em estágio no qual todas as etapas eram digitais (1.740 * 31,4%) . Dessa forma, cerca de 1.194 serviços ainda não eram considerados como serviços públicos digitais.
Se os 101 serviços programados para 2018 foram de fato transformados, mais os 31 já digitalizados no mesmo ano, chega-se a um total de 131 serviços em 2018. Portanto, ainda faltariam cerca de 1.063 serviços para digitalizar.
Nesse ritmo de estimativa de cerca de 131 serviços transformados por ano, demoraria cerca de oito anos até se chegar à transformação digital de todos os 1.063 serviços não digitalizados estimados.
Essa situação se agravou com os novos 964 serviços identificados pela Enap na terceira fase dos Censos de Serviços públicos junto às Instituições Federais de Ensino Superior (Ifes) (peça 51, p. 18-19) . Desse total, 14% são considerados como serviços “digitais” e somente 3,6% são classificados como “autosserviço”, totalizando 17,6% como serviços com todas as etapas digitais. Portanto, de 964 serviços públicos prestados pelas Ifes, somente cerca de 169 apresentam todas as fases digitais, faltando digitalizar cerca de 795 serviços das Ifes.
Somando-se as quantidades estimadas de serviços não digitais para as duas primeiras etapas do Censo (1.063 serviços públicos não digitais) com os da terceira etapa (795) , chega-se ao total de 1.858 serviços a digitalizar.
De acordo com consulta feita ao Portal dos Serviços Públicos em 2/3/2019, havia 2.854 serviços no Portal de Serviços do Governo Federal, sendo que 39% estavam sendo sinalizados como serviços digitais (peça 42, p 2) . Ou seja, pode-se calcular que 1.113 serviços eram considerados digitais naquela data e, portanto, cerca de 1.741 ainda requereriam transformação digital em 2/3/2019. Ou seja, ainda é necessário transformar quantidade superior à que se transformou até agora.
 Percebe-se uma discrepância de 117 serviços entre a estimativa de serviços transformados feita pela equipe de levantamento no parágrafo 250 (1.858 serviços) com o valor calculado a partir dos dados obtidos na última consulta feita ao Portal de Serviços do Governo Federal (1.741 serviços) .
De qualquer forma, apesar de haver diversas instâncias de governança, uma grande estratégia sobre o tema (E-Digital/EGD) , uma miríade de normativos sobre desburocratização de serviços públicos (alguns publicados há décadas) e transformação digital, além do fato de o então MP oferecer suporte, método e técnicas, bem como ambiente tecnológico para se transformar serviços digitalmente sem custo, a quantidade de serviços a digitalizar ainda é significativamente elevada (1.741 serviços) .
A partir do exposto neste relatório, combinado com percepção do Denov na reunião de 1/10/2018, conclui-se preliminarmente que a causa raiz dessa inércia é ausência de interesse político de se tratar a questão da desburocratização dos serviços públicos. Observa-se que Hélio Beltrão afirmava que a desburocratização é questão de natureza cultural, institucional e política (parágrafo 55) .
Embora haja farta legislação sobre desburocratização de serviços públicos, com relação à transformação digital, somente há o princípio, e não há obrigatoriedade, de se transformar digitalmente os serviços públicos no escopo da EGD, bem como a diretriz do autosserviço como forma prioritária de prestação de serviços públicos em meio digital (Decreto 8.638/2016, art. 3º, inciso V, e art. 4º, inciso I, respectivamente) . Também não consta obrigatoriedade de se efetuar transformação digital dos serviços públicos na E-Digital.
Embora a obrigatoriedade não seja garantia de cumprimento, a ausência dela no tocante à transformação digital parece colaborar com falta de empenho dos órgãos a esse respeito. Nesse sentido, esforços podem ser empreendidos pelo TCU no sentido de induzir os gestores dos órgãos prestadores de serviços públicos a conduzir ações de desburocratização de seus serviços, com ênfase na transformação digital, como consta da estratégia de atuação proposta no capítulo 6 deste relatório. 
1.23.2. Ausência de integração plena dos serviços públicos à Plataforma de Cidadania Digital 
Da análise dos elementos que compõe a Plataforma de Cidadania Digital (art. 3º do Decreto 8.936/2016) , foi verificado que há serviços públicos disponíveis no Portal de Serviços do Governo Federal que não estão completamente integrados à Plataforma de Cidadania Digital, isto é, quando o serviço não é transformado de forma nativa na solução de automação oferecida pelo então MP ou ainda não foi transformado pelo próprio órgão (parágrafos 175-176) . Destaca-se que o Decreto 8.638/2016, art. 4º, inciso III, prevê a adoção da ferramenta de solicitação e acompanhamento dos serviços da Plataforma de Cidadania Digital, por meio da integração de seus sistemas de atendimento e protocolo, inclusive quanto aos serviços que ainda possuam tramitação física de processos.
Uma das consequências dessa ausência de integração dos serviços dos órgãos e entidades da APF com a plataforma se refere à impossibilidade de acompanhamento das solicitações de serviços feitas pelos usuários no Portal de Serviços referentes à parcela de serviços públicos digitalizadas que estão operando fora deste portal. Por exemplo, ao selecionar o serviço “Cadastrar-se como Guia de Turismo (Cadastur) ”, do Ministério do Turismo, foi verificado que o Portal de Serviços somente remete o usuário para o sítio eletrônico do órgão. Nesse tipo de situação, o usuário não poderá́ acompanhar a transação de cadastramento pelo Portal de Serviços Públicos.
Ao ser questionado sobre o que considera como “integração dos sistemas de atendimento e protocolo com o Portal de Serviços do Governo Federal”, o então MP informou que não está prevista nesta fase a obrigatoriedade de integração do sistema de requisição de forma que toda a prestação do serviço se dê dentro do Portal de Serviços. O usuário pode buscar o serviço no Portal de Serviços e efetuar sua requisição no sistema legado da política pública setorial específica. Neste caso o usuário fará as comunicações e receberá as respostas diretamente pelo site/sistema do órgão provedor do serviço (peça 19, p. 5, parágrafos 8-9) . Entretanto, essa forma de interação entre os serviços já digitalizados anteriormente pelos próprios órgãos e o Portal de Serviços contraria o previsto no Decreto 8.936/2016, art. 4º, inciso III, pois não há plena integração entre os dois.
O então MP também informou que, de acordo com o prescrito nos arts. 4º e 7º do Decreto 8.936/2016, foi contratada solução que cumpre o papel da ferramenta de requisição de serviços no âmbito da prestação dos serviços públicos digitais (peça 19, p. 4, parágrafo 6) , que é a chamada “ferramenta de automação de serviços” (parágrafos 174-177) , ofertada para automação de serviços que constam do plano de integração à Plataforma de Cidadania Digital elaborado por cada órgão. Até o momento da resposta do então MP (11/10/2018) , 22 serviços haviam implantado a solução, sendo que, até o final de 2018, esperava-se que 45 serviços estivessem operando com essa ferramenta (peça 19, p. 4, parágrafos 5 e 6) .
Por outro lado, para os serviços que não foram indicados no plano de integração dos órgãos (o qual foi extinto por meio do Decreto 9.723/2019) , o então MP ratificou que o usuário deveria fazer a requisição e acompanhamento das comunicações e receberia as respostas diretamente pelo sítio/sistema do órgão provedor do serviço, sem integração dessas informações com o Portal de Serviços do Governo Federal (peça 19, p. 5, parágrafos 8 e 9) . Ou seja, a falta de integração encontrada era aceita pelo então MP.
O então MP informou ainda que está em elaboração uma portaria que regulamenta a adesão à Plataforma de Cidadania Digital (peça 19, p. 4, parágrafo 4) , especificando melhor os requisitos de integração de serviços públicos digitalizados ao Portal de Serviços, embora esses requisitos já constem de forma explícita do Decreto 8.936/2016, art. III. Depreende-se da informação prestada pelo então MP que a proposta é que sejam considerados integrantes da plataforma os serviços que, no mínimo, atendam aos requisitos presentes no art. 3º do Decreto 8.936/2016.
Outra dificuldade oriunda da falta de integração dos serviços dos órgãos com a Plataforma de Cidadania Digital se refere à restrição de uso da ferramenta de pesquisa de satisfação dos usuários para aqueles serviços que já foram transformados pelo órgão e posteriormente são integrados ao referido Portal pelo então MP (parágrafo 159) . Essa ferramenta está prevista no art. 20 do Decreto 9.094/2017, o qual dispõe que os dados coletados devem servir como subsídio para reorientar e ajustar a prestação dos serviços.
Dessa forma, quanto aos serviços públicos digitais que ainda não estão plenamente integrados ao Portal, ou seja, aqueles em que o usuário é remetido ao sítio do órgão dono do serviço quando da sua solicitação no âmbito do Portal de Serviços, não há disponibilidade da ferramenta pesquisa de satisfação dos usuários.
Frente à ausência de integração das ferramentas de avaliação da satisfação do usuário com os serviços públicos prestados aos cidadãos, o então MP informou que as pesquisas de satisfação dos usuários pós-serviços são realizadas de duas formas: i) no âmbito do Portal de Serviços do Governo Federal no caso dos serviços públicos digitais que já estão integrados à Plataforma de Cidadania Digital (peça 17, p. 5, parágrafo 20) ; e ii) na plataforma dos órgãos donos do serviço, no caso dos serviços públicos digitais que ainda não estão totalmente integrados ao Portal. Contudo, segundo o então MP, na reunião realizada em 1/10/2018, na medida que os serviços públicos sejam integrados efetivamente ao Portal, esses serviços poderão ser avaliados pelos usuários em plataforma única e centralizada.
Assim como ocorre para as ferramentas de acompanhamento e avaliação, a ferramenta de login único também só está disponível para os serviços públicos digitais que já foram transformados/digitalizados e integrados à Plataforma de Cidadania Digital por ação do então MP. 
Apesar de serem baixos os números de serviços digitais oferecidos frente à totalidade de serviços públicos disponíveis no Portal de Serviços do Governo Federal (parágrafo 245) , o próprio MP relatou na reunião de 1/10/2018 que, considerando a complexidade dos trabalhos e o montante de recursos envolvidos, o órgão não tinha condições operacionais de realizar um número maior de transformações digitais de serviços, visando o seu aperfeiçoamento e integração à Plataforma de Cidadania Digital.
1.23.3. Ausência de gestão de riscos para a implementação de controles internos relativos aos serviços públicos
No esforço de efetuar ações de desburocratização, há décadas, a legislação brasileira tem positivado, com maior ou menor grau de detalhe, que o trabalho administrativo deve ser racionalizado mediante a supressão de controle cujo custo, tanto para o erário como para o cidadão, seja evidentemente superior ao risco (Decreto-Lei 200/1967, art. 14; Lei 13.460/2017, art. 5º, inciso XI; Lei 13.726/2018, art. 1º; Decreto 83.936/1979, Considerando, alíneas “a” a “e”; Decreto 9.094/2017, art. 1º, incisos IV e V; e Decreto 9.203/2017, art. 4º, inciso VI, art. 17, inciso III) . Esse tema também constou dos Decretos revogados 83.740/1979, art. 3º, alínea “b”; e 6.932/2009, art. 1º, inciso V.
Em especial, a Lei 13.726/2018, art. 5º, de forma opcional, e o Decreto 83.936/1979, art. 11 c/c art. 13, de forma obrigatória, preveem a revisão de dispositivos legais ou regulamentares que apresentem controles excessivos ou redundantes. Dessa forma, busca-se a eliminação de disfunções burocráticas positivadas na legislação, incluindo exigências com relação a reconhecimento de firma, autenticação de cópias de documentos e provas relativas a fatos já comprovados pelo usuário.
Carneiro & Bógea também citam a experiência da União Europeia, que aponta para alguns princípios de simplificação legislativa e administrativa que podem nortear reformas, como a proporcionalidade ao risco, que determina que o grau de controle público de determinada atividade deve ser proporcional ao seu risco para outros interesses públicos.
Neste ponto, vale transcrever os pressupostos relativos à supressão de controle puramente formal ou com custo superior ao risco, conforme exposto nas considerações iniciais do Decreto 83.936/1979:
CONSIDERANDO:
a) que, no relacionamento da Administração com seus servidores e com o público deve prevalecer o princípio da presunção da veracidade, que consiste em acreditar-se, até prova em contrário, que as pessoas estão dizendo a verdade;
b) que a excessiva exigência de prova documental constitui um dos entraves à pronta solução dos assuntos que tramitam nos órgãos e entidades da Administração Federal;
c) que as despesas com a obtenção de documentos oneram mais pesadamente as classes de menor renda;
d) que, em troca da simplificação processual e da agilização das soluções, cumpre aceitar-se, conscientemente, o risco calculado da confiança, uma vez que os casos de fraude não representam regra, mas exceção, e não são impedidos pela prévia e sistemática exigência de documentação;
e) que a falsidade documental e o estelionato, em todas as suas modalidades, constituem crime de ação pública punível na forma Código Penal; pelo que se torna dispensável qualquer precaução administrativa que, a seu turno, não elide a ação penal; (grifou-se) 
Essas considerações levam à análise da pertinência dos controles internos usados na prestação dos serviços públicos à luz dos riscos que pretendem mitigar. Destaca-se que a legislação citada enfatiza a necessidade de limitar a exigência de documentos, que fazem parte de controles internos, e a Portaria Interministerial - MP/CGU 176/2018 já trata das informações contidas nesses documentos, e não somente dos documentos em si (art. 2º e art. 3º, § 2º) .
Entretanto, vale destacar que, antes de avaliar se um determinado controle é compatível com o risco, é necessário avaliar se o risco correspondente sequer deva ser tratado com algum controle. Essas análises da relação custo-benefício dos controles e da priorização de riscos são objeto da atividade conhecida como “gestão de riscos”.
A gestão de riscos consiste de método com várias etapas que pode ser aplicado aos serviços públicos voltados aos cidadãos. Essas etapas incluem a identificação dos riscos aos quais o serviço público está sujeito, bem como a análise, a avaliação e o tratamento dos riscos. Em outras palavras, a gestão de riscos pode apoiar o gestor público na identificação dos riscos e na escolha, dentre os vários riscos levantados, de quais devem ser tratados.
Nesse sentido, a implantação de controles internos é uma das formas de mitigar (tratar) o risco, buscando baixar a sua probabilidade e/ou o seu impacto. De acordo com a legislação citada no parágrafo 268, controles internos devem ser implantados com parcimônia.
Cumpre ressaltar que os riscos que não forem tratados são considerados como aceitos, isto é, não se executam ações para mitigá-los, seja para diminuir a probabilidade de ocorrência, seja para diminuir o impacto esperado. De acordo com o Decreto 83.936/1979, em troca da simplificação processual e da agilização das soluções, a Administração deve assumir alguns riscos, uma vez que os casos de fraude não representam regra, mas exceção (Considerando, “alínea “d”) . O mesmo Decreto trata dos possíveis abusos decorrentes da simplificação de exigências na seção “Considerando” (parágrafo 271, alínea “e”) e no art. 10, com a tônica de detectar esses abusos por amostragem e combatê-los a posteriori.
Um aspecto importante a considerar é que a premissa de “boa fé” fica bastante prejudicada se houver impunidade caso usuários cometam irregularidades. Por exemplo, a ocorrência de fraude para que usuários se tornem elegíveis a utilizar o serviço público ou para desfrutar de algum benefício.
Como consta do Cobit 5 para Risco, além do custo envolvido na implantação do controle, também deve ser considerada a maturidade da organização na implantação de controles. Quando a organização está madura em seus processos de gestão de riscos, podem ser implementadas respostas mais sofisticadas; quando a organização é bastante imatura, pode ser melhor começar com respostas básicas.
Ainda a respeito da mitigação dos riscos, vale destacar o caput do art. 10 do Decreto 83.936/1979:
Art. 10. Para controle e correção de eventuais abusos decorrentes da simplificação de exigências de que trata este Decreto, os órgãos e entidades intensificarão as atividades de fiscalização "a posteriori", por amostragem e outros meios estatísticos de controle de desempenho, concentrando-se especialmente na identificação dos casos de irregularidade.
O artigo transcrito pode ser traduzido como uma diretriz para se retirar controles das linhas de produção, de modo a simplificar processos de trabalho dos serviços públicos, e executar, a posteriori, atividades de controle para coibir abusos. Tal diretriz está em sintonia com a premissa de que, em troca da simplificação processual e da agilização das soluções, deve-se aceitar, conscientemente, o risco calculado da confiança, uma vez que os casos de fraude não representam regra, mas exceção (parágrafo 271, alínea “d”) .
Também vale lembrar que os riscos mudam com o tempo, em função de diversos fatores, como mudanças no ambiente em que os serviços públicos funcionam. Nesse contexto, a gestão de riscos prevê a etapa de monitoramento dos riscos, que envolve revisão periódica dos riscos identificados, oportunidade na qual deve-se avaliar a possível retirada de controles internos, simplificando o processo de trabalho e barateando sua operação.
Em síntese, o gestor público deve partir da presunção de que as pessoas agem de boa-fé (presunção da veracidade) , de modo a avaliar os controles implementados ou a implementar em um serviço público frente ao risco envolvido, considerando que controles geram impactos aos usuários dos serviços, tais como entraves à pronta solução de assuntos de seu interesse que tramitam na APF e ônus financeiro, em especial para os das classes de menor renda.
Com base no exposto, não é razoável esperar que o gestor público trate todos os riscos possíveis a que um serviço público esteja sujeito, mas que efetue a gestão de riscos com base em método adequado, de modo a mitigar os riscos com níveis mais altos mediante providências que sejam escolhidas com base em critérios baseados em custo-benefício, pois as ações de tratamento podem tornar esses serviços públicos difíceis de usar, lentos e caros para os usuários. Destaca-se que essa perspectiva exige mudança de postura dos usuários e dos órgãos de controle, pois uma desconformidade detectada pode não ser tratada, necessariamente, com a implantação de novos controles, mas sim com a penalização dos infratores, de modo a evitar que a quantidade excessiva de controles emperre a prestação do serviço.
Em linha como o que foi exposto na presente seção, no inciso VI do art. 4º do Decreto 9.203/2017 (Política de Governança da APF) consta diretriz relativa à implementação de controles internos fundamentados na gestão de risco, que privilegiará ações estratégicas de prevenção antes de processos sancionadores. Ainda segundo o mesmo normativo (art. 17, inciso III) um dos princípios da gestão de riscos é o estabelecimento de controles internos proporcionais aos riscos, de maneira a considerar suas causas, fontes, consequências e impactos, observada a relação custo-benefício. 
Por sua vez, o art. 3º da IN Conjunta - MP/CGU 1/2016 (Controles Internos, Gestão de Riscos e Governança no Poder Executivo) também aponta na direção da necessidade de implantar controles internos baseados na gestão de riscos.
Questionado sobre quais providências têm sido tomadas para se eliminar formalidades e exigências cujo custo econômico ou social seja superior ao risco envolvido nos esforços de transformação digital, o então MP informou que tem atuado no sentido de buscar prover aos órgãos informações e ferramentas de auxílio nesta direção (peça 19, p. 7, item 2.7) . Como ação específica, pode ser citada a Portaria Interministerial - MP/CGU 176/2018, que apresenta relação de documentos não mais exigíveis dos usuários de serviços públicos por parte dos órgãos e entidades da Administração Pública Federal. Paralelamente à Portaria, o então MP encaminhou relação de serviços de cada um dos órgãos da APF com o objetivo de informá-los da necessidade de cumprimento dos princípios legais.
Em adição, o então MP declara que, no que tange à relação custo/risco, somente o gestor do serviço é capaz de avaliar, frente às orientações e limitações do princípio da legalidade e do princípio da indisponibilidade do interesse público, quando registrar e tomar riscos, em prol do princípio da eficiência e da economicidade em sentido lato.
O então MP ainda registra que a temática não é consensual e que definir a priori “custo-benefício” não é ciência exata, o que produz perante os gestores públicos insegurança de gestão e conservadorismo de ação. Tal tema tem sido debatido de forma intensa no âmbito legislativo e o Ministério entende ser necessária uma conformação mais objetiva e menos principiológica para o tema, o que o órgão tem proposto sempre que instado a opinar no processo normativo, acadêmico e doutrinário.
Destaca-se que a gestão de riscos ainda é prática incipiente na APF, como consta do voto da relatora do Acórdão 2699/2018-TCU-Plenário, Ministra Ana Arraes, que trata do relatório do acompanhamento com o objetivo de medir, em 2018, a capacidade de governança e gestão das organizações públicas federais:
15. Os pontos de deficiência que mais chamam atenção no presente relatório de acompanhamento são: i) no âmbito da governança, o baixo monitoramento da gestão pela alta administração e ii) no âmbito da gestão, a baixa capacidade de gerir riscos.
[...]
19. Em relação ao segundo ponto que chama atenção (deficiência na gestão de riscos) , cumpre dizer que ele põe em cheque o alcance dos objetivos da organização ou de cada subárea (contratações, TI, pessoas) .
20. No caso das contratações, por exemplo, a deficiência na gestão de riscos pode levar a aquisições que não atendam à necessidade da organização ou que não tragam benefício imediato para a instituição. Caso típico é a aquisição de aparelhos por hospitais sem que se tenha técnico qualificado para manuseá-los ou estrutura física para abrigá-los.
21. Na área de TI, a incipiência na gestão de riscos é ainda mais grave, haja vista a criticidade dos serviços de tecnologia da informação para algumas organizações. A ocorrência de algum evento adverso no âmbito da TI pode causar a suspensão total da prestação de um serviço público essencial. (grifou-se) 
Visão sistêmica do contexto dos esforços de desburocratização
Com base nos aspectos levantados na presente fiscalização, foi elaborado modelo que engloba elementos do contexto dos esforços de desburocratização (Figura 4) . O objetivo foi analisar o contexto em que ocorrem as iniciativas de desburocratização de forma abrangente e não somente como uma questão técnica, como alerta Hélio Beltrão (parágrafo 55 do relatório e parágrafo 56 do Anexo I) . Adicionalmente, procurou-se verificar se algum elemento relevante ainda não havia sido considerado, para que constasse da estratégia a ser proposta ao final do presente levantamento.
O modelo exposto é baseado: 1) no conteúdo do presente relatório; e 2) no modelo elaborado no “Workshop Desburocratização”, realizado no Instituto Serzedello Corrêa (ISC) , nos dias 7 e 8/11/2017; e 3) no modelo elaborado durante o curso “Pensamento Sistêmico aplicado ao controle: desburocratização”, também realizado no ISC, em 25/6/2018, com ênfase nas fiscalizações a cargo da SecexDesenvolvimento (parágrafo 14) .
No modelo é utilizada notação do denominado diagrama de circuito causal (causal loop diagram, em inglês) , que é uma ferramenta de síntese de ideias do campo de conhecimento denominado “Pensamento Sistêmico” (“Systems Thinking”, em inglês) . De acordo com a notação citada, a influência de um elemento do modelo (variável a considerar) sobre outro é sinalizada com uma seta direcionada, com informação se o elemento de destino da seta aumenta da mesma forma que o de origem (sinalizado com “+”) ou de forma contrária (sinalizado com “-”) . Adicionalmente, o atraso relativo à influência de um elemento sobre outro foi sinalizado com duas barras paralelas. 
Esclarece-se que o modelo foi elaborado a partir de brainstorming da equipe de fiscalização, conduzido com base no conteúdo do presente relatório. As premissas embutidas no modelo poderão ser validadas e refinadas ao longo da implantação da estratégia de atuação do TCU proposta no capítulo 6 deste relatório.
Para simplificar o modelo, somente foram tratados os serviços públicos voltados aos cidadãos no âmbito do Poder Executivo Federal, pois os serviços públicos são prestados predominante por órgãos deste Poder. Adicionalmente, foram considerados os serviços prestados diretamente pelo Estado, sem considerar aspectos específicos dos serviços prestados mediante concessão ou permissão (Lei 8.987/1995) .
A narrativa a seguir levará em consideração dois circuitos (loops) presentes no modelo, de modo a ilustrar os relacionamentos entre os diversos elementos levantados. Cada elemento é destacado em sublinhado.
Partiu-se da premissa de que os esforços de desburocratização serão efetivos quando os serviços públicos forem prestados, predominantemente, na forma digital, de modo a universalizar o acesso e a prover atendimento mais simples e rápido das necessidades dos usuários, com redução dos custos envolvidos para o Estado e para os usuários. Em síntese, busca-se incentivar a prestação de serviços públicos que sejam simples, rápidos e baratos.
Para que esse objetivo seja alcançado, é necessário que haja qualidade da prestação desses serviços, que é influenciada pela capacidade dos órgãos de prestar serviços de qualidade.
A capacidade de prestar serviços públicos de qualidade envolve aspectos como: a) alocação de recursos (e.g. pessoal e orçamento) ; b) integração entre os órgãos para haver colaboração, intercâmbio, compartilhamento e iniciativas inovadoras (parágrafos 27-29) ; c) compartilhamento de dados entre os órgãos (parágrafo 136) ; e d) contratação de bens, serviços e materiais de consumo para dar suporte à prestação dos serviços.
Ressaltando-se que, com relação à contratação de elementos que servem de insumo para a prestação de serviços públicos, há certa desconexão entre a legislação e a jurisprudência sobre contratações realizadas pela Administração Pública e a prestação dos serviços que ela presta. Por exemplo, a Lei 8.666/1993 e a Lei 10.520/2000 não explicitam que a necessidade da contratação seja decorrente de necessidades para a prestação de serviços públicos.
Adicionalmente, as leis 13.460/2018, 8.987/1995 e 9.472/1997 estabelecem direitos aos usuários de serviços públicos, mas também estabelecem deveres (parágrafo 49) . Para cumprir sua parte na prestação dos serviços públicos, os cidadãos têm que possuir conhecimentos mínimos, de modo a entender as etapas e procedimentos necessários, habilidades para utilizar os serviços digitais, que pressupõem um nível mínimo de educação digital dos usuários (parágrafo 50) . Além disso, os usuários têm que estar incluídos digitalmente, de modo a dispor de equipamentos (e.g. smartphones) e capacidade de acesso à internet, isto é, conectividade para usar os serviços públicos digitais, que já foi objeto de análises do TCU: auditoria operacional conduzida pela SeinfraCom sobre a política de inclusão digital (peça 39) e levantamento com objetivo de avaliar a política nacional de banda larga, que resultou no Acórdão 2053/2018-TCU-Plenário, de relatoria da Ministra Ana Arraes.
Nesse contexto, cumpre registrar que na Estônia o primeiro passo foi garantir que todas as escolas estivessem online, trazendo o conhecimento sobre tecnologia desde cedo para a vida das crianças. Em seguida, buscou-se facilitar o acesso para todas as pessoas, incluindo idosas, ensinando-as como utilizar computadores (peça 27, p. 21) .
A capacidade dos órgãos de prestar serviços públicos de qualidade, por sua vez, é influenciada por diversos elementos, como as instâncias de governança pública, que incluem a: 1) a governança de cada órgão, em especial o Comitê Permanente para Desburocratização (parágrafos 203-204) , o qual deve considerar diversos aspectos específicos, como vontade política, pressão social, reflexos na mídia, projetos em curso que influenciam um determinado serviço público, entre outros (peça 28, p. 3, item “Desafios”) ; 2) a governança superior, que inclui atores como o Presidente da República e diversos colegiados que tratam de aspectos específicos da desburocratização e da transformação digital, como o Conselho Nacional para a Desburocratização - Brasil Eficiente (parágrafo 231) .
Como consta dos parágrafos 19 a 21 do relatório de fiscalização que culminou no Acórdão 2608/2018-TCU-Plenário (Relatório de Políticas e Programas de Governo 2018) , da relatoria do Ministro Benjamin Zymler, a Casa Civil declara que os princípios que orientarão a governança pública são os seguintes: i)  capacidade de resposta; ii) integridade; iii) confiabilidade; iv) melhoria regulatória; v)  prestação de contas e responsabilidade; e vi) transparência.
A governança pública é influenciada por pressões políticas por serviços públicos melhores, que por sua vez, podem ser resultantes de ações de controle social. Vale lembrar que a transparência é um elemento da governança pública e, portanto, é de se esperar que com mais governança haja mais transparência, bem como maior prestação de contas e responsabilidade por parte dos órgãos (Decreto 9.203/2017, art. 3º, inciso V e VI, e art. 4º, inciso XI) .
Ressalta-se que as ações de controle social podem ser alimentadas com informações oriundas da plataforma de serviços públicos oferecida pelo então MP, pois é prevista a publicação do “quadro geral dos serviços públicos prestados” (Lei 13.460/2017, art. 3º) , dos resultados de avaliações e do ranking das entidades com maior incidência de reclamação dos usuários (parágrafo 238) , isto é, é prevista transparência da prestação dos serviços. Nesse sentido, observa-se que um dos eixos da EGD é a “Participação Social”, cujo objetivo é o de “Ampliar a participação social na melhoria das políticas e dos serviços públicos” (grifou-se) (Quadro 2) .
Registre-se que, por intermédio da Portaria - TCU 345/2018, o TCU aprovou o roteiro “O TCU e o Controle Social”, com o objetivo de: 1) difundir oportunidades de ações de controle em parceria com a sociedade, para as unidades do TCU; 2) alertar as unidades do TCU sobre a necessidade de gerenciamento de riscos nas ações mencionadas no inciso anterior; e 3) fornecer bases para a elaboração de uma “Estratégia de fortalecimento da parceria com a sociedade para o controle da Administração Pública”.
As ações de controle social, por sua vez, são influenciadas pela satisfação dos usuários dos serviços públicos, que aumentará com a prestação de serviços públicos simples, rápidos e baratos, fechando o primeiro loop. Lembra-se que os usuários dos serviços podem demandar ações de melhoria desses serviços, inclusive no tocante à desburocratização, por meio dos Conselhos de Usuários e do formulário Simplifique! (seção 4.2.5) .
Outro ciclo pode ser observado no lado direito do diagrama. Com o aumento da governança pública, há condições de aumentar a meritocracia na indicação de dirigentes para cargos públicos.
Com dirigentes competentes e íntegros pode-se aumentar a capacidade dos órgãos de se prestar serviços públicos de qualidade, pois conta-se com pessoal capacitado para executar atividades de governança (e.g. definir diretrizes estratégicas e operacionais) e de gestão, no sentido de modelar ou aperfeiçoar processos de trabalho de serviços públicos de forma racionalizada. Em adição, com escolhas mais criteriosas de gestores, espera-se que haja menos desvios na implementação e execução desses processos, isto é, a prática de fraude e corrupção. Esses desvios, por sua vez, são influenciados pelo grau de impunidade reinante. A indicação de dirigentes baseado na meritocracia deve ser promovida pelo nível mais alto da APF (“tom do topo”) .
Apesar da meritocracia não ter sido abordada anteriormente neste relatório, a indicação de dirigentes já foi objeto de avaliação em diversos julgados deste Tribunal. Destaca-se que a meritocracia é uma das caraterísticas das organizações burocráticas, de acordo com Max Weber (parágrafo 42) . Registre-se que no Decreto 9.727/2019, de 15/3/2019, foram estabelecidos critérios, perfis profissionais e procedimentos a serem observados para a ocupação de cargos em comissão do Poder Executivo Federal.
A meritocracia também afeta as ações de regulação administrativa, que incluem: 1) a atuação normativa do Congresso Nacional e dos órgãos do Poder Executivo, que definem as regras a serem seguidas em termos de legislação e normas infralegais; e 2) a ação dos órgãos de fiscalização na esfera administrativa, como os órgãos ligados ao controle externo (Congresso Nacional e TCU) e controle interno no âmbito do Poder Executivo (CGU) . A premissas é de que normas que definam controles compatíveis com os riscos mais relevantes e ações de fiscalização que punam os infratores, sem o ímpeto de estabelecer quantidades crescentes de controles, levam a menos disfunções burocráticas (seção 4.5.3) .
As ações de regulação administrativa podem, por exemplo, influenciar o aumento da inclusão digital dos usuários dos serviços públicos, devido a legislações e ações de fiscalização para induzir e verificar a conformidade da infraestrutura de acesso com as normas de regência. Adicionalmente, as ações de regulação influenciam questões como o compartilhamento de dados entre órgãos da APF.
Essas ações também influenciam os esforços de desburocratização, com ênfase na transformação digital, criando os requisitos desses esforços, bem como tornando-os obrigatórios. Como foi observado, requisitos de simplificação são positivados na legislação há décadas (seção 4.2) , mas a obrigatoriedade da transformação digital, que é um vetor importante para a desburocratização, ainda não foi estabelecida (parágrafos 255-256) .
Ressalta-se que o Poder Executivo Federal, por intermédio do então MP, tem executado ações estruturantes para aumentar a capacidade dos órgãos de prestar serviços públicos de qualidade, incluindo a Plataforma de Cidadania Digital e métodos/técnicas para transformação de serviços (Kit de Transformação de Serviços Públicos) (parágrafo 182) , bem como apoio diretamente aos órgãos (parágrafo 183.2) . Esses esforços contribuem para aumentar a capacidade dos órgãos de prestar serviços públicos de qualidade, fechando o segundo loop.
Proposta de estratégia de atuação do TCU
Com base no conhecimento obtido com o presente levantamento, que inclui conceitos, legislação, jurisprudência do TCU e ações em curso a respeito de desburocratização de serviços públicos voltados aos cidadãos, propõe-se, a seguir, uma estratégia de atuação deste Tribunal para tratar do tema.
O objetivo da estratégia é induzir os órgãos responsáveis a conduzir esforços de desburocratização para que serviços públicos sejam prestados, predominantemente, na forma digital, de modo a universalizar o acesso e a prover atendimento mais simples e rápido das necessidades dos usuários, com redução dos custos envolvidos para o Estado e para os usuários.
Na formulação da estratégia, teve-se em mente diversos aspectos: 1) apesar de haver condições favoráveis à desburocratização, que têm ocorrido com o apoio da transformação digital dos serviços, a quantidade de serviços a digitalizar ainda é significativamente elevada (parágrafo 253) ; 2) a ausência de interesse político de se tratar a questão da desburocratização dos serviços públicos e a falta de obrigatoriedade de transformação digital dos serviços foram identificados como fatores importantes na indução de ações efetivas (parágrafos 254-256) ; 3) há diversos entraves aos esforços de desburocratização (seção 4.5) .
Adicionalmente, a estratégia também considerou diversos desafios que APF enfrenta com relação à desburocratização de seus serviços públicos, tais como:
cumprimento, por parte dos órgãos prestadores de serviços públicos, da legislação sobre desburocratização, que se encontra espalhada em diversos normativos (seções 4.2 e 4.5) ;
problemas de coordenação intragovernamental dos projetos de desburocratização com o uso da transformação digital, como no caso do PIUBS (parágrafo 218) ;
questões relativas ao compartilhamento de dados intragovernamental (seção 4.2.2) ;
ausência de autenticação única digital dos cidadãos para usar os serviços públicos digitais (seção 4.3.5) ;
baixo nível de inclusão digital (parágrafos 50 e 300) ;
questões relativas à meritocracia de gestores públicos encarregados de esforços de desburocratização com ênfase na transformação digital (parágrafos 308-310) ;
necessidade de articulação entre os órgãos do Poder Executivo Federal com os Estados, o Distrito Federal, os Municípios e com os outros poderes para integração, racionalização, disponibilização e simplificação de serviços públicos (seção 4.2.8) .
A estratégia de atuação do TCU formulada inclui um conjunto de trabalhos divididos em eixos de atuação, sem que haja relações de precedência, de modo que os trabalhos podem ocorrer em paralelo, ao longo de um período estimado de seis anos. Esses trabalhos são predominantemente fiscalizações sobre ações de transformação digital do Poder Executivo Federal, pois a transformação digital tem sido utilizada por esse poder como o principal instrumento de melhoria de serviços públicos voltados aos cidadãos mediante a desburocratização desses serviços.
A estratégia proposta é sintetizada no Quadro 3, com indicações de estimativas de períodos de realização de cada ação proposta.
Ressalta-se que os eixos propostos se referem a ações conduzidas por órgãos que têm capitaneado ações concretas de desburocratização de serviços públicos prestados aos cidadãos, as quais têm recobrimento com ações voltadas às empresas. Dessa forma, deverá haver estreito contato entre as unidades responsáveis pela execução das ações propostas na estratégia e a SecexDesenvolvimento, de modo a se articular trabalhos em conjunto ou em harmonia com aquela unidade.
A seguir são expostos os eixos de atuação, com as respectivas ações previstas.
1.24. Ações de suporte à desburocratização
Com o objetivo de promover a desburocratização de serviços públicos por meio da transformação digital, o governo federal tem adotado medidas de caráter estruturante, isto é, desenvolvido atividades e projetos que fornecem a base sobre a qual se apoiam as iniciativas dos órgãos em geral para desburocratizar seus respectivos serviços. Nesse contexto, é importante que o TCU acompanhe a execução do conjunto de medidas de suporte apresentadas a seguir para acelerar a transformação digital do governo e, por consequência, a desburocratização dos serviços públicos.
	Item da estratégia
	2019
	2020
	2021
	2022
	2023
	2024

	Ações de suporte à desburocratização

	Governança das ações de desburocratização dos serviços públicos
		▬
	▬
	▬
		
	Implantação da Plataforma de Cidadania Digital
	▬
	▬
	▬
			
	Compartilhamento de dados entre órgãos e entidades da APF
	▬
	▬
	▬
			
	Implantação da Identificação Civil Nacional (ICN) 
	▬
	▬
	▬
			
	Inclusão digital
		▬
	▬
	▬
		
	Meritocracia na indicação de gestores públicos
		▬
	▬
	▬
		
	Desburocratização por áreas do Estado

	Acompanhamentos de estratégias de áreas do Estado
		▬
	▬
	▬
	▬
	▬

	Acompanhamento do cumprimento dos requisitos previstos na legislação sobre desburocratização
		▬
	▬
	▬
		
	Resultados das ações de desburocratização

	Auditorias dos serviços públicos mais relevante voltados aos cidadãos 
		▬
	▬
	▬
	▬
	▬

	Ações do TCU para continuidade dos esforços de desburocratização

	Inclusão das iniciativas de desburocratização nas contas prestadas ao TCU
		▬
	▬
			
	Monitoramento de acórdãos estruturantes
	▬
	▬
	▬
	▬
	▬
	▬

	Promoção da cultura da desburocratização dos serviços com transformação digital
	▬
	▬
	▬
	▬
	▬
	▬

	Promoção da desburocratização junto ao Congresso Nacional
		▬
	▬
	▬
	▬
	▬

	Articulação dos entes dos demais poderes e das demais esferas da federação

	Capacitação dos TCEs e TCMs para avaliarem a desburocratização no âmbito de suas unidades jurisdicionadas
			▬
	▬
	▬
	▬

	Acompanhamento do cumprimento dos requisitos previstos na legislação sobre desburocratização em outras esferas da federação
					▬
	▬

Quadro 3 - Proposta de estratégia de atuação do TCU
1.24.1. Governança das ações de desburocratização dos serviços públicos
Trata-se do acompanhamento da implementação da E-Digital/EGD, com foco nas ações de desburocratização dos serviços públicos e no apoio da transformação digital, incluindo a verificação da execução de ações como: 1) o detalhamento da estratégia (definição de indicadores, metas e ações previstas para alcançar os objetivos propostos) ; 2) o monitoramento das ações previstas para os órgãos provedores de serviços públicos por parte dos órgãos governantes superiores (OGS) , de forma a verificar se os resultados esperados foram de fato alcançados e tomar providências corretivas quando necessário; 3) a articulação efetiva de instituições para que os serviços públicos sejam executados adequadamente; e 4) o gerenciamento dos riscos envolvidos para se chegar aos resultados esperados com a estratégia formulada (Decreto 9.203/2017, art. 4º, incisos III, IV e VI, respectivamente) .
Ressalte-se que diversos atores atuam na governança superior e na governança dos órgãos (Figura 3) , o que pode levar à duplicação e à fragmentação de esforços, além do fato de que o TCU já emitiu recomendações sobre aspectos de governança das ações relativas ao governo digital no âmbito do Poder Executivo Federal, que constam do Acórdão 1469/2017-TCU-Plenário, item 9.1, de relatoria do Ministro Benjamin Zymler.
Devido à natureza do assunto, que envolve governança pública, desburocratização de serviços públicos e transformação digital, sugere-se que as ações sobre este assunto sejam conduzidas em conjunto pela SecexAdministração e pela Sefti.
1.24.2. Implantação da Plataforma de Cidadania Digital
Como a Plataforma de Cidadania Digital é a base das iniciativas de transformação digital do Poder Executivo Federal (parágrafo 63 e seção 4.3.2) , por incluir elementos como o Portal de Serviços Públicos, a ferramenta de automação e a de login único, é fundamental que essa plataforma funcione adequadamente.
Em vista disso, propõe-se o acompanhamento da implantação da Plataforma de Cidadania Digital, de forma que os serviços públicos transformados digitalmente pelas organizações públicas possam ser efetivamente integrados à plataforma e acessados pelos cidadãos.
Um dos objetivos desse acompanhamento seria verificar se os diversos riscos envolvidos na implantação da plataforma estão sendo adequadamente gerenciados pelo órgão responsável, incluindo o risco de dependência tecnológica com relação à solução de automação contratada pelo então MP (parágrafos180-181) .
Como se trata de tema com aspectos técnicos de TI, sugere-se que o acompanhamento seja conduzido pela Sefti, com o apoio da SecexAdministração. 
1.24.3. Compartilhamento de dados entre órgãos e entidades da APF
O compartilhamento de dados é infraestrutura necessária para a desburocratização dos serviços públicos, pois permite que não se exija do cidadão informações que o Estado já possua em suas bases de dados (Decreto 9.094/2017, art. 2º) .
Esse assunto já é objeto de acompanhamento em curso no TCU, a cargo da Sefti (parágrafo 136) . No entanto, tal acompanhamento ainda não contemplou a avaliação das plataformas desenvolvidas pelo governo para dar maior efetividade ao compartilhamento de dados na APF, em especial a plataforma de análise de dados (GovData) , a plataforma de integração e catálogo de API (Conecta.Gov) , o projeto de geração de dados mestres de governo (Predic) (peça 33, p. 96-97) . Também ainda não foi avaliado o recente protocolo de compartilhamento de dados do CPF que utiliza a tecnologia Blockchain (bCPF) e que foi desenvolvido pela Secretaria da Receita Federal (Portaria - RFB 1.639/2016, art. 6º, § 3º) .
Adicionalmente, por meio do acompanhamento em curso, continuarão a ser observados os modelos de orçamentação e custeio dessas iniciativas de compartilhamento de dados, levando-se em conta o Acórdão 1469/2017-TCU-Plenário, de relatoria do Ministro Benjamin Zymler, itens 9.1.2.2.1 e 9.1.2.2.2, bem como aspectos relativos à proteção dos dados pessoais, que é objeto da Lei 13.709/2018.
Ante o exposto, propõe-se o acompanhamento, em conjunto ou em separado, mas de forma coordenada, das plataformas de compartilhamento de dados que estão sendo desenvolvidas pelo Governo Federal.
Em função da natureza dos compartilhamentos de dados, baseados em ferramentas, métodos e protocolos de TI, é recomendável que as ações de fiscalização a esse respeito estejam a cargo da Sefti.
1.24.4. Implantação da Identificação Civil Nacional (ICN) 
Em essência, trata-se do Documento Nacional de Identificação (DNI) (seção 4.3.5) , que é uma iniciativa comum nos esforços internacionais de transformação digital. Em função da importância desse projeto para as iniciativas de desburocratização e transformação digital, propõe-se que seja feito o acompanhamento do projeto do DNI.
Vale lembrar que a iniciativa “Massificar a emissão do Documento Nacional de Identificação - DNI para o cidadão” é uma das iniciativas da “Estratégia de Governança Digital (EGD) 2016-2019”, ligada ao objetivo “Ampliar a oferta e aprimorar os serviços públicos por meio da transformação digital” (parágrafo 206) .
Como se trata de tópico de natureza mais técnica, que utiliza ferramentas de TI, propõe-se que as ações de fiscalização a esse respeito estejam a cargo da Sefti.
1.24.5. Inclusão digital 
Como foi exposto nos parágrafos 300 e 301, o acesso a inclusão digital é pré-requisito para que os usuários de serviços públicos consigam utilizar os serviços públicos, que serão cada vez mais digitais.
Como a SeinfraCom já conduziu auditoria operacional a esse respeito (peça 39) , é importante que o tema continue sendo acompanhado pelo TCU, possivelmente pela própria SeinfraCom, com apoio da Sefti.
1.24.6. Meritocracia na indicação de gestores públicos
A escolha de pessoas capacitadas e íntegras é outra medida de suporte para que os esforços de desburocratização produzam efeitos (parágrafos 308-310) . Nesse contexto, a atuação do TCU por meio de fiscalizações pode auxiliar na indução da escolha de dirigentes para ocupar cargos em comissão/funções de confiança com critérios adequados, de modo que sejam competentes para conduzir efetivamente os esforços de desburocratização e que não apresentem conflitos de interesse com relação a esses esforços.
Em função da natureza dessa ação, sugere-se que fique a cargo da Secretaria de Fiscalização de Pessoal do TCU (Sefip) , com o apoio da Sefti e da SecexAdministração. Destaca-se que a Sefip já tem conduzido trabalhos sobre o tema, como aqueles que redundaram nos Acórdãos 3.023/2013, de relatoria do Ministro Marcos Bemquerer, 2.212/2015, de relatoria do Ministro Vital do Rêgo, e 1.594/2016, de relatoria do Ministro Raimundo Carreiro, todos do Plenário do TCU (parágrafo 310) .
1.25. Desburocratização por áreas do Estado
Este eixo trata do acompanhamento das estratégias de desburocratização, com ênfase em transformação digital, em áreas específicas do Estado brasileiro, tais como saúde, educação, segurança, entre outras, de forma a avaliar a conexão dessas estratégias setoriais com a estratégia central do governo (e.g. avaliar a compatibilidade da e-Saúde com a EGD) , bem como o andamento de projetos de transformação digital conduzidos no contexto dessas áreas (e.g. PIUBS, no âmbito da área da saúde) .
O acompanhamento proposto inclui a verificação do detalhamento de cada estratégia setorial, incluindo a definição de indicadores e metas, para que se possa verificar o cumprimento das ações previstas para alcançar os objetivos propostos na estratégia, bem como o alinhamento de cada estratégia setorial com a estratégia de transformação digital do governo (E-Digital/EGD) .
Adicionalmente, considera-se como uma das áreas do Estado o Poder Judiciário. No presente levantamento, o foco foi sobre as ações executadas no âmbito do Poder Executivo Federal e se pretende induzir o Poder Judiciário a conduzir suas próprias iniciativas de desburocratização dos serviços públicos voltados aos cidadãos (prestação jurisdicional) .
Vale lembrar que no item 9.3 do Acórdão 1469/2017-TCU-Plenário, de relatoria do Ministro Benjamin Zymler, foram feitas recomendações ao Conselho Nacional de Justiça (CNJ) no sentido de conduzir ações relativas à transformação digital de seus serviços públicos.
Como atividade complementar, propõe-se a execução de acompanhamento do cumprimento dos requisitos previstos na legislação para avaliar se estão sendo cumpridos os requisitos estabelecidos pela legislação sobre desburocratização e transformação digital, incluindo aqueles expostos nas seções 4.2 e 4.5 deste relatório, para os serviços identificados no “Censo de Serviços Públicos”. Adicionalmente, os serviços podem ser classificados por áreas do Estado, de modo a prover informações sobre quais áreas estão menos avançadas nos esforços de desburocratização e, dessa forma, possam sofrer indução do TCU nesse sentido.
Destaca-se que, com os dados levantados, pode-se elaborar indicador que espelhe o grau de conformidade dos serviços públicos com a legislação em vigor.
Também poder-se-á divulgar o grau de conformidade desses serviços com relação à legislação, com os respectivos valores do indicador de conformidade, para todos os interessados (stakeholders) , que incluem os órgãos dos três poderes e de todas as esferas que oferecem serviços públicos, os órgãos governantes superiores, que executam ações de governança e promovem ações de caráter estruturante, os órgãos de controle, as auditorias internas dos órgãos e os entes que executam ações de controle social.
Esse acompanhamento poderá servir de insumo para o planejamento de ações de fiscalizações do TCU tratadas na seção 6.3 deste relatório e para induzir que os esforços de desburocratização passem a ser considerados nas pautas políticas dos órgãos prestadores de serviços públicos. Adicionalmente, seria recomendável que esse acompanhamento fizesse parte daquele já conduzido pelo TCU com o objetivo de medir a capacidade de governança e gestão das organizações públicas federais, que, em 2018, culminou com o Acórdão 2699/2018-TCU-Plenário, de relatoria da Ministra Ana Arraes, no âmbito do qual foi produzido o índice integrado de governança e gestão (iGG) .
Nesse contexto, recomenda-se que as respectivas ações de fiscalização fiquem a cargo da Sefti, da SecexAdministração e também das secretarias de controles externo especializadas nas áreas do Estado que forem fiscalizadas nas ações relativas a este eixo.
1.26. Resultados das ações de desburocratização
Este eixo se refere à efetividade das ações de desburocratização conduzidas pelos diversos atores envolvidos, como as diversas instâncias de governança e as instâncias de gestão. É a partir das fiscalizações realizadas neste eixo que poder-se-á verificar se as ações conduzidas pelo Estado efetivamente levaram à prestação de serviços públicos mais simples, rápidos e baratos.
Propõe-se que sejam conduzidas auditorias integradas a respeito de um conjunto de serviços públicos selecionados com base em critérios de relevância, risco e materialidade, avaliando-se aspectos de conformidade à legislação existente, incluindo aqueles expostos nas seções 4.2 e 4.5 deste relatório, assim como de eficiência e de efetividade. Nessas auditorias também deverá ser verificado o alinhamento das ações de desburocratização conduzidas sobre os serviços públicos selecionados com relação à estratégia de transformação digital do governo (E-Digital/EGD) , bem como estratégias setoriais, quando pertinente, como a e-Saúde.
Na seleção dos serviços, convém que sejam considerados aqueles que já contam com projetos em curso, como os projetos que têm sido acompanhados no âmbito do Brasil Eficiente pelo Conselho Nacional para a Desburocratização (parágrafos 199-200) , bem como outros projetos de grande envergadura, como o Programa de Informatização das Unidades Básicas de Saúde (PIUBS) , objeto do TC Processo 034.676/2017-1.
Sugere-se que as fiscalizações no escopo deste eixo sejam feitas com base em parcerias entre a Sefti e unidades técnicas do TCU que tratam das unidades do Estado que gerenciam os serviços públicos que forem selecionados, com o apoio da SecexAdministração.
1.27. Ações do TCU para continuidade dos esforços de desburocratização
Este eixo trata de ações por parte do TCU para induzir a continuidade dos esforços de desburocratização, de modo que os resultados já alcançados e a alcançar se tornem perenes e sustentáveis.
1.27.1. Inclusão das iniciativas de desburocratização nas constas prestadas ao TCU
Como a boa prestação de serviços públicos voltados aos cidadãos é fundamental para o bem-estar da sociedade, entende-se relevante que a desburocratização desses serviços, mediante o processo de transformação digital, seja considerada como um dos elementos que compõem os resultados da atuação de um órgão ou entidade público ao fim do exercício, por serem fundamentais para a geração de valor público por parte dos órgãos prestadores de serviços públicos voltados aos cidadãos, a serem incluídos no âmbito das contas prestadas pelos gestores e pelo Presidente da República ao Tribunal.
Destaca-se que os serviços públicos geram valor tanto para o público (a sociedade) como para os usuários individualmente, pois as disfunções burocráticas terminam gerando perdas tanto no âmbito público (e.g. em termos de isonomia dos usuários, de eficiência e de economicidade) , como para o âmbito dos usuários (e.g. perdas de tempo, dinheiro, oportunidades e dignidade) (parágrafos 51-54) .
Desse modo, o Tribunal poderá colaborar para a indução dos esforços de desburocratização, com o uso da transformação digital, pois esses esforços passarão a ser considerados como parte das entregas dos órgãos à população, o que, combinado com mecanismos de transparência, podem servir como insumo para ações das entidades de governança pública e para agentes de controle social, que poderão efetuar maiores pressões sobre os agentes de governança e de gestão dos serviços públicos.
Devido à natureza do presente eixo, sugere-se que as ações relacionadas a este tópico estejam a cargo da Secretaria de Métodos e Suporte ao Controle Externo (Semec) e da Secretaria de Macroavaliação Governamental  (Semag) . 
Nesse contexto, na parte afeta à Semec, sugere-se que a Secretaria oriente as Unidades Prestadoras de Contas (UPC) para que desenvolvam tópico específico no Relato Integrado anual a ser apresentado ao TCU acerca de suas iniciativas e resultados no campo da desburocratização e da transformação digital na prestação dos serviços públicos. Dessa forma, ficará a cargo de cada UPC avaliar seu estágio e sua contribuição no processo de transformação digital do país e definir qual capítulo do Relato Integrado comunicará melhor os resultados alcançados.
1.27.2. Monitoramento de acórdãos estruturantes 
Adicionalmente, os monitoramentos dos acórdãos que forem prolatados ao longo do tempo sobre desburocratização, com ênfase na transformação digital, também devem ocorrer no escopo da estratégia proposta. Inicialmente, deve-se executar o monitoramento do Acórdão 1469/2017-TCU-Plenário (parágrafo 16) , de relatoria do Ministro Benjamin Zymler, no escopo da presente estratégia, por tratar de diversos aspectos de transformação digital que afetam a desburocratização dos serviços públicos.
Cumpre ressaltar que alguns itens do citado acórdão já estão sendo monitorados no âmbito de outras ações de controle, a saber: 9.1.2.1, 9.2.9.4 e 9.2.9.12 (TC Processo 025.525/2018-2, auditoria operacional sobre o modelo de operação de TI no âmbito do Sistema de Administração dos Recursos de TI do Poder Executivo Federal - Sisp) ; 9.2.3, 9.2.9.1, 9.2.9.2, 9.1.2.2.1, 9.1.2.2.2 e 9.1.2.2.3 (TC Processo 010.716/2018-4, acompanhamento sobre o compartilhamento de dados na APF, especialmente quanto às medidas adotadas para dar cumprimento ao Decreto 8.789/2016) .
1.27.3. Promoção da cultura da desburocratização dos serviços com transformação digital
De modo a ampliar a cultura de desburocratização na APF, propõe-se a realização de diálogos públicos com diversos grupos de interesse, tais como gestores públicos, especialistas no tema e organizações da sociedade civil (stakeholders) (parágrafo 349) , com o objetivo de discutir, entre outros aspectos: os principais entraves aos esforços de desburocratização (seção 4.5) ; a legislação vigente (seções 4.2 e 4.5) ; as estratégias em vigor (e.g. E-Digital/EGD e e-Saúde) ; as iniciativas em curso de caráter estruturante e aquelas voltadas para serviços públicos específicos (seção 4.3) ; e casos de sucesso de desburocratização e trabalhos conduzidos pelo TCU e por outros órgãos de controle, incluindo os trabalhos feitos para os eixos da presente estratégia.
Como se trata da aplicação dos conceitos de desburocratização, com ênfase na transformação digital, sugere-se que as realizações desses diálogos públicos fiquem a cargo da Sefti e da SecexAdministração, com o apoio do Instituto Serzedello Corrêa (ISC) , da Assessoria de Cerimonial e Relações Institucionais (Aceri) e das unidades técnicas do TCU que tenham participado dos trabalhos no contexto da presente estratégia.
1.27.4. Promoção da desburocratização junto ao Congresso Nacional
Como forma de buscar maior efetividade nas ações de controle realizadas pelo TCU sobre o tema, propõe-se informar as comissões temáticas do Congresso Nacional a respeito da presente estratégia e dos resultados já alcançados e a alcançar. O objetivo é apoiar as ações de legislação e de controle externo executadas pelo parlamento, que é considerada uma atividade de regulação (parágrafos 311-313) .
Sugere-se que as ações relacionadas a este tópico estejam a cargo da Sefti e da SecexAdministração, com o apoio da Assessoria Parlamentar (Aspar) . 
1.28. Articulação dos entes dos demais poderes e das demais esferas da federação
Considerando que:
a legislação atual prevê a articulação entre os órgãos do Poder Executivo Federal com os Estados, o Distrito Federal, os Municípios e os outros Poderes para integração, racionalização, disponibilização e simplificação de serviços públicos (item 4.2.8) ;
foi instituída, recentemente, a Rede Nacional de Governo Digital (Rede Gov.Br) com a finalidade de promover, entre as unidades da federação, a colaboração, o intercâmbio, a articulação e a criação de iniciativas inovadoras relacionadas à temática de Governo Digital no setor público;
embora a articulação entre os entes seja um aspecto de conformidade que deverá ser tratado no escopo das auditorias previstas no item 6.3, também é necessário que os órgãos de controle das demais esferas estejam a par dos esforços do TCU e possam conduzir fiscalizações similares em suas respectivas jurisdições;
propõe-se as ações a seguir a fim de buscar maior efetividade nessa articulação, sobretudo no que diz respeito a serviços que são, por natureza, descentralizados (e.g. serviços de saúde e de educação) .
1.28.1. Capacitação dos TCEs e TCMs para avaliarem a desburocratização no âmbito de suas unidades jurisdicionadas
Com essa ação, pretende-se oferecer capacitação aos Tribunais de Contas dos Estados (TCEs) e dos Municípios (TCMs) , para que conduzam ações similares àquelas propostas na presente estratégia, incluindo auditorias conjuntas com o TCU.
Em função da natureza do tema, sugere-se que esta ação fique a cargo da Sefti, com o apoio do ISC.
1.28.2. Acompanhamento dos serviços públicos com respeito à desburocratização em outras esferas da federação
Trata-se de ação similar àquela proposta nos parágrafos 347-350, de modo a se chegar, em conjunto com os TCEs e TCMs, a um panorama mais abrangente da conformidade dos serviços públicos com a legislação vigente, pois com essa ação incluem-se os serviços prestados no âmbito dos estados e municípios.
Em função da natureza do tema, sugere-se que esta ação fique a cargo da Sefti.
Conclusão
No Brasil, existe extensa legislação diretamente ligada à desburocratização dos serviços públicos voltados aos cidadãos, pois este tema tem sido discutido há mais de cinco décadas no escopo do Poder Executivo Federal. Essa legislação inclui diversos aspectos, como a abolição da exigência de determinados documentos, a vedação ou dispensa da exigência de reconhecimento de firma, a transformação digital dos serviços públicos, o “balcão virtual único” para prestação desses serviços, a “Carta de Serviços ao Usuário” e a participação dos usuários nos esforços de desburocratização. Recentemente foram publicados normativos que tornam diversos aspectos de observância obrigatória por todos os entes da federação (e.g. Lei 13.460/2017 e Lei 13.726/2018) .
Como um dos principais instrumentos usados para se implantarem ações de desburocratização no setor público, destaca-se a transformação digital dos serviços públicos, mediante diversas ações capitaneadas pelo então MP. Nesse contexto, foram identificadas ações estruturantes relativas à desburocratização em curso, que incluem: a) a catalogação dos serviços públicos no Portal de Serviços do Governo Federal (Censo de Serviços Públicos) ; b) a implantação da Plataforma de Cidadania Digital, que prevê a integração dos serviços públicos transformados digitalmente em um único ambiente (Portal de Serviços) e a utilização de solução unificada de autenticação do cidadão (login único) ; c) a massificação da emissão do Documento Nacional de Identificação (DNI) para o cidadão; e d) a recepção de sugestões de simplificação dos usuários (formulário Simplifique!) .
Há, ainda, outros fatores que, em tese, poderiam acelerar a desburocratização dos serviços públicos, tais como: a) a existência de diversas instâncias de governança; b) o estabelecimento da estratégia de transformação digital (E-Digital, que inclui a EGD) ; c) a existência de uma miríade de normativos (alguns de décadas atrás) que regulamentam o tema; e d) o fato de o então MP oferecer suporte, método e técnicas, bem como ambiente tecnológico para se transformar serviços digitalmente sem custo adicional para a Administração Pública Federal.
No entanto, o que se constatou, até o momento, é que os resultados dessas ações ainda têm sido tímidos, visto que a maior parte desses serviços ainda não é digital e poucos serviços foram transformados digitalmente nos últimos dois anos.
Destaca-se, ainda, que as iniciativas em curso envolvem diversos atores na sua gestão e nas atividades de governança no âmbito do Poder Executivo Federal, como o Conselho Nacional para a Desburocratização, os Comitês Permanentes para a Desburocratização dos órgãos do Poder Executivo Federal e os próprios usuários dos serviços públicos, que podem avaliá-los e sugerir melhorias, diretamente ou por intermédio dos Conselhos de Usuários. A quantidade expressiva de órgãos de governança superior que tratam de desburocratização e de transformação digital identificados gera riscos de haver fragmentação e duplicação de esforços no âmbito da Administração Pública Federal.
A equipe de levantamento identificou três grandes entraves às iniciativas de desburocratização: 1) a lentidão de implementação das iniciativas de desburocratização com o uso da transformação digital; 2) a ausência de integração dos serviços públicos ao Portal de Serviços Públicos do Governo Federal, fazendo com que o usuário entre no portal citado, mas termine sendo remetido para o portal do órgão prestador do serviço, de modo que o portal deixa de ser a referência principal (“balcão virtual único”) ; e 3) a necessidade de se fazer gestão de riscos dos serviços públicos voltados aos cidadãos, para se pôr em prática a diretriz de que o trabalho administrativo deve ser racionalizado mediante a supressão de controle que se evidenciar como puramente formal ou cujo custo, tanto para o erário como para o cidadão, seja evidentemente superior ao risco, prevista na legislação desde 1967 e reiterada em diversos normativos.
Diante do cenário identificado no presente trabalho, é importante que o TCU continue contribuindo para a consecução das ações executadas pelo Governo Federal que visam à desburocratização dos serviços públicos voltados aos cidadãos. Para tanto, propõe-se que a atuação do TCU leve em consideração a estratégia proposta no capítulo 6 deste relatório.
Propostas de encaminhamento
Diante do exposto, submetem-se os autos à consideração superior com a seguinte proposta: 
determinar à Secretaria-Geral de Controle Externo, por intermédio da Secretaria de Fiscalização de Tecnologia da Informação e da Secretaria de Controle Externo da Administração do Estado, que avalie a priorização das ações de controle que visem a induzir a desburocratização de serviços públicos voltados aos cidadãos no âmbito da Administração Pública Federal, utilizando, como base, as ações constantes da estratégia sugerida no capítulo 6 deste relatório;
dar ciência do acórdão que vier a ser proferido aos seguintes órgãos, destacando que o relatório e o voto que fundamentam a deliberação ora encaminhada podem ser acessados por meio do endereço eletrônico www.tcu.gov.br/acordaos e que, caso tenham interesse, o Tribunal pode encaminhar-lhes cópia desses documentos sem quaisquer custos:
ao Ministério da Economia;
ao Ministério da Transparência e Controladoria-Geral da União;
à Casa Civil da Presidência da República;
ao Conselho Nacional de Justiça;
à Secretaria Especial de Modernização do Estado da Presidência da República;
à Comissão de Trabalho, de Administração e de Serviço Público da Câmara dos Deputados;
à Secretaria-Geral de Controle Externo do Tribunal de Contas da União;
à Secretaria de Controle Externo da Administração do Estado do Tribunal de Contas da União;
à Secretaria de Controle Externo do Desenvolvimento Econômico do Tribunal de Contas da União;
à Secretaria de Fiscalização de Pessoal do Tribunal de Contas da União;
à Secretaria de Macroavaliação Governamental do Tribunal de Contas da União;
autorizar a Secretaria de Fiscalização de Tecnologia da Informação a divulgar as informações presentes no relatório de levantamento a fim de contribuir  para os esforços de desburocratização de serviços públicos voltados aos cidadãos na Administração Pública;
arquivar o presente processo, com fulcro no art. 169, inciso V, do RITCU. (Foram omitidas nesta transcrição as notas de rodapé constantes do original) .
	É o relatório.

não há.

Não atuou.

LEVANTAMENTO. AÇÕES DE DESBUROCRATIZAÇÃO DE SERVIÇOS PÚBLICOS PRESTADOS AO CIDADÃO. DEFINIÇÃO DE ESTRATÉGIA PARA ATUAÇÃO DO TCU A MÉDIO PRAZO NAS FISCALIZAÇÕES DAS AÇÕES DE DESBUROCRATIZAÇÃO DE SERVIÇOS PÚBLICOS. DETERMINAÇÃO INTERNA. CIÊNCIA. ARQUIVAMENTO.

RELATÓRIO DE LEVANTAMENTO (RL)

Secretaria de Fiscalização de Tecnologia da Informação (Sefti).

Cuidam os autos de relatório de levantamento com vistas a identificar e avaliar ações de desburocratização de serviços públicos prestados ao cidadão, buscando-se conhecer as iniciativas sob responsabilidade do então Ministério do Planejamento (atualmente atribuídas ao Ministério da Economia) , da Controladoria-Geral da União e da Casa Civil da Presidência da República voltadas para a racionalização e simplificação das interações dos usuários com o Estado.
Recentemente, o Tribunal tem empreendido diversas fiscalizações no sentido de identificar disfunções e desequilíbrios burocráticos que afetam negativamente o país, essencialmente sob dois aspectos: aqueles que prejudicam o setor produtivo, ou seja, o ambiente de negócios brasileiro (tema de Fiscalização de Orientação Centralizada – FOC, cujo processo consolidador é o TC Processo 015.567/2018-4) ; e, no caso do presente trabalho, aqueles que dificultam a obtenção de serviços/atendimentos ao cidadão junto ao poder público. 
O presente relatório de levantamento, conduzido pela Secretaria de Fiscalização de Tecnologia da Informação – Sefti, entre outros, registra exemplos de boas práticas encontradas em países avançados no que se refere à prestação de serviços digitais aos seus cidadãos; análises sobre a legislação nacional diretamente ligada à desburocratização dos serviços públicos voltados aos cidadãos; avaliação das ações de transformação digital e de desburocratização dos serviços públicos que vêm sendo empreendidas nos últimos anos.
Pontuou-se que, não obstante os esforços da Administração Pública Federal no sentido de acelerar a desburocratização de serviços públicos, os resultados dessas ações ainda têm sido tímidos, visto que a maior parte desses serviços ainda não é digital e poucos deles foram de fato transformados digitalmente nos últimos dois anos.
Como resultado do levantamento, que contou com o de acordo do escalão dirigente da unidade (peças 53-54) , elaborou-se uma proposta de estratégia de médio prazo para atuação do TCU sobre o tema, em que são mapeados cinco grandes eixos a serem acompanhados/desenvolvidos pelo Tribunal, que serão resumidos mais à frente neste voto.
Ao fim, a unidade técnica propõe que seja determinado à Secretaria-Geral de Controle Externo (Segecex) , por meio da Sefti, que avalie a priorização das ações de controle que visem a induzir a desburocratização de serviços públicos voltados aos cidadãos no âmbito da Administração Pública Federal, utilizando-se, como base, as ações constantes da estratégia mencionada.
Feita esta breve introdução, passo a comentar as principais questões tratadas neste trabalho, consignando, desde já, meu alinhamento às análises lançadas pela unidade técnica, de forma que as incorporo às minhas razões de decidir.
II
No Brasil, embora as preocupações com o tema da desburocratização remontem já há várias décadas – apenas para citar alguns exemplos emblemáticos, relembre-se a edição do Decreto-Lei 200/1967, que também tratou da racionalização do trabalho administrativo, e a instituição do Programa Nacional de Desburocratização (PND) , por meio do Decreto 83.740/1979 –, a simplificação de serviços públicos tem se intensificado como uma diretriz de governo nos últimos anos, no esteio do amplo avanço tecnológico que temos observado.
Segundo a Organização para a Cooperação e Desenvolvimento Econômico (OCDE) , o termo governo eletrônico (e-Government ou e-Gov) consiste no uso de novas tecnologias de informação e comunicação (TIC) , e particularmente da internet, para o alcance de um governo melhor. No Brasil, o e-Gov surgiu formalmente com a publicação do Decreto Presidencial de 3/4/2000, que instituiu um Grupo de Trabalho Interministerial no âmbito da Casa Civil (GTTI) , com o intuito de ampliar a oferta e melhorar a qualidade das informações e dos serviços prestados por meios eletrônicos, compreendendo a definição de padrões, a normatização, a articulação da integração de serviços eletrônicos, a disponibilização de boas práticas, a criação e construção de infraestrutura tecnológica.
Conforme consta do relatório de auditoria que resultou no Acórdão 1469/2017-TCU-Plenário, relatado pelo Ministro Benjamin Zymler, com a incessante evolução das tecnologias, os princípios que nortearam o desenvolvimento do governo eletrônico evoluíram e o conceito mais moderno adotado atualmente é o de governo digital, mais amplo que o primeiro, e busca promover uma transformação radical, no sentido de desenvolver novos modelos de processos de trabalho e operações, levando a novas entregas de serviço e modelos de negócio.
Consoante apontou a unidade técnica, diversos são os exemplos de países que se destacam na implementação de um verdadeiro governo digital, tema de pesquisa elaborada a cada dois anos pelas Nações Unidas (Ranking E-Government Survey) , entre os quais podem ser citados:
Estônia – a sociedade digital deste país é um modelo de governo que tem sido estudado e servido de referência para vários outros países, com o intuito de desburocratizar os serviços administrativos que o governo oferece à população. Seus cidadãos podem concluir quase todos os serviços de forma on-line e em pouco tempo, inclusive a votação nos pleitos eleitorais. Apenas três serviços exigem presença física do cidadão (casamento, divórcio e transferência de imóvel) , todo o resto pode ser realizado por meio de assinatura digital, sem a necessidade de documento físico ou deslocamento dos usuários.
Uruguai – líder latino americano no ranking elaborado em 2018, o país fornece a todos os cidadãos o direito a uma identidade digital ao nascer. A expectativa é que, em 2020, toda a população com mais de vinte anos tenha um cartão de identidade digital e possa autenticar diferentes tipos de transações com ele, incluindo financeiras. Outro objetivo é digitalizar 100% dos serviços públicos em dois anos.
Dinamarca – o primeiro colocado no E-Government Survey 2018, com a maior oferta de serviços públicos digitais. Entre outras iniciativas de desburocratização, menciona-se o NemID, um cartão distribuído aos cidadãos que unifica a forma de acesso a todos os ambientes virtuais, públicos e privados, e o Digital Post, caixa de e-mail que centraliza toda a comunicação digital do cidadão com os órgãos públicos.
Coréia do Sul – país que apresentou avanços expressivos nos serviços eletrônicos aos cidadãos, como a criação do Portal de Serviço Público 24, que fornece informações detalhadas sobre 5.300 tipos de serviços públicos.
Do vasto conjunto de normativos legais e infralegais mencionados no relatório transcrito anteriormente, extrai-se que a legislação brasileira tem positivado, ao longo de décadas, de forma direta e reiterada, diversos aspectos voltados à simplificação dos serviços públicos, em especial no tocante às exigências de apresentação de documentos. 
Os principais aspectos tratados por essa legislação, que se encontra bastante fragmentada, relacionam-se, em suma, a: 
 (i) simplificação de procedimentos, como, por exemplo, a dispensa da exigência de diversos documentos prevista no art. 3º e respectivos incisos da Lei 13.726/2018; a identificação e a revisão de dispositivos legais ou regulamentares que apresentem controles excessivos ou redundantes (art. 5º da mesma lei e arts. 11 e 13 do Decreto 83.936/1979) ; a vedação de solicitação ao usuário do serviço público de requisitos, documentos, informações e procedimentos cuja exigibilidade não esteja informada no Portal de Serviços do Governo Federal (art. 18-A do Decreto 9.094/2017) ;
 (ii) vedação da exigência de documentos com informações de que o Estado já dispõe, conforme o art. 2º do Decreto 9.094/2017; tal vedação implica a necessidade de maior compartilhamento de informações e de atuação integrada entre os órgãos públicos; 
 (iii) verificação da elegibilidade de usuários e universalização de serviços públicos; a verificação da elegibilidade para a concessão e a manutenção de benefícios, mediante o cruzamento de informações constantes de bases oficiais, é tratada no art. 11 da Lei 13.444/2017, que dispõe sobre a Identificação Civil Nacional (ICN) , bem como no art. 5º do Decreto 8.789/2016;
 (iv) transformação digital de serviços públicos, que propicia métodos, técnicas e infraestrutura para a implementação dos aspectos positivados na legislação a respeito da desburocratização de serviços públicos, bem como o autosserviço e o “balcão virtual único” para prestação de serviços; cabe destacar a Plataforma de Cidadania Digital (instituída por meio do Decreto 8.936/2016) , que tem como uma de suas finalidades disponibilizar, em plataforma única e centralizada, mediante o nível de autenticação requerido, o acesso às informações e a prestação direta dos serviços públicos; 
 (v) participação dos usuários nos esforços de desburocratização, por intermédio de instrumentos, como: 1) “Solicitação de Simplificação” aos órgãos do Poder Executivo Federal, preferencialmente por meio eletrônico, com o uso do formulário “Simplifique!”; 2) ferramenta de avaliação da satisfação dos usuários em relação aos serviços prestados; 3) pesquisas de satisfação; e 4) participação nos conselhos de usuários;
 (vi) elaboração, por parte de cada órgão, de Carta de Serviços ao Usuário, conforme previsão tanto na Lei 13.460/2017 como no Decreto 9.094/2014, que estabelecem a necessidade de levantar todos os serviços oferecidos e divulgá-los;
 (vii) oferecimento de múltiplos canais de atendimento – balcão, telefone, página na internet, e-mail, aplicativos móveis e postal;
 (viii) articulação dos órgãos do Poder Executivo Federal com os demais entes federativos e outros poderes; diversos dispositivos da legislação tratam da integração, racionalização, disponibilização e simplificação de serviços públicos, com destaque para a Rede Nacional de Governo Digital (Rede Gov.Br) , de natureza colaborativa, no âmbito da União, dos Estados, do Distrito Federal e dos Municípios, com a finalidade de promover a colaboração, o intercâmbio, a articulação e a criação de iniciativas inovadoras relacionadas à temática de Governo Digital no setor público.
Nesse contexto, são diversas as iniciativas do Poder Executivo Federal para envidar esforços no sentido de desburocratizar serviços públicos voltados ao cidadão. A seguir, expõe-se brevemente algumas dessas ações.
III
O Censo de Serviços Públicos Federais tratou de pesquisa que coletou informações sobre a quantidade e os principais documentos requeridos por cada serviço, o tempo de espera entre a solicitação e a resposta do órgão, o nível de digitalização, a existência de avaliação de satisfação, a quantidade de etapas, entre outros aspectos da prestação de serviços. A partir do levantamento, passou a ser possível realizar a seleção dos serviços a serem simplificados e/ou transformados. De acordo com notícia publicada no portal da Enap (peça 38) , com a terceira fase do censo foram acrescentados 964 serviços ao Portal de Serviços do Governo Federal (www.servicos.gov.br) , chegando-se ao total de 2.855 serviços.
O Decreto 8.936/2016 instituiu a Plataforma de Cidadania Digital, projeto capitaneado pelo então Ministério do Planejamento, cujas funções estão atualmente albergadas sob o Ministério da Economia. Trata-se de um conjunto de metodologias e soluções para apoiar os órgãos públicos na transformação digital de serviços. Uma das finalidades da plataforma é implementar e difundir o uso dos serviços públicos digitais aos cidadãos, às pessoas jurídicas e a outros entes públicos, inclusive por meio de dispositivo móveis. São componentes da referida plataforma (art. 3º) : o já mencionado Portal de Serviços do Governo Federal, que é o sítio eletrônico oficial para a disponibilização de informações e o acesso a serviços públicos; mecanismo de acesso digital único do usuário aos serviços públicos; ferramenta de solicitação e acompanhamento dos serviços públicos; ferramenta de avaliação da satisfação dos usuários; e painel de monitoramento de desempenho.
A unidade técnica relata que a contratação, pelo então Ministério do Planejamento, de ferramenta de automação de serviços para transformação digital das dezenas de serviços públicos, na modalidade denominada SAS (Software as Service) , em que a empresa se responsabiliza por todo o desenvolvimento, pessoal, infraestrutura, armazenamento de dados em nuvem e capacitação, traz riscos excessivos de dependência com relação à contratada.
Por meio do Decreto Sem Número de 7 de março de 2017, instituiu-se o Conselho Nacional para Desburocratização – Brasil Eficiente, formado por ministros de estado, um deputado federal e um senador, que tem competências como a de assessorar o Presidente da República na formulação de políticas voltadas ao desenvolvimento sustentável, para promover a simplificação administrativa, a modernização da gestão pública e a melhoria da prestação de serviços públicos às empresas, aos cidadãos e à sociedade civil. 
Anualmente, o Conselho Nacional para a Desburocratização recebe dos ministérios, por meio dos Comitês Permanentes para a Desburocratização, as suas propostas, com identificação das principais ações e projetos de simplificação administrativa, modernização da gestão pública e melhoria da prestação dos serviços públicos às empresas, aos cidadãos e à sociedade civil. Segundo a Casa Civil, no primeiro ano, para o exercício de 2017, foram enviadas 226 iniciativas pelos ministérios, das quais oitenta foram concluídas, 124 foram reapresentadas para o novo plano anual (2018) e 22 foram excluídas ou saíram da prioridade da respectiva pasta. Em relação ao plano vigente (2018/2019) , composto por 288 iniciativas, observa-se até o momento 33 iniciativas concluídas e outras 255 em diferentes estágios de execução. 
Outra iniciativa de relevo diz respeito ao Simplifique! (Decreto 9.094/2017) , que estabelece a possibilidade de os usuários apresentarem solicitações de simplificações aos órgãos do Poder Executivo por meio de formulário próprio.
No mesmo sentido, cumpre mencionar os esforços para massificação do Documento Nacional de Identificação (DNI) , com grande potencial de facilitar o dia a dia do cidadão, que não precisará ter consigo diversos documentos diferentes. A identidade digital, que conterá dados biográficos (nome completo, gênero, estado civil, cor/raça, data de nascimento, nacionalidade/naturalidade e ocupação) e biométricos, se bem-sucedida, simplificará e agilizará a prestação de serviços públicos, pois traz uma forma segura de autenticação do cidadão, e permitirá também, futuramente, a prestação de serviços privados. O projeto piloto do DNI está sendo conduzido pelo Tribunal Superior Eleitoral em conjunto com o Ministério da Economia. 
IV
Conforme apontou a unidade técnica, identificaram-se três principais entraves às iniciativas de desburocratização relatadas ao longo do levantamento.
O primeiro deles diz respeito à lentidão da implementação das iniciativas de desburocratização com o uso da transformação digital. O grande vetor de implementação dos aspectos relativos à desburocratização tem sido a transformação digital (embora apresentem conceitos diferentes) . No entanto, verifica-se que as iniciativas de transformação digital têm avançado a passos lentos.
Apurou-se que, de acordo com os dados do Censo de Serviços Públicos, referente à situação em 2017, do total de 1.740 serviços, 546 estavam em estágio no qual todas as etapas eram digitais (cerca de 31%) . A situação se agrava se levarmos em consideração nova etapa do Censo, que mapeou os serviços prestados pelas Instituições Federais de Ensino Superior (um total de 964 serviços disponíveis aos usuários) , dos quais apenas 14% são considerados digitais. Somando-se as quantidades estimadas de serviços não digitais para as duas primeiras etapas do Censo com os da terceira etapa, chega-se ao total de 1.858 serviços a digitalizar.
Dessa forma, concluiu-se que, apesar de haver diversas instâncias de governança, uma grande estratégia sobre o tema (E-Digital/Estratégia de Governança Digital – EGD – Decreto 9.319/2018) , uma miríade de normativos sobre desburocratização de serviços públicos (alguns publicados há décadas) e transformação digital, além do fato de o então MP oferecer suporte, método e técnicas, bem como ambiente tecnológico para se transformar serviços digitalmente sem custo, a quantidade de serviços a digitalizar ainda é significativamente elevada.
Conforme apontou a unidade técnica, embora exista uma farta legislação a regular o tema, no que tange à transformação digital, não há obrigatoriedade de sua concretização, uma vez que, no escopo da EGD, são estabelecidos tão somente diretrizes e princípios a serem perseguidos.
O segundo ponto de atenção diz respeito à ausência de integração plena dos serviços públicos à Plataforma de Cidadania Digital, pois há serviços disponibilizados no Portal de Serviços do Governo Federal que não foram transformados de forma nativa na solução de automação oferecida pelo então Ministério do Planejamento, ou que ainda não foi transformado no órgão de origem. Na prática, são situações de serviços que estão listados no sítio www.servicos.gov.br, mas que, ao serem acessados, apenas remetem o usuário para o sítio eletrônico do respectivo órgão responsável.
Por fim, relata-se ausência de gestão de riscos para a implementação de controles internos relativos aos serviços públicos, diretriz que deve nortear a política de governança da Administração Pública Federal, conforme o Decreto 9.203/2017. Relembre-se que a legislação brasileira já há décadas positiva normas com foco na racionalização do trabalho administrativo mediante supressão de controle cujo custo seja superior ao risco. Mencione-se a Lei 13.726/2018, art. 5º, e o Decreto 83.936/1979, art. 11 c/c art. 13, que preveem a revisão de dispositivos legais ou regulamentares que apresentem controles excessivos ou redundantes.
Um dos princípios da gestão de riscos é justamente o estabelecimento de controles internos proporcionais aos riscos, de maneira a considerar suas causas, fontes, consequências e impactos, observada a relação custo-benefício (art. 17, inciso III, da norma mencionada) . A Instrução Normativa Conjunta - MP/CGU 1/2016 (Controles Internos, Gestão de Riscos e Governança no Poder Executivo) também aponta na direção da necessidade de implantar controles internos baseados na gestão de riscos.
Nesse sentido, a ausência de uma gestão de riscos formal dos controles internos relativos aos serviços públicos corrobora a constatação de que tal atividade é prática ainda incipiente na Administração Pública, conforme relatado no acompanhamento apreciado pelo Acórdão 2688/2018-TCU-Plenário, que teve por escopo medir a capacidade de governança e gestão das organizações públicas federais.
V
Diante do quadro relatado neste levantamento, considero plenamente adequada a proposta elaborada pela unidade técnica de estratégia a ser adotada pelo Tribunal no sentido de acompanhar, no médio prazo, as diversas ações que vêm sendo empreendidas pelo Governo Federal com vistas à desburocratização e simplificação dos serviços públicos por meio da transformação digital. 
Com efeito, considero fundamental que o TCU acompanhe a execução dessas atividades e projetos, que têm alto potencial de melhorias para os cidadãos em geral, atuando como catalisador da transformação digital dos serviços públicos.
Em síntese, a proposta da unidade mapeia cinco grandes eixos a serem acompanhados/desenvolvidos pelo Tribunal no horizonte de seis anos: 
 (i) ações de desburocratização dos serviços públicos – entre outras, a implantação da Plataforma de Cidadania Digital, o compartilhamento de dados entre os órgãos e entidades da Administração, a implantação do Documento Nacional de Identificação e o tema da inclusão digital; 
 (ii) desburocratização por áreas de Estado – trata do acompanhamento das estratégias de desburocratização, com ênfase em transformação digital, em áreas específicas, tais como saúde, educação, segurança, entre outras, de forma a avaliar a conexão dessas estratégias setoriais com a estratégia central do governo;
 (iii) resultados das ações de desburocratização – avaliar a efetividade das ações de desburocratização no intuito de verificar se efetivamente levaram à prestação de serviços públicos mais simples, rápidos e baratos;
 (iv) ações do TCU para continuidade dos esforços de desburocratização – tais como a inclusão das iniciativas de desburocratização nas contas prestadas ao TCU, monitoramento de acórdãos estruturantes, promoção da cultura da desburocratização nos serviços com transformação digital por meio de diálogos públicos; 
 (v) articulação dos entes dos demais poderes e demais esferas da Federação – capacitação de tribunais de contas estaduais e municipais e acompanhamento dos esforços de desburocratização em outras esferas.
Permito-me transcrever quadro que ilustra a estratégia de atuação sugerida (peça 52, p. 61) :
	Item da estratégia
	2019
	2020
	2021
	2022
	2023
	2024

	Ações de suporte à desburocratização

	Governança das ações de desburocratização dos serviços públicos
		▬
	▬
	▬
		
	Implantação da Plataforma de Cidadania Digital
	▬
	▬
	▬
			
	Compartilhamento de dados entre órgãos e entidades da APF
	▬
	▬
	▬
			
	Implantação da Identificação Civil Nacional (ICN) 
	▬
	▬
	▬
			
	Inclusão digital
		▬
	▬
	▬
		
	Meritocracia na indicação de gestores públicos
		▬
	▬
	▬
		
	Desburocratização por áreas do Estado

	Acompanhamentos de estratégias de áreas do Estado
		▬
	▬
	▬
	▬
	▬

	Acompanhamento do cumprimento dos requisitos previstos na legislação sobre desburocratização
		▬
	▬
	▬
		
	Resultados das ações de desburocratização

	Auditorias dos serviços públicos mais relevante voltados aos cidadãos 
		▬
	▬
	▬
	▬
	▬

	Ações do TCU para continuidade dos esforços de desburocratização

	Inclusão das iniciativas de desburocratização nas contas prestadas ao TCU
		▬
	▬
			
	Monitoramento de acórdãos estruturantes
	▬
	▬
	▬
	▬
	▬
	▬

	Promoção da cultura da desburocratização dos serviços com transformação digital
	▬
	▬
	▬
	▬
	▬
	▬

	Promoção da desburocratização junto ao Congresso Nacional
		▬
	▬
	▬
	▬
	▬

	Articulação dos entes dos demais poderes e das demais esferas da federação

	Capacitação dos TCEs e TCMs para avaliarem a desburocratização no âmbito de suas unidades jurisdicionadas
			▬
	▬
	▬
	▬

	Acompanhamento do cumprimento dos requisitos previstos na legislação sobre desburocratização em outras esferas da federação
					▬
	▬

Registro que tal proposta converge perfeitamente com a estratégia delimitada pelo Tribunal para atuar nos esforços de fiscalizações relacionadas às disfunções da burocracia estatal, que deverão se estender até o horizonte de 2030, conforme planejamento definido em grupo de trabalho especificamente designado para o tema (TC Processo 010.254/2018-8) .
Não obstante grande parte dessas fiscalizações sejam mais afetas ao setor produtivo, é necessário que o Tribunal se debruce também sobre as dificuldades e obstáculos pelos quais passam os cidadãos brasileiros quando necessitam obter algum tipo de serviço ou atendimento junto ao Poder Público, com o objetivo de contribuir para a sua melhoria e eficiência.
Com relação à proposta de encaminhamento da unidade técnica, procedo a ajustes no sentido de determinar, desde logo, a constituição de processo apartado para dar prosseguimento à estratégia de atuação delineada neste levantamento.
	Com essas considerações, VOTO para que o Tribunal aprove a minuta de Acórdão que ora submeto à apreciação deste Colegiado.
TCU, Sala das Sessões Ministro Luciano Brandão Alves de Souza, em 15 de maio de 2019.
Ministro VITAL DO RÊGO 
Relator